ACORDAO-COMPLETO-2434132

ACÓRDÃO 1362/2021 ATA 20/2021 - PLENÁRIO

VISTOS, relatados e discutidos estes autos de Relatório de Auditoria realizada com foco no projeto e nos orçamentos das obras de restauração e readequação da BR-050/MG, no segmento compreendido entre a divisa dos estados de Goiás e Minas Gerais e o município de Uberlândia/MG;
ACORDAM os Ministros do Tribunal de Contas da União, reunidos em Sessão do Plenário, ante os fundamentos expostos pelo Relator, em:
9.1. acolher as razões de justificativa apresentadas por Nilton de Britto, especificamente em relação à audiência a ele direcionada conforme item 9.3.3 do Acórdão 2419/2012-TCU-Plenário;
9.2. acolher as razões de justificativa apresentadas por Nadja Tereza Monteiro de Oliveira, por Cid Ney Santos Martins e por Alexandre Edson Amorim de Queiroz, em relação às audiências a eles direcionadas conforme item 9.2 do Acórdão 2419/2012-TCU-Plenário;
9.3. determinar, nos termos do art. 47 da Lei 8.443/1992, c/c o art. 252 do Regimento Interno do TCU, a conversão destes autos em processo de Tomada de Contas Especial e a citação dos respectivos responsáveis, visando a apuração dos indícios de dano ao erário verificados no Contrato 571/2010, estimados, preliminarmente, em aproximadamente R$ 6,3 milhões (set/2009) ;
9.4. autorizar, nos termos do art. 157 do Regimento Interno do TCU, a realização de diligências e inspeções a serem realizadas no âmbito da Tomada de Contas Especial a que alude o item 9.3. deste acórdão, visando a obtenção de elementos para confirmar/revisar o valor do dano ao erário ora estimado, bem como o respectivo rol de responsáveis;
9.5. remeter para a Tomada de Contas Especial a que alude o item 9.3. deste acórdão, a continuidade da apuração das responsabilidades de Nilton de Britto, em relação aos indícios de irregularidade que motivaram a audiência a ele direcionada conforme itens 9.3.1 e 9.3.2 do Acórdão 2419/2012-TCU-Plenário, especificamente no que se refere aos apontamentos relativos ao Lote 3 das obras de adequação da BR-050/MG - km 47,0 ao km 68,4;
9.6. remeter para o TC Processo 006.173/2012-8:
9.6.1. a continuidade da apuração dos indícios de dano ao erário tratados no item 9.1.2 do Acórdão 2419/2012-TCU-Plenário, especificamente no que se refere aos Contratos 569/2010 (Lote 1) e 570/2010 (Lote 2) ;
9.6.2. a continuidade da apuração das responsabilidades de Nilton de Britto em relação aos indícios de irregularidade que motivaram a audiência a ele direcionada conforme item 9.3.2 do Acórdão 2419/2012-TCU-Plenário, especificamente no que se refere aos apontamentos relativos aos Lotes 1 e 2 das obras de adequação da BR-050/MG - km 0,0 ao km 47,0;
9.7. juntar por cópia ao TC Processo 006.173/2012-8 as peças destes autos identificadas como necessárias para fundamentar as instruções a serem procedidas naqueles autos;
9.8. dar ciência desta deliberação ao Departamento Nacional de Infraestrutura de Transportes, aos responsáveis e aos interessados;
9.9. encerrar estes autos por apensamento definitivo à Tomada de Contas Especial a que alude o item 9.3. deste acórdão, nos termos do art. 169, inciso I, do Regimento Interno do TCU, c/c art. 41 da Resolução-TCU 259/2014.

Levantamento de auditoria, no âmbito do Fiscobras 2010, com foco no projeto e nos orçamentos das obras de restauração e readequação da BR-050/MG. Análise das razões de justificativa.

Departamento Nacional de Infraestrutura de Transportes.

3. Interessados/Responsáveis:
3.1. Interessados: Congresso Nacional (vinculador); Construtora Aterpa S.A. (17.162.983/0001-65); Sobrenco Engenharia Ltda. (33.453.671/0001-67).
3.2. Responsáveis: Alexandre Edson Amorim de Queiroz (XXX.516.151-XX); Cid Ney Santos Martins (XXX.115.987-XX); José Henrique Coelho Sadok de Sá (XXX.199.387-XX); Luiz Antonio Pagot (XXX.102.567-XX); Nadja Tereza Monteiro de Oliveira (XXX.617.487-XX); Nilton de Britto (XXX.470.121-XX).

13.1. Ministros presentes: Ana Arraes (Presidente), Benjamin Zymler, Aroldo Cedraz (Relator), Bruno Dantas, Vital do Rêgo e Jorge Oliveira.
13.2. Ministros-Substitutos convocados: Marcos Bemquerer Costa, André Luís de Carvalho e Weder de Oliveira.

AROLDO CEDRAZ

Adoto, como parte deste Relatório, a instrução de lavra de auditor da Secretaria de Fiscalização de Infraestrutura Rodoviária e de Aviação Civil (SeinfraRodoviaAviação) , lançada à peça 136:
"I. HISTÓRICO 
2.	Neste processo são discutidos os achados apontados no Relatório de Fiscalização 575/2010 (peça 2, p. 11-49) relativo ao Levantamento realizado no âmbito do Fiscobras 2010, e que deu origem ao Acórdão 442/2010-TCU-Plenário, relatado pelo Ministro Benjamim Zymler, com foco no projeto e nos orçamentos das obras de restaura e readequação da BR-050/MG.
3.	O Edital de licitação nº 083/2010-00, destinado à seleção de empresas para a execução das obras em epígrafe, previu o valor global do empreendimento em R$ 333.366.360,60 (data-base: set/09) e resultou na assinatura dos seguintes contratos: 
Tabela 1 - Contratos para restaura/readequação da BR-050/MG
	Contrato 
	Lote 
	Segmento (km) 
	Empresa 
	Valor Contratado (R$) 
	Celebração 

	TT-569/2010 
	1 
	0,0 a 35,4 
	Consórcio Triângulo 
	146.416.362,51 
	11/6/2010 

	TT-570/2010 
	2 
	35,4 a 47,0 
	Conter Construções S.A. 
	95.390.965,34 
	23/6/2010 

	TT-571/2010 
	3 
	47,0 a 68,4 
	Aterpa/Araguaia/M.Martins 
	91.559.032,74 
	11/6/2010 

4.	No levantamento de auditoria, concluído em 28/7/2010, foram apontados os seguintes indícios de irregularidades: (a) sobrepreço decorrente de quantitativo inadequado (IGP) ; (b) projeto executivo deficiente ou desatualizado (IGC) ; (c) licitação realizada sem contemplar os requisitos mínimos exigidos pela Lei nº 8.666/1993 (IGC) , bem como (d) orçamento não acompanhado das composições de todos os custos unitários de seus serviços no Edital/Contrato/Aditivo (OI) (peça 2, p. 1149) .  
5.	Ressalte-se que, embora o sobrepreço decorrente de quantitativo inadequado tenha alcançado os três lotes contratados, a recomendação de paralisação foi proposta tão somente para o Contrato 571/10 - Consórcio Aterpa/Araguaia/M.Martins (lote 3) , em face da materialidade dos recursos envolvidos (percentual do sobrepreço em relação ao valor global do contrato) .
6.	Em resumo, a equipe de auditoria identificou que o material de 3ª categoria, extraído da rodovia no lote 3, seria destinado a uma pedreira comercial - Britador Arpasa - localizado a mais de 5 km do ponto de extração e, posteriormente, o material para utilização na rodovia seria adquirido do mesmo britador, elevando os custos da obra, segue trecho extraído:
Pelo que consta no projeto executivo, o material de 3a categoria do leito da rodovia será extraído e transportado para o bota-fora BF-01, mediante distâncias de transporte superiores a 5 km. Ainda, pelo projeto executivo, pressupõe-se que a rocha resultante dessa extração não será aproveitada, visto que não foram realizados estudos geotécnicos a fim de avaliar a viabilidade técnica de utilização desse material para pavimentação, apenas do material produzido pelo britador comercial (Pedreira P-01 - que possui a mesma localização do BF-01) (peça 2, p. 20) .
7.	Em 8/10/2010, com vistas a esclarecer parte dos indícios de irregularidades apontados no relatório de auditoria, o DNIT encaminhou o Ofício nº 2.854/2010/DG, contendo esclarecimentos adicionais (peça 2, p. 51-52 e peça 3, p. 1-18) . Por despacho (peça 3, p. 33) , o Exmo. Ministro-Relator acolheu a documentação e determinou o retorno dos autos à Secob-2 para novo exame. No mesmo despacho foi determinada a realização de oitivas das empresas vinculadas aos Contratos TT-569/10 (lote 1) , TT-570/10 (lote 2) e TT-571/10 (lote 3) .  
8.	A instrução que analisou os argumentos apresentados pelo DNIT foi concluída em 19/11/2010 (peça 4, p. 1-6) . Nela foram propostas três determinações e também ratificada a proposta de manutenção da classificação do indício de irregularidade grave com recomendação de paralisação (IGP) no Contrato TT-571/2010 (lote 3) .
9.	Em resumo, a área técnica do Tribunal limitou a análise ao indício de sobrepreço que motivou a recomendação de paralisação das obras, com origem em indícios de irregularidades na destinação dos material de 3ª categoria retirado do leito da rodovia no lote 3 que, no entender da equipe de auditoria, deveria ser utilizado nas obras do mesmo trecho, ainda que em outros lotes.
10.	Mesmo diante das justificativas do DNIT, que acatou parcialmente o sobrepreço e concluiu por uma retenção cautelar no valor de R$ 4.156.632,50 (peça 4, p. 5) o corpo técnico do TCU apontou que tal providência não afastaria, por completo, a antieconomicidade do contrato, permanecendo o entendimento por sobrepreço nos serviços de escavação, carga e transporte - ECT, amparados pelo Contrato 571/2010, vale leitura:
Portanto, conclui-se que, para o indício de sobrepreço decorrente de quantitativo inadequado no serviço de escavação, carga e transporte de material de 3ª categoria, constante do Contrato 571/2010, apesar de já reconhecido pelo DNIT sobrepreço de R$ 4.156.632,50, inclusive com proposta de retenção cautelar, a manifestação apresentada não afastou na integralidade o indício de irregularidade alvitrado. Desta forma, permanece a irregularidade suscitada, inclusive com a recomendação de paralisação. (peça 4, p. 5) 
11.	Em 22/11/2010, após o despacho do titular da Unidade Técnica manifestando concordância com as propostas contidas na instrução (peça 4, p. 13) , o processo foi submetido à apreciação do Exmo. Ministro-Relator. Ocorre que no lapso entre a conclusão da instrução e o despacho da Unidade, o DNIT apresentou os Ofícios nº 3.219/2010/DG/DNIT (peça 3, p. 49-53) e nº 3.229/2010/DG/DNIT (peça 4, p. 14-48) , ambos datados de 19/11/2010. No primeiro ofício a Autarquia informou acerca das providências colocadas em curso para elidir o sobrepreço nos itens de terraplanagem do lote 3. No segundo ofício, o DNIT encaminhou os resultados de ensaios de materiais pétreos existentes no lote 3, os quais, segundo a Autarquia, possibilitariam o emprego de brita produzida. 
12.	Posteriormente, em 6/1/2011, o DNIT encaminhou novos esclarecimentos por intermédio do Ofício nº 39/2011/DG/DNIT (peça 5, p. 3-53 e peça 6, p. 1-5) . Em 26/1/2011, diante das informações contidas nos Ofícios 3.229/DG/DNIT e 39/2011/DG/DNIT, o Ministro-Relator determinou o retorno dos autos à Unidade Técnica (peça 6, p. 10) para novo exame.  
13.	Após o citado Despacho, e em resposta aos Ofícios 1.070/2010-TCU/SECOB-2 e 1.071/2010-TCU/SECOB-2, os Consórcios Triângulo (lote 1) e Aterpa/Araguaia/M.Martins (lote 3) também apresentaram suas considerações sobre os apontamentos da fiscalização (peça 6, p. 20-34 e peça 8, p. 124, respectivamente) . A empresa executora Conter (lote 2) enviou resposta ao Ofício 1.072/2010-TCU/SECOB-2, no qual não apresentou nenhum óbice à eventual correção das irregularidades reconhecidas pelo DNIT (peça 4, p. 10) .  
14.	Em atendimento ao Despacho exarado, a Unidade Técnica especializada realizou, em 10/5/2011, a análise dos argumentos apresentados pelo DNIT e pelas empresas envolvidas, tendo sido proposta determinação para que a Autarquia apresentasse a revisão do projeto de terraplenagem contemplando a avaliação técnica da viabilidade do aproveitamento do material que estava sendo destinado para bota-fora (peça 12, p. 1-13) . Ressalte-se, uma vez mais, que até este momento processual foi priorizada a análise das informações concernentes ao indício de irregularidade com recomendação de paralisação (IG-P) .
15.	Segundo registrado na instrução citada no parágrafo retro, ainda não teriam se materializado as providências tendentes a corrigir as irregularidades, havendo, apenas, a retenção de valores proposta pelo próprio DNIT, sem contemplar a efetiva revisão do projeto, segue trecho:
Verifica-se, em face das informações apresentadas pelo DNIT, que ainda não foi realizada nem tampouco formalizada, via termo aditivo contratual, nenhuma revisão de projeto em fase de obra que saneasse os indicias de irregularidades apontados pela auditoria. Segundo informações constantes do Sistema de Acompanhamento de Obras - SisDNIT, os serviços continuam sendo executados, medidos e pagos seguindo as especificações constantes do projeto original. A única medida efetiva que, segundo declaração da Autarquia. foi adotada refere-se à retenção imposta pelo próprio DNIT. (peça 12, p. 8) .
16.	Aqui vale registrar que não havia qualquer decisão do Tribunal no sentido de que o DNIT promovesse qualquer alteração e/ou revisão de projeto em fase de obras. As alterações aventadas pela Autarquia partiram de providências tomadas pelo próprio DNIT, diante dos apontamentos realizados pelo corpo técnico do TCU.
17.	Em consonância com a proposta da Unidade Técnica, em 8/6/2011, foi proferido o Acórdão 1541/2011-TCU-Plenário, de relatoria do Ministro Raimundo Carreiro (peça 15, p. 5-6) determinando ao DNIT que apresentasse em 45 dias: 
9.1.1 revisão do projeto de terraplenagem para todos os lotes, contemplando a avaliação técnica da viabilidade de adoção de alternativa que considere:
9.1.1.1 o aproveitamento do material de 3ª categoria a ser extraído do lote 3 - Contrato 571/2010 na produção de brita para utilização em toda a obra;
9.1.1.2 a destinação do excedente nos corpos de aterro; e a redução das distâncias dos bota-foras previstos originalmente no projeto, fundamentada necessariamente em resultados dos ensaios de caracterização das amostras estatisticamente representativas do material constituinte do Corte-12;
9.1.2 os ajustes contratuais (Contratos 569/10 - lote 1, 570/10 - lote 2 e 571/10 - lote 3) decorrentes da revisão do projeto de terraplenagem referida no subitem anterior;  
18.	Em 27/6/11 foram opostos, pelos Consórcios Triângulo (lote 1) e Aterpa/Araguaia/M.Martins (lote 3) , embargos de declaração contra os itens 9.1.1 e 9.1.2 do Acórdão 1541/2011-TCU-Plenário. Tais embargos (peças 33 e 34) foram conhecidos e, no mérito, foi-lhes negado provimento por intermédio do Acórdão 2837/2011-TCU-Plenário, de 25/10/2011, de relatoria do Ministro Raimundo Carreiro. 
19.	Em junho de 2011 foi realizada nova fiscalização nas obras de duplicação da rodovia BR-050/MG tratada no processo TC Processo 005.902/2011-8, no âmbito do Fiscobras 2011. 
20.	Por meio dos Ofícios nº 2.612/2011/DG, de 3/8/2011 (peça 16, p. 6-17) , e nº 488/2011/AUDINT-DNIT, de 7/10/2011 (peça 53, p. 1-2) , o DNIT apresentou informações atualizadas referentes aos Contratos TT-569/10, TT-570/10 e TT-571/10 das obras da rodovia BR-050/MG. 
21.	Embora os indícios de irregularidade apontados no Relatório de Fiscalização 575/2010 estejam sendo analisado nestes autos, tanto o DNIT quanto as empresas contratadas apresentaram manifestações no âmbito do TC Processo 005.902/2011-8, mas que diziam respeito tão somente aos apontamentos da fiscalização de 2010. Por essa razão, quando cabíveis, as justificativas e os esclarecimentos apresentados naqueles autos serão aproveitados para subsidiar a análise constante deste processo, inclusive com a incorporação das respectivas peças nos autos do processo em tela. 
22.	A unidade técnica voltou a se pronunciar por meio da instrução datada de 12/6/2012 (peça 57) na qual foram analisados pontos ainda pendentes de esclarecimentos. Segue detalhamento:
a)	sobrepreço decorrente de quantitativo inadequado: lote 1 (Contrato TT-569/2010) : falha na definição dos quantitativos de escavação, carga e transporte - ECT; lote 2 (Contrato TT570/2010) : duplicidade nos quantitativos dos serviços de ECT; lote 3 (Contrato TT-571/2010) : antieconomicidade na solução de projeto adotada de descarte do material de 3ª categoria; e lotes 1, 2 e 3: possível falha na definição da origem dos fornecedores de materiais betuminosos;
Quanto à falha na definição dos quantitativos (item 23 a.1) , para o Contrato TT-569/10, de ECT de material de 1ª categoria com DMT 1400 a 1600m, em que o correto seria 16.067,51m³, e não 28.272,5 m³; e de ECT de 1ª categoria com DMT 1600 a 1800m em que o projeto previu 16.067,51m³, mas o correto deveria ser zero, o Dnit promoveu a correção devida, implicando em uma redução contratual de R$ 226.432,45, sendo R$ 96.785,65 para ECT 1ª cat. com DMT 1400 a 1600m e R$ 129.664,80 para ECT 1ª cat. com DMT 1600 a 1800m. Tal ajuste foi contemplado no 1º Termo Aditivo ao Contrato TT-569/10 (peça 57, p. 6-8; considerado saneado) .
Em relação à duplicidade nos quantitativos dos serviços (item 23 a.2) de ECT de 246.760,25 m³ de material de 1ª categoria com DMT > 5000 m e de 83.543,20 m³ de 2ª categoria com DMT > 5000 m que foram lançados em duplicidade nos lotes 1 e 2, o Dnit optou por suprimir os referidos quantitativos do lote 1. Tal ajuste foi contemplado no 1º Termo Aditivo ao Contrato TT-569/10 (peça 54, p. 6-8) . A redução contratual gerada foi de R$ 6.763.088,76, sendo R$ 4.671.171,54 para ECT de material de 1ª categoria e R$ 2.091.917,22 para ECT de 2ª categoria. (peça 57, p. 5; considerado saneado) ;
Quanto ao apontamento referente à possível falha na definição da origem dos fornecedores de materiais betuminosos (item 23 a.4) , foi verificado que as revisões efetuadas para os 3 (três) lotes não avaliaram a economicidade de eventual mudança na origem da aquisição. O montante discutido nessa irregularidade é de R$ 1.265.284,03 no lote 1, R$ 915.821,86 no lote 2 e de R$ 923.520,37 no lote 3. (peça 57, p. 6; pendente) ;
Quanto ao motivo ensejador da recomendação de paralisação, qual seja, o descarte do material de 3ª categoria sem a devida análise técnica com vistas ao seu aproveitamento, observa-se que não foi apresentado um estudo de viabilidade técnica e econômica para destinação mais proveitosa do material descartado, contrariando assim determinação exarada no item 9.1 do Acórdão 1541/2011-TCU-Plenário. (peça 57, p. 9; pendente) 
b)	projeto executivo deficiente ou desatualizado (IGC) : antieconomicidade da solução de projeto adotada, para os três lotes, nos serviços de ECT com utilização de motoscraper ou carregadeira;
Verificou-se, ainda, pelas informações passadas no Ofício nº 2.612/2011/DG-DNIT, de 3/8/2011 (peça 16, páginas 6-17) , que o Dnit promoveu as alterações nos serviços de escavação, carga e transporte - ECT, substituindo os itens de serviço que previam a utilização de motoscraper e carregadeira para novos itens com utilização de escavadeira hidráulica, que de fato era o serviço que estava sendo executado. (peça 57, p. 5; considerado saneado) .
c)	licitação realizada sem contemplar os requisitos mínimos exigidos pela Lei nº 8.666/1993 (IGC) : Edital de Licitação nº 083/2009 foi publicado sem o prévio parecer jurídico da Procuradoria Especializada do DNIT;
foi observado que o Edital de Licitação nº 083/2009 foi publicado sem o prévio parecer jurídico da Procuradoria Especializada do Dnit. Verificou-se que a publicação do referido edital ocorreu, no Diário Oficial da União, em 3/3/2010, entretanto, o despacho do Sr. Procurador-Chefe Nacional do Dnit, a respeito da minuta do edital, só fora emitido em 5/5/2010, quando a licitação já transcorria, inclusive com a realização da 1ª sessão de habilitação das empresas concorrentes. (peça 57, p. 4; pendente) .
d)	orçamento não acompanhado das composições de todos os custos unitários de seus serviços no Edital/Contrato/Aditivo (OI) : orçamento-base da licitação não detalhou os itens "Instalação do Canteiro de Obras", "Manutenção do Canteiro de Obras" e ainda o item de "Mobilização/Desmobilização" que foram apresentados com "verba" como unidade de medida:
Quanto ao indício de irregularidade concernente ao fato da realização de licitação sem contemplar os requisitos mínimos exigidos na lei 8666/1993 (IGC) - o Dnit não se manifestou até o momento. A irregularidade consiste no fato de o orçamento-base da licitação não ter detalhado os itens "Instalação do Canteiro de Obras", "Manutenção do Canteiro de Obras" e "Mobilização/Desmobilização", os quais tiveram as suas unidades de medida genericamente atribuídas como "verba" (peça 2, p. 11-49) , o que contraria o art. 7º, §2º, II, da Lei 8.666/93 e o art. 63 da Lei 4.320/64. (peça 57, p. 8; pendente) 
23.	Ao final, a referida análise concluiu pela adequação das soluções e justificativas para os itens referentes à utilização de motoscraper/carregadeira; duplicidade ocorrida no contrato TT-570/2010; e definição de quantitativos do contrato TT-569/2010.
24.	Restaram não esclarecidos os pontos relativos a: lote 3 (Contrato TT-571/2010) : antieconomicidade na solução de projeto adotada de descarte do material de 3ª categoria; lotes 1, 2 e 3: falha na definição da origem dos fornecedores de materiais betuminosos; Edital de Licitação nº 083/2009 publicado sem o prévio parecer jurídico da Procuradoria Especializada do DNIT; e orçamento-base da licitação não detalhou os itens "Instalação do Canteiro de Obras", "Manutenção do Canteiro de Obras" e ainda o item de "Mobilização/Desmobilização" que foram apresentados com "verba" como unidade de medida.
25.	Propôs, ao final, determinações ao DNIT para revisão dos projetos e apresentação de cotações dos materiais betuminosos; audiência dos membros da comissão de licitações à época, bem como do Coordenador-Geral de Desenvolvimento e Projetos do DNIT; reclassificação do processo quanto ao indício de irregularidade grave com recomendação de paralisação; e comunicação à Comissão Mista de Planos, Orçamentos Públicos e Fiscalização de que a obra não se enquadrava mais no inciso IV do § 1º do art. 94 da Lei 12.309/2010 (LDO/2011) .
26.	Tal entendimento contou com a anuência do dirigente da Unidade Técnica, conforme Pronunciamento à peça 59, gerando como resultado o Acórdão 2419/2012-TCU-Plenário, o qual praticamente repetiu o encaminhamento contido na referida instrução, vale leitura:
9.1. determinar ao Departamento Nacional de Infraestrutura de Transportes - Dnit, com base no art. 45 da Lei nº 8.443/92 c/c art. 251 do Regimento Interno, que encaminhe a este Tribunal, no prazo de 15 (quinze) dias:
9.1.1. a revisão de projeto de terraplenagem dos três lotes e estudo fundamentado que contemple, sobre o aspecto técnico e econômico, o desenvolvimento de cada um dos possíveis aproveitamentos mencionados nos itens 9.1.1.1 a 9.1.1.3 do Acórdão 1541/2011-TCU-Plenário;
9.1.2. o resultado da cotação de preços dos insumos asfálticos CM-30, CAP 50/70 e CAP 60/85 modificado com polímero, realizada juntos às empresas distribuidoras situadas em localidades mais próximas à obra do que a cidade de Betim/MG, conforme noticiou essa Autarquia no Ofício nº 2.854/2010/DG-DNIT;
9.2. determinar, com fundamento no art. 43, inciso II, da Lei nº 8.443/92, c/c o art. 250, inciso IV, do Regimento Interno, a audiência dos seguintes responsáveis: Srª. Nadja Tereza Monteiro de Oliveira, na qualidade de presidente da comissão de licitação, e Srs. Cid Ney Santos Martins e Alexandre Edson Amorim de Queiroz, membros da comissão de licitação, para que, no prazo de 15 (quinze) dias, a contar da ciência, encaminhem a este Tribunal de Contas razões de justificativa acerca da publicação do Edital 083/2010-00 sem o devido parecer prévio da assessoria jurídica da Administração, contrariando assim o disposto no art. 38, parágrafo único, da Lei nº 8.666/93;
9.3. determinar, com fundamento no art. 43, inciso II, da Lei nº 8.443/92, c/c o art. 250, inciso IV, do Regimento Interno, a audiência do Sr. Nilton de Britto, Coordenador-Geral de Desenvolvimento e Projetos do Dnit, na condição de responsável pela aprovação dos projetos executivos dos lotes 1, 2 e 3 das obras de restauração, duplicação e melhoramentos da Rodovia BR-050/MG, para que, no prazo de 15 (quinze) dias, a contar da ciência, encaminhe a este Tribunal de Contas razões de justificativa em virtude de ter aprovado projeto executivo contendo as seguintes falhas e impropriedades:
9.3.1. solução antieconômica para serviço de escavação, carga e transporte de material de 3ª categoria DMT > 5000m; lote 3, pela ausência de estudos que comprovassem a viabilidade da solução escolhida, sem considerar a possibilidade de instalação de uma central de britagem em local mais próximo ao volume de rocha a ser extraído, em desobediência ao disposto no art. 3º c/c art. 12, inciso IV, ambos da Lei 8666/93;
9.3.2. sobrepreço nos orçamentos dos lotes 1, 2 e 3, referente ao transporte de materiais betuminosos, pelo fato ter considerado, no critério de orçamentação, a origem desses materiais na refinaria localizada em Betim/MG, embora existissem distribuidoras mais próximas à obra em cidades como Uberlândia e Ribeirão Preto, infringindo, assim, o disposto no art. 3º da Lei nº 8.666/93, na medida em que os preços referenciais de mercado fixados pelo subitem 9.3 do Acórdão 1077/2008-TCU-Plenário e constantes no Anexo da Portaria Dnit nº 709, de 01/07/2008, já contemplavam o transporte até as distribuidoras;
9.3.3. falta de detalhamento no orçamento-base da licitação quanto aos itens "Instalação do Canteiro de Obras", "Manutenção do Canteiro de Obras" e "Mobilização/Desmobilização" que tiveram "verba" como unidade de medida, em desobediência ao disposto no art. 6º, inciso IX, alínea "f", da Lei nº 8.666/93;
9.3.4. determinar à Secob-1, que reclassifique o indício de irregularidade grave com recomendação de paralisação, em razão do quantitativo inadequado nas obras de adequação de trechos rodoviários na BR-050/MG (Contrato TT-571/2010) , para irregularidade grave com recomendação de continuidade;
9.4. comunicar à Comissão Mista de Planos, Orçamentos Públicos e Fiscalização do Congresso Nacional que os indícios de irregularidades graves apontados nas obras de adequação de trechos rodoviários na BR-050/MG, referentes ao Contrato TT-571/2010 (Consórcio Aterpa / Araguaia / M.Martins, lote 3, segmento: km 47,0 - km 68,4) , não mais se enquadram no disposto no inciso IV do § 1º do art. 94 da Lei nº 12.309/2010 (LDO/2011) em virtude de o Dnit ter tomado providências que reduziram a materialidade do dano ao Erário;
27.	As comunicações utilizadas pelo TCU após o referido decisum estão listadas no quadro abaixo:
Tabela 2 - Comunicações encaminhadas pelo Tribunal
	Destinatário da comunicação
	Nr. Documento
	Data
	Referência
	Conteúdo

	DNIT (Jorge Ernesto Pinto) 
	0841/2012-TCU/SECOB-2
	28/9/2012
	peça 72
	Ciência

	Nadja Tereza Monteiro de Oliveira
	0842/2012-TCU/SECOB-2
	1/10/2012
	peça 74
	Audiência

	Cid Ney Santos Martins
	0843/2012-TCU/SECOB-2
	2/10/2012
	peça 73
	Audiência

	Alexandre Edson Amorim de Queiroz
	0844/2012-TCU/SECOB-2
	2/10/2012
	peça 77
	Audiência

	Nilton de Britto
	0845/2012-TCU/SECOB-2
	2/10/2012
	peça 75
	Audiência

	Cid Ney Santos Martins
	0922/2012-TCU/SECOB-2
	19/10/2012
	peça 87
	Audiência

	Nilton de Britto
	1003/2012-TCU/SECOB-2
	19/11/2012
	peça 98
	Novo prazo

	Cid Ney Santos Martins
	0026/2013-TCU/SECOB-2
	28/1/2013
	peça 106
	Novo prazo

	Nadja Tereza Monteiro de Oliveira
	0355/2013-TCU/SECOB-2
	24/5/2013
	peça 117
	Novo prazo

	Nadja Tereza Monteiro de Oliveira
	0476/2013-TCU/SECOB-2
	19/7/2013
	peça 124
	Novo prazo

Fonte: Elaboração própria
28.	 Da mesma forma, o quadro abaixo traz os documentos recebidos pelo Tribunal, em resposta às comunicações listadas no quadro anterior:
Tabela 3 - Documentos recebidos pelo Tribunal
	Data
	Identificação do documento
	Responsável
	Referência

	15/10/2012
	Ofício 002/Mebro da CPL (Razões de justificativa) 
	Alexandre Edson Amorim de Queiroz
	peça 83

	23/10/2012
	Ofício 1.100/AUDINT/DNIT (providências) 
	DNIT (Claudenir Brito Pereira) 
	peça 92

	21/12/2012
	Petição e anexos (Razões de justificativa) 
	Nilton de Britto
	peça 101

	12/04/2013
	Petição e anexos (Razões de justificativa) 
	Cid Ney Santos Martins
	peça 111

	26/08/2013
	Petição e anexos (Razões de justificativa) 
	Nadja Tereza Monteiro de Oliveira
	peça 126

Fonte: Elaboração própria
29.	 Esta instrução terá por objeto verificar o cumprimento das determinações dirigidas ao DNIT, bem como analisar as razões de justificativa apresentadas pelos responsáveis listados no item retro, de modo a avaliar a suficiência das informações disponíveis para análise de mérito do caso em tela.
II. EXAME TÉCNICO  
30.	Este exame levará em consideração as normas de auditoria do Tribunal, a legislação e a jurisprudência aplicadas ao caso, o histórico já apresentado, as peças existentes no processo e as providências, adotadas e porventura a adotar, a cargo dos responsáveis e demais agentes envolvidos com a matéria em apreço
31.	Como enunciado ao final do histórico acima, a finalidade desta análise é verificar a suficiência das informações disponíveis nestes autos, especialmente quanto ao cumprimento do item 9.1 e subitens, do Acórdão 2419/2012-TCU-Plenário, por parte do DNIT, bem como avaliar as razões de justificativas apresentadas pelos demais responsáveis, em atendimento às audiências determinadas no mesmo Acórdão.
32.	Para facilitar o entendimento e organizar a análise, o exame será realizado em tópicos separados para cada item ainda pendente de esclarecimento, com análise de responsabilidades no âmbito de cada irregularidade.
a. sobrepreço decorrente de quantitativo inadequado em serviços de terraplenagem (Achado 3.1 do Relatório de Fiscalização 575/2010) 
a.1 - Contextualização do Achado 3.1
33.	O item tem origem do Relatório de Fiscalização 575/2010 (peça 2, p. 17-25) e apontou indícios de irregularidades graves (IGP) com sobrepreço nos serviços de terraplenagem dos três lotes de restaura/readequação da BR-050/MG, além de apontar indícios de sobrepreço no transporte de materiais betuminosos.
34.	Conforme já registrado no Histórico acima, os pontos relativos aos ajustes de terraplenagem nos lotes 1 e 2 foram considerados sanados na análise levada a efeito pela então Secob2 (peça 57) restando pendências quanto aos indícios de sobrepreço nos serviços de terraplenagem do lote 3 (IGP) e no transporte de material betuminoso, tópicos analisados na sequência.
a.1.1 - Indícios de sobrepreço nos serviços de terraplenagem do lote 3 (Contrato 571/2010) 
35.	Este apontamento mereceu a atenção de todas as análises existentes nos autos, tendo sido considerado motivo suficiente para a classificação inicial como Irregularidade Grave com Indicação de Paralisação (IGP) consoante análise do Relatório de Fiscalização 575/2010 (peça 2, p. 19-38) .
36.	Tal entendimento foi mantido pela instrução datada de 19/11/2010 (peça 4, p. 1-6) bem como pela nova análise da então Secob2, em 10/5/2011 (peça 12, p. 1-12) resultando no Acórdão 1541/2011-TCU-Plenário, que acatou o encaminhamento proposto pela unidade técnica.
37.	Consta cópia do Aviso n° 770-Seses-TCU-Plenário, datado de 8/6/2011 (peça 15, p. 7) e tendo como destinatário o Presidente da Comissão Mista de Planos, Orçamentos Públicos e Fiscalização do Congresso Nacional, por meio do qual o Tribunal encaminhou cópia da decisão citada ao final do parágrafo imediatamente precedente.
38.	Curiosamente, a instrução lavrada em 10/5/2011 (data anterior ao Acórdão 1541/2011-TCU-Plenário e ao Aviso 770-Seses-TCU-Plenário; peça 12, p. 2) já informava que o Congresso Nacional teria se deixado de incluir a obra em tela no quadro de bloqueios da LOA/2011, mediante manifestação do Comitê de avali  ação das informações sobre Obras e serviços com indícios de Irregularidades graves - COI, consoante relatório nº 2/2010 (peça 12, p. 2) .
39.	A mesma Secob2 analisou Embargos interpostos pelo Consórcio Triângulo e Consórcio Aterpa/Araguaia/M.Martins, nos termos da instrução datada de 17/10/2011 (peça 17, p. 20 à peça 18, p. 6) resultando no Acórdão 2837/2011-TCU-Plenário, o qual negou provimento ao pleito.
40.	Dando sequência às análises, a unidade especializada voltou a se debruçar sobre o caso com uso da instrução datada de 12/6/2012 (peça 57) e, mais uma vez, entendeu que não houve atendimento integral às determinações exaradas por esta Corte de Contas, propondo a repetição das determinações ao DNIT para desenvolvimento de alternativas mais econômicas quanto à utilização do material de 3ª categoria, retirado do leito da rodovia no lote 3 (Contrato 571/2010, Corte C-12) .
41.	Atendendo ao encaminhamento proposto pela Secob2, foi prolatado o Acórdão 2419/2012-TCU-Plenário, repetindo as determinações à Autarquia e determinando a audiência do Sr. Nilton de Britto, Coordenador-Geral de Desenvolvimento e Projetos do Dnit, na condição de responsável pela aprovação dos projetos executivos dos lotes 1, 2 e 3 das obras de restaura/readequação da BR-050/MG.
42.	Em nome da economia processual e para melhor entendimento das questões discutidas no caso concreto, serão apresentados os argumentos ofertados por um dos responsáveis e realizada análise apartada para esse defendente, aproveitando-se aquilo que for comum aos demais.
a.1.1.1 - Esclarecimentos prestados pelo DNIT
43.	As informações trazidas pela Autarquia nessa fase processual estão concentradas no Ofício 1.100/2012/AUDINT/DNIT, datado de 23/10/2012 e seus anexos (peça 92) .
44.	Alguns dos documentos trazidos pela Autarquia neste momento processual já constavam dos autos e já foram objeto de análises anteriores, razão pela qual não serão reapreciados nesta instrução, os principais estão listados na Tabela 4, a seguir:
Tabela 4 - Documentos já existentes nos autos
	Data
	Documento
	Conteúdo
	Envio atual
	Envio anterior

	22/7/2010
	Nota Técnica 129
	Relatório Preliminar 575/2010
	peça 92, p. 5-9
	peça 2, p. 3-7

	25/7/2010
	Informações Engespro
	Questionário de Auditoria
	peça 92, p. 89-94
	peça 3, p. 8-13

	30/9/2010
	Ofício DNIT 2782
	Cotação material betuminoso
	peça 92, p. 95
	peça 3, p. 14

	7/10/2010
	Nota Técnica 129A
	Complementa Nota Técnica 129
	peça 92, p. 82-85
	peça 3, p. 1-7

Fonte: elaboração própria
45.	Quanto à revisão do projeto de terraplenagem, constam Despachos datados de 13/4/2011 (peça 92, p. 30) com assinaturas do Coordenador/CGCONT/DIR, Sr. Luiz Guilherme Rodrigues de Mello, bem como do então Coordenador-Geral de Construção Rodoviária, Sr. Luis Munhoz Prosel Júnior, aprovando a 1ª Revisão de Projeto em Fase de Obras - RPFO, do Contrato TT-571/2010, atinente ao lote 3, das obras de restaura/readequação da BR-050/MG.
46.	Tal decisão resultou na assinatura do "2º TERMO ADITIVO DE RERRATIRCAÇÃO, REVISÃO DE PROJETO EM FASE DE OBRAS COM REFLEXO FINANCEIRO NEGATIVO E COM PREÇOS NOVOS AO CONTRATO TT-571/2010-00", assinado em 12/9/2011 (peça 92, p. 48-50) e publicado no Diário Oficial da União - DOU, de 22/9/2011 (peça 92, p. 53) .
47.	Na mesma linha, constou do Relato à Diretoria Colegiada/DNIT 544/2011/DIR, datado de 9/9/2011, referenciando a 1ª RPFO referente ao Contrato TT-570/2010, dirigido ao lote 2, da mesma rodovia já citada. Desta feita foi assinado o "1º TERMO ADITIVO DE RERRATIFICAÇÃO, REVISÃO DE PROJETO EM FASE DE OBRAS COM REFLEXO FINANCEIRO NEGATIVO E COM PREÇOS NOVOS AO CONTRATO TT-570/2010-00", com termo firmado em 4/10/2011 (peça 92, p. 64-66) e publicação no DOU de 7/10/2011 (peça 92, p. 63) .
48.	Ainda no mesmo sentido, consta aprovação da "1ª RPFO para o Contrato 569/2010 (lote1) datada de 3/3/2011 (peça 92, p. 80) materializada no 1º TERMO ADITIVO DE RERRATIFICAÇÃO, REVISÃO DE PROJETO EM FASE DE OBRAS COM REFLEXO FINANCEIRO NEGATIVO E COM PREÇOS NOVOS AO CONTRATO TT-569/2010-00", com termo firmado em 23/5/2011 (peça 40, p. 17-18) e publicação no DOU de 26/5/2011 (peça 40, p. 21) .
a.1.1.2 - Análise
49.	Vale relembrar que o assunto em tela é o Achado 3.1 - Sobrepreço decorrente de quantitativo inadequado, registrado no Relatório de Fiscalização 575/2010 (peça 2, p. 17-25) e tratando de indícios de irregularidade grave (IGP) com sobrepreço nos serviços de terraplenagem do lote 3, referente às obras de restaura/readequação da BR-050/MG.
50.	Na contextualização do presente achado já restou demonstrado que os apontamentos relacionados aos lotes 1 e 2 foram considerados sanados na análise levada a efeito pela Secob2 (peça 57) , razão pela qual não será realizada nova análise sobre o caso.
51.	O primeiro ponto a ser esclarecido é verificar se houve descumprimento das determinações exaradas pelo Acórdão 1541/2011-TCU-Plenário, o qual apresentou o seguinte conteúdo:
9.1. com fundamento no art. 157 do Regimento Interno, determinar ao Departamento Nacional de Infraestrutura de Transportes - DNIT, que apresente a este Tribunal, no prazo de 45 (quarenta e cinco) dias:
9.1.1. a revisão do projeto de terraplenagem para todos os Lotes, contemplando a avaliação técnica da viabilidade de adoção de alternativa que considere:
9.1.1.1. o aproveitamento do material de 3ª categoria a ser extraído do lote 3 - Contrato 571/20l0 na produção de brita para utilização em toda a obra;
9.1.1.2. a destinação do excedente nos corpos de aterro; e
9.1.1.3. a redução das distâncias dos bota-foras previstos originalmente no projeto, fundamentada necessariamente em resultados dos ensaios de caracterização das amostras estatisticamente representativas do material constituinte do Corte-12;
9.1.2. os ajustes contratuais (Contratos 569/10 - lote 1, 570/10 - lote 2 e 571/10 - lote 3) decorrentes da revisão do projeto de terraplanagem referida no subitem anterior;
52.	A primeira comunicação dirigida ao DNIT, para dar ciência da decisão citada, foi o Ofício 625/2011-TCU/SEC0B-2, datado de 13/6/2011 (peça 16, p. 3) tendo a confirmação de recebimento registrada em 21/6/2011, conforme atesto em cópia do próprio documento, já referenciado.
53.	Ocorre que foram interpostos Embargos de Declaração contra a decisão do Tribunal pelo Consórcio Triângulo (peça 34, p. 2-9) e pelo Consórcio Aterpa/Araguaia/M.Martins (peça 33, p. 2-13) sendo tais Embargos julgados pelo Acórdão 2837/2011-TCU-Plenário.
54.	Vale mencionar o disposto no art. 34, § 2° da Lei Orgânica do TCU (Lei 8442, de 16 de julho de 1992) c/c art. 287, § 3º do Regimento Interno do TCU - RI/TCU, prevendo que os Embargos de Declaração suspendem os prazos para cumprimento das determinações embargadas, vale leitura: 
Art. 34. Cabem embargos de declaração para corrigir obscuridade, omissão ou contradição da decisão recorrida.
§ 2° Os embargos de declaração suspendem os prazos para cumprimento da decisão embargada e para interposição dos recursos previstos nos incisos I e III do art. 32 desta Lei." (Lei 8442/1992) .
55.	Consta dos autos o Ofício 1187/2011-TCU/SECOB-2, datado de 31/10/2011 (peça 20, p. 1) o qual teria a missão de encaminhar ao DNIT cópia da decisão que julgou os Embargos. No entanto, não consta dos autos a data em que a referida comunicação teria chegado ao seu destinatário.
56.	Para efeito de análise, será adotada a data da comunicação citada no início do parágrafo retro, pois representa o momento a partir do qual a Autarquia estaria obrigada a colocar em prática as determinações exaradas por esta Corte de Contas.
57.	De acordo com o Relatório de Saldo a Executar em Medições, retirado do Sistema Integrado de Administração de Contratos - Siac/DNIT (peça 132, p. 96) os percentuais de execução dos serviços discutidos neste tópico, segundo a 16ª medição (out/2011) Contrato 571/2010, eram os seguintes:
Tabela 5 - Contrato 571/2010 - percentuais de execução - 16ª medição (out/2010) 
	Serviço
	Descrição
	Unid
	 Qtd.  a Executar 
	 % concluído 

	1
	TERRAPLENAGEM

	110202
	ESCARTRAN MAT 3A CAT DMT 50-200M 
	M3 
	11.853,00
	         28,65 

	110204
	ESCARTRAN MAT 3A CAT DMT 400-600M 
	M3 
	19.697,20
	         50,06 

	110205
	ESCARTRAN MAT 3A CAT DMT 600-800M 
	M3 
	9.020,36
	         27,83 

	110207
	ESCARTRAN MAT 3A CAT DMT 1000-1200M 
	M3 
	11.725,40
	         67,58 

	110210
	ESCARTRAN MAT 3A CAT DMT 1400-1600M 
	M3 
	7.425,12
	         50,00 

	110211
	ESCARTRAN MAT 3A CAT DMT 1600-1800M 
	M3 
	42.261,96
	         81,68 

Fonte: Sistema de Integrado de Administração de Contratos - Siac/DNIT
58.	Aqui cabem algumas ponderações para melhor esclarecimento de pontos sensíveis para o correto entendimento do tópico. 
59.	Primeiramente, vale registrar que os itens questionados apresentavam percentual 0 (zero) de execução na data de elaboração do Relatório de Fiscalização 575/2010 (jul/2010) e que o DNIT passou a ter ciência dos indícios de irregularidade antes de serem iniciados os serviços de terraplenagem no lote 3, nas obras de restaura/readequação da BR-050/MG.
60.	De maneira adicional, é bom repisar que, embora a equipe de fiscalização e o Acórdão 1541/2011-TCU-Plenário tenham considerado graves as irregularidades, os argumentos apresentados não foram suficientes para convencer o Comitê de avaliação das informações sobre Obras e serviços com indícios de Irregularidades graves - COI, consoante relatório nº 2/2010 (peça 12, p. 2) que deixou de incluir a referida obra no anexo de obras a serem paralisadas na LOA/2011.
61.	Também vale registrar que o DNIT adotou providências corretivas mesmo antes de ser prolatado o Acórdão 1541/2011-TCU-Plenário, pois o Despacho que aprova alterações no Contrato 571/2010-00 foi exarado em 13/4/2011 (peça 92, p. 30) enquanto o Acórdão que materializou as determinações à Autarquia é de 8/6/2011 e aquele que julgou os Embargos é de 25/10/2011.
62.	Portanto, quando o Tribunal expede as determinações para que o DNIT efetue a revisão do projeto (8/6/2011) a Autarquia já está com as modificações que entendeu adequadas aprovadas em âmbito interno (peça 92, p. 30) e quando o TCU julga os Embargos (25/10/2011) o DNIT já havia assinado (peça 92, p. 64-66) e publicado (peça 92, p. 63) o aditivo que formaliza as modificações nos itens apontados pela equipe de fiscalização.
63.	As mesmas providências foram adotadas para os demais lotes envolvidos, conforme informações constantes do item "a.1.1.1" (parágrafo 45 e seguintes, desta) .
64.	Nesse ponto não há dúvidas de que o DNIT tenha realizado o q ue determinou o Tribunal, ou seja, a revisão do projeto de terraplenagem de todos os lotes.
65.	O que causou dúvidas e estendeu a discussão do tópico foi a segunda parte do item 9.1.1 do Acórdão 1541/2011-TCU-Plenário, segue trecho: "9.1.1. a revisão do projeto de terraplenagem para todos os Lotes, contemplando a avaliação técnica da viabilidade de adoção de alternativa que considere:" (grifo nosso) .
66.	Buscando uma visão mais clara do que se pode exigir quanto ao texto acima, é plausível concluir que o DNIT, ao promover a revisão do projeto, estaria obrigado a incluir uma análise técnica de alternativas que considerasse os pontos listados nos subitens do mesmo Acórdão, repisados a seguir:
9.1.1.1. o aproveitamento do material de 3ª categoria a ser extraído do lote 3 - Contrato 571/20l0 na produção de brita para utilização em toda a obra;
9.1.1.2. a destinação do excedente nos corpos de aterro; e
9.1.1.3. a redução das distâncias dos bota-foras previstos originalmente no projeto, fundamentada necessariamente em resultados dos ensaios de caracterização das amostras estatisticamente representativas do material constituinte do Corte-12;
67.	Na instrução que analisou informações complementares em 12/6/2012 (peça 57) a Secob2 concluiu que as informações prestadas pela Autarquia foram insuficientes para atender ao comando do Acórdão já referenciado, assim se manifestando:
Já quanto ao item a.3, motivo ensejador da recomendação de paralisação, a Autarquia promoveu algumas modificações na planilha contratada, mas não atendeu plenamente a determinação do Acórdão 1541/2011-TCU-Plenário para que fosse apresentado um estudo de viabilidade técnica e econômica para destinação mais proveitosa do material descartado, nem apresentou a revisão de projeto executada. Vale mencionar que o referido acórdão apenas tratou do estudo de viabilidade concernente ao apontamento do item a.3 acima mencionado, não havendo manifestação deste Tribunal quanto aos demais indícios de irregularidade.
68.	Nesse ponto, vale um olhar mais detido sobre o que determinou o Tribunal e o que consta das providências adotadas pelo DNIT.
69.	Inicialmente, é bom ter em mente que o Tribunal não determinou que o material fosse utilizado nas obras em comento, mas apenas que essa possibilidade fosse considerada quando das revisões de projeto, diante de outras alternativas disponíveis ao gestor.
70.	Conforme se lê do 1º Relatório de Revisão de Projeto em Fase de Obras, com Reflexo Financeiro Negativo e Preço Novo (peça 2, p. 40-45) todas as modificações ali materializadas tiveram a finalidade de atender aos apontamentos inseridos no Relatório de Fiscaliza 575/2010, segue trecho:
O presente Relatório trata da 1ª Revisão de Projeto em Fase de Obras com alteração de quantitativo e reflexo financeiro (negativo) da rodovia BR-050/MG, km 47,00 ao km 68,40, extensão 21,40km lote 03, objeto do contrato TT-571/10 e objetiva o atendimento ao relatório de fiscalização do TCU n° 575/2010. (peça 2, p. 40; grifamos) .
71.	Foi inserido na citada RPFO um tópico de "TERRAPLENAGEM", com análise específica para cada uma das sugestões apresentadas pelo corpo técnico do Tribunal e apresentadas as justificativas para a solução adotada ao final da análise, vale leitura:
Em relação à primeira hipótese, justifica que o preço para execução de aterros com material de 3ª categoria é 283% mais alto que o aterro com mat. de 1ª categoria, de acordo com o SICRO 2 e planilha da proposta de licitação. E anexa as composições de preço citadas.
Quanto à 2º opção, argumenta ser inviável pelo fato de a mesma demandar Licença ambiental que levaria em tomo de 18 meses para ser obtida, e apresenta anexo documento da empresa Manacá Processamento Ambiental Ltda. ME, com lista de procedimentos e prazos.
A opção apresentada foi um novo Projeto de Terraplenagem, estudando-se locais de bota-foras que pudessem receber o material escavado de 3a categoria.
72.	Com toda vênia de estilo à análise encampada pela então Secob2 (peça 57) restou demonstrado que as sugestões inseridas no Relatório de Fiscalização 575/2010 foram consideradas nos estudos e análises que fundamentaram a 1º RPFO que, ao final, optou por alternativa diversa daquela proposta pela equipe de fiscalização do Tribunal.
73.	A jurisprudência do Tribunal vem se consolidando no sentido de que o gestor público age dentro de sua esfera de liberdade para escolher entre as alternativas que melhor atendam ao interesse público no caso concreto, sempre respeitando a legislação e os princípios que regem a Administração Pública, assim é o enunciado do Acórdão 1614/2019-TCU-Plenário, relatado pela Ministra Ana Arraes, com o seguinte conteúdo:
O TCU, ao prolatar decisões que imponham ao administrador público o dever de corrigir ou alterar atos eivados de irregularidades, não deve se imiscuir nos procedimentos que serão adotados pela autoridade competente, sob pena de ferir o princípio da discricionariedade dos atos administrativos, uma vez que o responsável, dentro do seu juízo de conveniência e oportunidade, deve decidir como operar para corrigir tais atos, adotando medidas para resguardar o interesse público.
74.	Ademais, é salutar rememorar que o DNIT realizou a revisão de projeto em momento anterior às determinações do Acórdão 1541-TCU-Plenário, conforme informações já apresentadas na contextualização deste tópico e que, segundo valores apresentados na Tabela 5, retro, os serviços de escavação, carga e transporte de material de 3ª categoria se encontravam em estágio bem avançado de execução, quando as determinações se tornaram obrigatórias à Autarquia.
75.	Motivado pela análise da Secob2 (peça 57) o Acórdão 2419/2012-TCU-Plenário repetiu praticamente o mesmo conteúdo do Acórdão 1541/2011-TCU-Plenário, já referenciado nos itens precedentes, determinando a realização de estudos técnicos e avaliação de alternativas para utilização dos materiais de 3ª categoria para produção de brita a ser utilizada no próprio leito da rodovia, segue trecho:
9.1. determinar ao Departamento Nacional de Infraestrutura de Transportes - Dnit, com base no art. 45 da Lei nº 8.443/92 c/c art. 251 do Regimento Interno, que encaminhe a este Tribunal, no prazo de 15 (quinze) dias:
9.1.1. a revisão de projeto de terraplenagem dos três lotes e estudo fundamentado que contemple, sobre o aspecto técnico e econômico, o desenvolvimento de cada um dos possíveis aproveitamentos mencionados nos itens 9.1.1.1 a 9.1.1.3 do Acórdão 1541/2011-TCU-Plenário;
76.	Ocorre que, na data em que foi prolatado o Acórdão 2419/2012-TCU-Plenário (5/9/2012) os serviços de escavação, carga e transporte de material de 3ª categoria para o lote 3 já se encontravam com 100% de execução, conforme é possível verificar no Relatório de Saldo a Executar em Medições, extraído do Siac/DNIT, referente à 27ª medição (set/2012; peça 132, p. 107) .
77.	Por óbvio, não era mais possível o estudo de alternativas para melhor aproveitamento do material e/ou de solução mais econômica para a utilização do material em questão, visto que os serviços de terraplenagem estavam acabados, especialmente aqueles relacionados à escavação, carga e transporte de material de 3ª categoria.
78.	Ponto que merece especial atenção é determinar se houve, ou não, prejuízo ao erário, diante dos apontamentos feitos pela equipe de auditoria, em confronto com a solução adotada pela Autarquia para atender aos pontos que apresentaram indícios de sobrepreço.
79.	Segundo o Relatório de Fiscalização 575/2010 (peça 2, p. 19-21) a destinação do material de 3ª categoria retirado do corte C-12 e destinado ao bota-fora BF-01, no projeto executivo do lote 3, representaria um desperdício de recursos pela não utilização na obra, e encareceria o custo do transporte pela distância entre o referido corte e o bota-fora (mais de 5 km) .
80.	Como alternativa, a equipe propôs a instalação de uma central de britagem nas proximidades do corte C-12 para processamento do material e utilização nas obras da rodovia, substituindo o insumo comercial por aquele produzido no local, o que, segundo afirma o relatório, geraria uma economia nos custos estimada em 15% (peça 2, p. 21) . Vale leitura dos critérios utilizados pela equipe de fiscalização:
Em resumo, independente da solução que venha a ser escolhida, esta deveria ser mais bem avaliada, pois impacta significativamente no valor da obra. E, numa análise pormenorizada, a alternativa escolhida pelo projeto torna-se, no mínimo, antieconômica. Estima-se que a opção de instalação de uma central de britagem em local mais próximo ao volume de material a ser extraído, pode gerar uma economia de até R$ 12,4 milhões, como demonstra a planilha 3 em anexo. (grifamos) .
Para estimar este valor, considerou-se a instalação de um britador próximo ao Corte C-12 (estaca 340) . O material de 3ª categoria a ser extraído deste local (166.412 m 3) é suficiente para abastecer toda a obra, que necessita de, aproximadamente, 75.000 m3 de brita para os serviços de pavimentação e concreto. Dessa forma seriam reduzidos os custos de escavação, carga e transporte de material de 3ª categoria e transporte local de brita - pela diminuição da DMT. Seriam eliminados os custos de aquisição de brita comercial, e seriam acrescidos os custos da instalação e operação da central de britagem.
81.	Segundo os cálculos apresentados na referida Planilha 3 (peça 2, p. 45) os custos dos serviços com a instalação da central de britagem seriam na soma de R$ 7.232.078,08, enquanto os custos com a solução de descarte do material, apresentada no projeto executivo, estaria na monta de R$ 19.714.630,16 e que tal comparação apontaria para um sobrepreço na monta de R$ 12.482.552,08.
82.	Essa diferença foi defendida nas análises já mencionadas na contextualização deste tópico como sendo uma evidência de sobrepreço já consumado, passando a ser o parâmetro a ser alcançado pelo DNIT em suas revisões de projeto.
83.	Porém, um olhar mais atento ao conteúdo da referida Planilha 3 pode levar a outra conclusão, por alguns fatos de suma importância e que podem ter passado despercebidos pela unidade técnica em momentos anteriores.
84.	Um desses fatos é a equação entre a quantidade de material escavado e o quantitativo de brita a ser utilizada nas obras em comento que, segundo números apresentados na já mencionada Planilha 3 (peça 2, p. 45) seria escavado um montante de 192.416 m3 de material rochoso e utilizados 75.000 m3 de brita para toda a obra.
85.	Utilizando-se o fator de conversão adotado pelo Sicro II (1,57) à época, segundo composição 1A01200.01, tem-se que seriam necessários 47.770 m3 (25%) de material bruto para produção de 75.000 m3 de brita, restando 144.645 m3 (75%) de material rochoso bruto, sem a devida destinação.
86.	Se considerarmos que todo esse material seria britado, como sugeriu a equipe de fiscalização, teríamos um volume adicional de 227.093 m3 de brita produzida que precisam ser inseridos na planilha de quantitativos, seja para utilização nas obras, seja para destinações outras, o que elevaria o custo de brita produzida de R$ 1.084.500 (Planilha 3) para R$ 4.368.264, também acarretando custos adicionais de transporte, a depender da destinação escolhida.
87.	Adicionalmente, não foi considerado, pela já referenciada Planilha 3, o custo de aquisição da central de britagem, ou seja, partiu-se do pressuposto de que tal equipamento já estaria disponível no âmbito do Contrato 571/2010-00 e que estaria no local das obras, restando apenas cuidar dos custos de sua instalação/operação, o que não ocorreu no caso concreto.
88.	Segundo informações disponíveis no Sicro II (MG - jan/2010; peça 132, p. 123) o custo de aquisição do equipamento E225 Conjunto de Britagem : FAÇO : - 80 m3/h (sugerido pela equipe de auditoria) era de R$ 2.850.000,00 e, além dos custos de aquisição de tal equipamento, deveriam ser considerados os custos com mobilização/desmobilização, a serem acrescentados aos já contratados.
89.	Além disso, não restou claro qual destinação seria dada ao excedente do material britado, uma vez que apenas 75.000 m3 (25%) seriam suficientes para atender à obra inteira, isso se encontrada uma alternativa que substituísse toda a brita comercial prevista para os lotes 1, 2 e 3 do mesmo trecho rodoviário por aquela a ser produzida no pretendido britador.
90.	A princípio, a solução de produzir a brita para os outros lotes traz alguns desafios práticos, tais como: a forma de dividir os custos de aquisição/transporte/instalação/operacionalização do britador, regras de compartilhamento da produção, regras de comercialização do material entre as empreiteiras, preferência de cada empreiteira no material produzido, responsabilização por danos ambientais, adequação da produção aos cronogramas de cada lote etc.
91.	Nos valores apresentados na já referenciada Planilha 3, todo o volume escavado no corte C12 foi concentrado em uma distância média de transporte de 50 a 200 m (distância entre o corte C-12 e o almejado britador) atribuindo o momento de transporte para a brita produzida em excesso, como se toda ela fosse utilizada no local da obra.
92.	Nesse ponto também cabe uma reflexão sobre o entendimento de que toda a brita produzida poderia ser utilizada nas obras, no reforço de aterros, nas camadas do pavimento etc. O projeto já previa solução para essas etapas da obra e muitas delas não aceitam a substituição por material pétreo, não sendo plausível assumir que haveria conveniência e oportunidade para aplicação de todo o excedente nas já comentadas obras. Além disso, se o material previsto em projeto iria ser substituído pela brita, alguma destinação teria que ser dada a ele, devendo ser considerados os custos de transporte para o local de destino escolhido.
93.	Sob o ponto de vista da logística e do cronograma das obras, também vale um olhar mais detido sobre as conclusões da equipe de fiscalização.
94.	Há que se ter em mente que a aquisição/instalação/operação de uma central de britagem não é um processo corriqueiro e de fácil operacionalização, abrangendo pesquisa pelo equipamento no mercado, aquisição, transporte, instalação e operação. Tudo isso deve ser antecedido do licenciamento ambiental, não sendo raros casos de atrasos em obras geridas pelo DNIT, em razão de demora na liberação das referidas autorizações dos órgãos ambientais.
95.	No tocante ao impacto ambiental, a instalação de uma central de britagem não parece ser a solução que melhor atende ao interesse público, e já se explica.
96.	A própria instalação da desejada central de britagem traria significativos prejuízos ambientais ao local de sua instalação, gerando a necessidade de limpeza do terreno, retirada de vegetação, instalação de canteiro, inserção de maquinário pesado, compactação do solo, geração de resíduos do processo produtivo no solo, água e ar, além dos impactos deixados após a conclusão das obras, que demandariam outros custos para a recuperação ambiental do lugar.
97.	Adicionalmente, sob o enfoque econômico, estaria sendo imposta uma obrigação à contratada de adquirir um equipamento específico, de custo relativamente elevado, para utilização quase que restrita a esta obra, sem que isso estivesse estabelecido no procedimento licitatório.
98.	Considerando que o Relatório de Fiscalização 575/2010 pegou as obras já iniciadas, que o Congresso Nacional não acatou a sugestão do Tribunal pela paralização dessas obras e levando-se em conta as análises acima, o entendimento é de que a instalação de uma central de britagem não se mostrou como sendo a alternativa que melhor atenderia ao interesse público no caso concreto do lote 3 da BR-050/MG.
99.	Afastada a plausibilidade de se exigir a instalação de uma central de britagem e da utilização de todo o material extraído para os demais lotes da obra em tela, restariam duas soluções aplicáveis: a solução aprovada em projeto ou a destinação em bota-fora mais próximo ao local de extração.
100.	Do ponto de vista ambiental, a melhor solução seria a prevista em projeto, e a explicação é relativamente simples.
101.	O material a ser extraído é de natureza rochosa e, por esse motivo, causa impacto ambiental quando destinado a bota-fora, diante da sua dificuldade em aderir ao solo existente no local de depósito, demandando outros custos de recuperação da área destinada.
102.	Adicionalmente, vale registrar que o destino pensado inicialmente pelo projeto era o pátio de uma pedreira (bota-fora BF-01 - Britador Arpasa; peça 2, p. 20) que certamente utilizaria o material como matéria-prima de seu processo produtivo.
103.	Nesse momento pode-se afirmar que o meio ambiente seria duplamente favorecido, ou seja, o material escavado no corte C12 não seria depositado em nenhum bota-fora, deixando de gerar impacto ambiental pelo acúmulo sobre o solo, e a pedreira deixaria de escavar mais rocha, aproveitando o material proveniente do referido corte.
104.	No entanto, há um custo financeiro para essa preservação do meio ambiente, materializado na distância de transporte entre o local de extração do material e o referido britador comercial, e os fundamentos apresentados no Relatório de Fiscalização 575/2010 já demonstraram a inviabilidade econômica da solução ecologicamente mais equilibrada.
105.	Na solução adotada pelo DNIT, optou-se por gerar o duplo impacto ambiental, diante da redistribuição do material pétreo em locais de bota-fora mais próximos ao corte C-12 (diminuindo o custo de transporte) e o Britador Arpasa realizou novas extrações de rochas para produzir a brita que forneceu às empreiteiras contratadas para executar as obras da BR-050/MG.
106.	Diante das circunstâncias, não é possível afirmar que houve prejuízo ao Erário, ao menos o financeiro, visto que o DNIT utilizou a solução mais viável do ponto de vista logístico e econômico no caso concreto, elevando o impacto ambiental, mas reduzindo o custo financeiro da obra.
107.	Por todo o exposto, devem ser acatadas as justificativas apresentadas pelo DNIT, relativamente ao Achado 3.1 do Relatório de Fiscalização 575/2010 (peça 2, p. 11-49) focado no indício de sobrepreço nos serviços de escavação, carga e transporte de material de 3ª categoria do lote 3, nas obras de restaura/readequação da BR-050/MG, aproveitando-se a análise para acatar as razões de justificativa apresentadas pelo Sr. Nilton de Britto, chamado em Audiência na qualidade de Coordenador-Geral de Desenvolvimento e Projetos do DNIT, especificamente quanto a este item.
a.1.2 - Quantitativo Inadequado de Transporte de Materiais Betuminosos - Lotes 1, 2 e 3
108.	Trata-se de subitem do Achado 3.1, consignado no Relatório de Fiscalização 575/2010 (peça 2, p. 21-22) e com foco em indícios de irregularidades quanto aos fornecedores de materiais betuminosos (CM-30, CAP 50/70, CAP 60/85 com polímero e RR-1C) que, no entender da equipe de fiscalização, foi realizada a aquisição em Betim/MG e Uberlândia/MG, quando haveria disponibilidade dos materiais em locais mais próximos às obras de restaura/readequação da BR-050/MG.
109.	O assunto em tela deixou de ser aprofundado nas outras análises da unidade técnica tendo em vista o foco no indicativo de IGP, relegando os demais assuntos, inclusive este, às análises futuras.
110.	Apenas na instrução lavrada pela Secob2 em 12/6/2012 (peça 57) o assunto voltou à baila e foi tratado com maior nível de profundidade, apontando que haveria refinarias em Ribeirão Preto/SP e Uberlândia/MG e que não teriam sido apresentadas cotações para efeito de comparação com os valores contratados no bojo dos três contratos que tocaram as obras em discussão.
111.	Segundo a instrução citada no parágrafo precedente, o parâmetro para os custos com aquisição e transporte de materiais betuminosos deveriam guardar obediência aos ditames do Acórdão 1077/2008-TCU-Plenário, de relatoria do Ministro Ubiratan Aguiar, que analisou o Anexo da Portaria DNIT 709, de 1/8/2008 (DOU, seção 1, p. 75) . Ao final, conclui a análise entendendo que caberia determinação ao DNIT para que apresentasse as cotações que teria alegado, nos termos do Ofício 2854/2010/DG-DNIT.
112.	Atendendo à sugestão da unidade técnica, foi inserida determinação no Acórdão 2419/2012-TCU-Plenário para que a Autarquia apresentasse o resultado das cotações dos já referidos insumos asfálticos, junto às empresas distribuidoras situadas em localidades mais próximas à obra, além de determinada audiência do Sr. Nilton de Britto, na qualidade de Coordenador-Geral de Desenvolvimento e Projetos do Dnit.
113.	Em nome da economia processual e para melhor entendimento das questões discutidas no caso concreto, serão apresentados os argumentos ofertados por um dos responsáveis e realizada análise apartada para esse defendente, aproveitando-se aquilo que for comum aos demais.
a.1.2.1 - Esclarecimentos apresentados pelo DNIT
114.	As informações trazidas pela Autarquia nessa fase processual estão concentradas no Ofício 1.100/2012/AUDINT/DNIT, datado de 23/10/2012 e seus anexos (peça 92) .
115.	De acordo com a documentação anexa à comunicação citada no parágrafo imediatamente precedente, apenas foram reencaminhadas as Notas Técnicas 129 e 129A, as quais já constavam dos autos e foram objeto de análise pela já citada instrução da Secob2 (peça 57) a qual considerou insuficientes os argumentos apresentados. 
116.	Mesmo assim, cabe uma segunda avaliação sobre o conteúdo já apresentado pela Autarquia nos documentos já referenciados.
a.1.2.1 - Análise
117.	Relembrando, trata-se de subtópico do Achado 3.1 - Quantitativo inadequado de transporte de materiais betuminosos - lotes 1, 2 e 3, registrado no Relatório de Fiscalização 575/2010 (peça 2, p. 21-22) onde a equipe de fiscalização buscou demonstrar que haveria economia para os cofres públicos pela aquisição de materiais betuminosos em distribuidoras de material asfáltico mais próximas às obras de restaura/readequação da BR-050/MG.
118.	Vale repisar o conteúdo trazido na determinação contida no item 9.1.2 do Acórdão 2419/2012-TCU-Plenário, segue excerto:
9.1.2. o resultado da cotação de preços dos insumos asfálticos CM-30, CAP 50/70 e CAP 60/85 modificado com polímero, realizada juntos às empresas distribuidoras situadas em localidades mais próximas à obra do que a cidade de Betim/MG, conforme noticiou essa Autarquia no Ofício nº 2.854/2010/DG-DNIT;
119.	Quanto às cotações de preços dos materiais betuminosos a serem utilizados na obra, consta da Nota Técnica 129/2010 (peça 92, p. 8) o reconhecimento de que os apontamentos do Tribunal eram pertinentes ao evidenciar que a aquisição de materiais betuminosos em distribuidoras próximas à obra geraria menor custo para a Administração.
120.	Já no conteúdo da Nota Técnica 129A/2010 (peça 92, p. 85) a justificativa é a de que teriam sido encaminhadas solicitações de cotações às distribuidoras locais e não teriam sido recebidas respostas até aquela data, tendo havido, inclusive, reiteração das solicitações de cotação e encaminhamento a outras distribuidoras da região.
121.	No entanto, o Parecer Técnico 07/2011 (CGCONT) (peça 92, p. 55) , informa que materiais do tipo CAP 50/70 e CM-30 somente são produzidos e fornecidos em refinarias, não podendo ser adquiridos em unidades locais como sugere o apontamento do Tribunal.
122.	Aqui vale uma análise do conteúdo trazido no bojo do Acórdão 1077/2008-TCU-Plenário, a respeito dos parâmetros a serem observados na aquisição de material betuminoso, no escopo das obras conduzidas pelo DNIT, segue enunciado:
9.3.1. insira nas Instruções de Serviços nº s 09/2003/DG/DNIT e 14/2003/DG/DNIT e na Portaria/DNIT nº 98/2008 informação dando conta do caráter excepcional da aquisição de materiais betuminosos diretamente das refinarias da PETROBRAS, bem como dispositivos impedindo a sua utilização nos casos em que haja sobrepreço, jogo de planilhas ou outra vantagem indevida a terceiros, e retire, ainda, da Portaria nº 98/2008, a previsão de pagamento de materiais betuminosos por valor de nota fiscal, ante a falta de amparo legal; 
123.	A decisão citada no parágrafo retro julgou embargos de declaração interpostos pelo DNIT e pela Associação Brasileira das Empresas Distribuidoras de Asfalto - ABEDA, contra o Acórdão 2649/2007-TCU-Plenário, de relatoria do Ministro Ubiratan Aguiar, o qual havia expedido a seguinte determinação:
9.3.1. retome imediatamente o cumprimento das Instruções de Serviços nº s 09/2003/DG/DNIT e 14/2003/DG/DNIT, ou, caso tenham sido revogadas, adote as medidas cabíveis para que o fornecimento de material betuminoso (CAP e ADP) , em todas as licitações futuras ou em andamento sem entrega das propostas, se dê por meio do acordo comercial firmado com a Petrobras (Contrato TT-045/2003-00) ; (Nova redação dada pelo AC-1077-22/08-P.) 
124.	Quanto a esse ponto, assiste razão aos responsáveis quando afirmam que os insumos do tipo CAP 50/70 e CM-30 apenas poderiam ser adquiridos diretamente nas refinarias da Petrobras, em razão de assinatura do Contrato TT-045/2003-00, entre o DNIT e a petroleira, para fornecimento de material asfáltico de forma centralizada nas refinarias da empresa. 
125.	Todavia, o Acórdão 2419/2012-TCU-Plenário citava, além do CAP-50/70 e do CM-30, o CAP-60/85 modificado com polímero, o qual é produzido e vendido pelas distribuidoras de produtos asfálticos. Assim, essa cotação poderia ter sido apresentada.
126.	Há que se admitir que o DNIT envidou esforços para efetuar as cotações determinadas pelo Tribunal, conforme se observa do Ofício 2782/2010/DG, de 30/9/2010 (peça 3, p. 14) incluindo todos os materiais componentes dos contratos em discussão, não obtendo resposta da distribuidora local.
127.	Assim, o entendimento é que foge ao escopo de atuação da Autarquia a obtenção de tais cotações, pois não se pode exigir que o DNIT obrigue as empresas a encaminhar suas cotações, apenas cabendo o pedido e a reiteração.
128.	Diante do exposto, considerando que apenas um dos insumos asfálticos apontados pela equipe de fiscalização poderia ser adquirido nas distribuidoras mais próximas à obra e tendo em vista que o DNIT buscou as cotações, mas não foi atendido pelas distribuidoras, cabe acatar as justificativas apresentadas pela Autarquia, considerando saneado o subitem do Achado 3.1 do Relatório de Auditoria 575/2010, aproveitando-se a análise para afastar a responsabilidade do Sr. Nilton de Britto, chamado em Audiência na qualidade de Coordenador-Geral de Desenvolvimento e Projetos do DNIT, especificamente para este item.
b. Licitação realizada sem contemplar os requisitos mínimos exigidos pela Lei 8.666/93 (Achado 3.3 do Relatório de Fiscalização 575/2010) 
b.1 - Contextualização do Achado 3.3
129.	O item tem origem do Relatório de Fiscalização 575/2010 (peça 2, p. 29-30) e apontou indícios de irregularidades no procedimento licitatório, uma vez que o Edital 083/2010-00 teria sido publicado sem o prévio parecer jurídico da Procuradoria Federal Especializada - PFE, junto ao DNIT.
130.	Nos mesmos termos do item "a.1.2", desta, apenas na instrução lavrada pela Secob2 em 12/6/2012 (peça 57) o assunto voltou a ser analisado nos autos, sendo confirmadas as audiências dos seguintes responsáveis: Srª. Nadja Tereza Monteiro de Oliveira, na qualidade de presidente da comissão de licitação, e Srs. Cid Ney Santos Martins e Alexandre Edson Amorim de Queiroz, membros da comissão de licitação.
131.	Os documentos utilizados para chamar os responsáveis aos autos estão consignados na Tabela 2, retro, enquanto os documentos carreados ao processo com as razões de justificativa estão evidenciados na Tabela 3, retro.
b.2 - Razões de Justificativa de Nadja Tereza Monteiro De Oliveira (CPF XXX.617.487-XX) e Cid Ney Santos Martins (CPF XXX.115.987-XX) 
132.	O Acórdão 2419/2012-TCU-Plenário contou com determinações de audiências para os seguintes responsáveis: Nadja Tereza Monteiro de Oliveira, na qualidade de presidente da comissão de licitação, e Srs. Cid Ney Santos Martins e Alexandre Edson Amorim de Queiroz, membros da comissão de licitação, todos em razão de publicação de edital sem o parecer prévio da assessoria jurídica da Autarquia.
133.	Em razão de responderem pelos mesmos atos e de terem apresentado argumentos bastante próximos, inclusive com apresentação de cópia dos mesmos documentos, as razões de justificativa dos dois responsáveis acima serão analisadas em conjunto, elencando-se as eventuais diferenças, quando estas se apresentarem. 
134.	O veículo utilizado pelo Tribunal para chamar a Sra. Nadja Tereza em audiência foi o Ofício 842/2012-TCU/SECOB-2, datado de 1º/10/2012 e encontrado à peça 112, com confirmação de recebimento em 12/4/2013, consoante termo de recebimento aposto no próprio documento. Em resposta, a responsável fez chegar ao Tribunal o documento datado de 26/8/2013 (peça 126) .
135.	No caso do Sr. Cid Ney, foi utilizado o Ofício 922/2012-TCU/SECOB-2, datado de 19/10/2012 (peça 87) , com confirmação de recebimento em 5/11/2012, nos termos do Aviso de Recebimento - AR (peça 94) . Em resposta, o responsável fez chegar ao Tribunal o documento datado de 12/4/2013 (peça 111) .
136.	Os argumentos em comum, trazidos pela Sra. Nadja Tereza e pelo Sr. Cid Ney estão concentrados em quatro linhas de raciocínio, analisadas logo abaixo:
137.	Quanto ao primeiro argumento apresentado, afirmam que seus atos e de seu substituto foram no sentido de exigir, encaminhar e alertar para a necessidade do parecer prévio da assessoria jurídica da Autarquia, em momento anterior à publicação do certame (peça 111, p. 2 e peça 126, p. 2) .
138.	Em seu segundo argumento, os dois responsáveis afirmam que os atos que culminaram na publicação irregular do edital correram à revelia de suas vontades, não havendo que se falar em sua responsabilidade (peça 111, p. 3 e 126, p. 2) .
139.	Já na terceira linha de argumentação os dois responsáveis afirmam que já haveria uma aprovação interna dos documentos e minutas referentes à licitação em comento, e portanto, restaria configurada uma aprovação tácita por parte da PFE, diante de sua participação em reunião da Diretoria Colegiada do DNIT, que aprovou a minuta do edital (peça 111, p. 3 e peça 126, p. 2) .
140.	Em sua quarta e última linha de argumentação, os responsáveis alegam que os vícios aqui analisados possuem natureza meramente formal, que esse fato não gerou efeitos danosos ao certame e não restou configurada infração à norma legal ou regulamentar, de natureza contábil, financeira, orçamentária, operacional ou patrimonial que resulte dano ao erário (peça 111, p. 4 e peça 126, p. 2) .
b.2.1 - Análise
141.	Quanto ao primeiro argumento acima, consta dos autos o Despacho/CGCL/Direx 172/2010, de 1º/3/2010 (peça 126, p. 4) , assinado pelo Sr. Cid Ney Santos Martins, onde o substituto da Sra. Nadja Tereza alerta para a necessidade de se submeter a minuta do edital à " (...) posterior análise jurídica pela PFE/DNIT.". Também há o Despacho/CGCL/Direx 283/2010, de 26/3/2010 (peça 126, p. 9) , onde a Sra. Nadja Tereza encaminha a minuta do contrato à Procuradoria Federal junto ao DNIT.
142.	No entanto, o argumento não resiste por duas razões simples: O documento citado em primeiro, no item acima, alerta sobre a necessidade do referido parecer, porém não o encaminha à assessoria jurídica da Autarquia. Além disso, o segundo documento encaminha a minuta à área jurídica, mas de forma extemporânea, uma vez que o envio ocorre somente em 26/3/2010, enquanto a publicação do edital já teria ocorrido em 3/3/2010 (peça 76, p. 11) , ou seja, em data anterior ao envio do documento à Procuradoria Federal junto ao DNIT.
143.	Adicionalmente ao já exposto, a área jurídica se negou a emitir o almejado parecer, consoante Parecer/ACPV/PFE/DNIT 597/2010, de 15/4/2010 (peça 126, p. 10-12) . Tal posicionamento conclusivo da área jurídica ocorreu apenas em 30/4/2010, com emissão do Parecer/ACPV/PFE/DNIT 687/2010 (peça 126, p. 14-23) e com diversas ressalvas à minuta submetida. 
144.	Merece destaque que a abertura de envelopes com as propostas ocorreu em 15/4/2010, mesmo com a recusa da Procuradoria em emitir o exigido parecer em 15/4/2010, consoante cópia da respectiva ata (peça 76, p. 56) .
145.	No que se refere ao segundo argumento, nenhum dos responsáveis tem condições de se ancorar na afirmação de que os acontecimentos ocorreram à revelia de suas vontades. O Sr. Cid Ney Santos Martins foi o responsável pelo alerta quanto à necessidade de submissão à PFE em 1º/3/2010 (peça 126, p. 4) mas também foi responsável pela assinatura do edital publicado em 3/3/2010 (peça 76, p. 11) , portanto, apenas dois dias depois de chamar a atenção quanto à ausência de tal parecer, assinou a publicação do edital.
146.	Mesmo que se aceite que a Sra. Nadja Tereza não tenha participado dos dois atos acima, a servidora foi responsável por dar seguimento ao certame, mesmo ciente do parecer contrário, emitido pela PFE em 15/4/2010 (peça 126, p. 10-12) , mesma data da sessão de habilitação e recebimento das propostas, sessão conduzida pela então presidente da CPL.
147.	Relativamente à terceira linha de argumentação, também não há respaldo aos argumentos dos responsáveis, no sentido de haver aprovação tácita do referido edital pela PFE/DNIT. 
148.	Primeiramente, porque o parecer prévio exigido pelo art. 38, da Lei 8.666/93 é um documento formal, específico e com função e momento próprios dentro do processo licitatório. Nesse prisma, não cabe razão aos defendentes quando afirmam que a Diretoria Colegiada do DNIT aprovou a minuta e que, por haver representante da PFE no quórum constituído para aprovação, já teria ocorrido a análise jurídica concomitante dos atos.
149.	O Tribunal vem exigindo que o parecer tenha consistência e que analise com profundidade a matéria, recusando, inclusive, pareceres de natureza meramente formal, consoante voto que conduziu ao Acórdão 1944/2014-TCU-Plenário, de relatoria do Ministro André de Carvalho, que afirma: "Este Tribunal já se posicionou acerca da necessidade de os pareceres jurídicos exigidos pelo art. 38 da Lei nº 8.666, de 21 de junho de 1993, integrarem a motivação dos atos administrativos, com abrangência suficiente, evidenciando a avaliação integral dos documentos submetidos a exame.".
150.	Salienta-se que o PARECER/ACPV/PFE/DNIT 00597/2010 (126, p. 10-12) , emitido pela PFE em 15/4/2010 deixa claro que a competência, tanto para aprovar as minutas de edital, quanto para promover a análise jurídica do procedimento administrativo, eram da unidade regional do DNIT em Minas Gerais, não havendo justificativas nos autos para que tais atos fossem conduzidos pela unidade central da Autarquia.
151.	Finalmente, na quarta e última linha de argumentação, os argumentos apresentados pelos responsáveis, no sentido de que estaria se tratando de mero erro formal, não merecem ser acatados. 
152.	É certo que não se deve enrijecer ao extremo as estruturas burocráticas pela letra fria da Lei, mas também não se pode simplesmente ignorar as decisões do legislador, mormente quando falamos de licitações de obras públicas de grande vulto e de relevante interesse público, como é o caso em tela.
153.	Dentre as irregularidades apontadas pelo PARECER/ACPV/PFE/DNIT 00687/2010, emitido em 30/4/2010 (peça 126, p. 14-23) , portanto, em momento posterior à realização do certame, destacam-se:
a)	submissão extemporânea da minuta para a assessoria jurídica da Autarquia, em desrespeito ao art. 38, da Lei 8.666/93;
b)	aprovação irregular da minuta pela Diretoria Colegiada do DNIT, em afronta ao art. 27, do Regimento Interno do DNIT;
c)	desrespeito ao prazo para audiência pública, descumprindo o que determina ao art. 39, da Lei 8.666/93;
d)	ausência de aprovação do projeto básico pela Autarquia, contrariando os ditames do Art. 7º, incisos I a III, da Lei 8.666/93;
e)	não indicação dos servidores responsáveis por orçamentos, relação de índices contábeis, lista de quantitativos, critérios de pontuação e pela estipulação de pesos e fórmulas (art. 4º, parágrafo único, inciso I; art. 5°, § 3°; art. 6°, §2° e art. 8º, §9° da lN 01/2007, emitida pelo Ministério dos Transportes) ;
f)	ausência nos autos, antes da realização da licitação, de declaração da Administração de que os preços utilizados para o valor do orçamento estão de acordo com a Tabela SICRO (sistemas de custos rodoviários) utilizada pelo I DNIT.
154.	O parecer conclui afirmando: "Diante do exposto, o prosseguimento do feito encontra-se condicionado ao prévio atendimento de todas as observações constantes do presente Parecer.". (grifo nosso) . No entanto, o julgamento das propostas ocorreu na mesma data do parecer, ou seja, em 30/4/2010, consoante Relatório de Análise e Julgamento (peça 76, p. 8-42) , assinado em conjunto pela Sra. Nadja Tereza e pelo Sr. Cid Ney.
155.	Destaque-se que algumas das pendências listadas pela Procuradoria não eram passíveis de correção e que houve condicionamento, no sentido de que não fosse dado prosseguimento ao feito sem o atendimento integral das recomendações, não estando demonstrado que as condicionantes do parecer tenham sido atendidas antes de dar sequência ao procedimento licitatório.
156.	Portanto, não se trata de mero formalismo que deva ser ignorado ou apontamentos insignificantes que não possuem o condão de macular o procedimento licitatório e os resultados dele advindos. 
157.	Embora não seja possível mensurar, em valores monetários, os efetivos e potenciais prejuízos causados, é nítida a afronta a princípios fundamentais defendidos pela Constituição Federal de 1988, pela Lei 8.666/93 e ampla legislação e jurisprudência que regem os processos licitatórios em âmbito federal, tais como princípio da legalidade, da transparência, publicidade, dentre outros.
158.	O Tribunal vem rejeitando argumentos como os apresentados e reafirmando a responsabilidade de quem der causa a tal ocorrência. Assim está expresso no voto que conduziu ao Acórdão 856/2015-TCU-Plenário, relatado pelo Ministro Vital do Rêgo, assim se manifestando:
"Incumbe à comissão de licitação o recebimento, a análise e o julgamento de todos os documentos e procedimentos relativos às licitações e ao cadastramento de licitantes (art. 6º, inciso XVI, da Lei 8.666/1993) , sendo que quaisquer decisões que afrontem a lei ou resultem em prejuízos aos cofres públicos sujeitam os infratores, membros das comissões de licitação, à devida responsabilização.".
159.	Por todo o exposto, não devem ser acolhidas as razões de justificativas apresentadas pela Sra. Nadja Tereza Monteiro de Oliveira (CPF: XXX.617.487-XX) e pelo Sr. Cid Ney Santos Martins (CPF: XXX.115.987-XX) , devendo ser-lhes aplicada, individualmente, a multa prevista no art. 58, inciso II, da Lei 8.443, de 17 de julho de 1992, c/c art. 268, inciso II, do Regimento Interno do TCU.
b.3 - Razões de Justificativa de Alexandre Edson Amorim de Queiroz (CPF XXX.516.151-XX) 
160.	A audiência promovida quanto ao responsável identificado, na qualidade de membro da CPL, foi motivada pela publicação de edital sem o devido parecer prévio da assessoria jurídica da Autarquia, o que contraria o disposto no art. 38, parágrafo único, da Lei 8.666/93.
161.	O veículo utilizado para chamar o responsável foi o Ofício 844/2012-TCU/SECOB-2, datado de 2/10/2012 e encontrado à peça 77, com confirmação de recebimento em 10/10/2012, consoante cópia de AR (peça 81) . 
162.	Em resposta, o responsável fez chegar ao Tribunal o Ofício n°. 002/Membro da Comissão Permanente de Licitação/2012, datado de 15/10/2012 e localizado à peça 83.
163.	 O responsável trouxe como principal argumento em sua defesa o fato de ter sido incluído na referida Comissão em data posterior à publicação do edital e, portanto, não poderia ser responsabilizado pelos procedimentos que antecederam a tal publicação.
b.3.1 - Análise
164.	Nesse ponto, guardam coerência os argumentos apresentados pelo responsável, uma vez que o extrato de publicação na Seção 2 do Diário Oficial da União - DOU, de 7 de abril de 2010 (peça 76, p. 4) , confirma sua designação para a CPL apenas nessa data, enquanto o edital de publicação do certame em apreço ocorreu no DOU de 3/3/2010, portanto, em data anterior à designação do Sr. Alexandre Edson Amorim de Queiroz para compor a Comissão Permanente de Licitações da Autarquia.
165.	Pelo apresentado no item retro, devem ser acolhidas as razões de justificativas do Sr. Alexandre Edson Amorim de Queiroz e afastada sua responsabilidade pela publicação de edital sem parecer prévio da assessoria jurídica, uma vez que a publicação do edital ocorreu antes de sua designação para compor tal CPL.
c. O orçamento não é acompanhado das composições de todos os custos unitários de seus serviços no Edital / Contrato / Aditivo (Achado 3.4 do Relatório de Fiscalização 575/2010) 
c.1 - Contextualização do Achado 3.4
166.	O item tem origem do Relatório de Fiscalização 575/2010 (peça 2, p. 30-33) e apontou indícios de irregularidades no orçamento anexo ao Edital 083/2010-00 que, segundo apontou a equipe de fiscalização, não apresentou detalhamento para os itens "Instalação do Canteiro de Obras", "Manutenção do Canteiro de Obras" e "Mobilização/Desmobilização".
167.	Nos mesmos termos do item "a.1.2", desta, apenas na instrução lavrada pela Secob2 em 12/6/2012 (peça 57) o assunto voltou à baila e foi confirmada audiência do Sr. Nilton de Britto, Coordenador-Geral de Desenvolvimento e Projetos do Dnit.
168.	Os documentos utilizados para chamar o responsável aos autos estão consignados na Tabela 2, retro, enquanto os documentos carreados ao processo com as razões de justificativa estão evidenciados na Tabela 3, retro.
c.2 - Razões de Justificativa do Sr. Nilton de Britto
169.	A audiência promovida quanto ao responsável identificado, então Coordenador-Geral de Desenvolvimento e Projetos do DNIT, foi motivada pela aprovação dos projetos executivos dos lotes 1, 2 e 3 contendo os seguintes vícios:
a)	solução antieconômica para serviço de escavação, carga e transporte de material de 3ª categoria DMT > 5000m;
b)	sobrepreço nos orçamentos dos lotes 1, 2 e 3, referente ao transporte de materiais betuminosos; e
c)	falta de detalhamento no orçamento-base da licitação quanto aos itens "Instalação do Canteiro de Obras", "Manutenção do Canteiro de Obras" e "Mobilização/Desmobilização".
170.	O veículo utilizado para chamar o responsável foi o Ofício 845/2012-TCU/SECOB-2, datado de 2/10/2012 e encontrado à peça 75, com confirmação de recebimento em 11/10/2012, consoante Aviso de Recebimento - AR (peça 85) . 
171.	Em atendimento à audiência do Tribunal, o responsável constituiu procurador (peça 100, p. 2) e fez chegar ao Tribunal o documento datado de 21/12/2012 e seus anexos (peça 101) .
172.	O cerne das razões de justificativa trazidas pelo Sr. Nilton de Britto está no fato de serem questões que tratam de detalhes bastante minuciosos do projeto ou, em certa monta, que ultrapassam o projeto e que, por esta razão, não é cabível exigir do gestor máximo que se debruce sobre cada assunto desses no momento da aprovação de cada projeto (peça 101, p. 3-4) .
173.	A defesa do responsável elencou uma série de decisões e apontamentos do Tribunal que caminham no sentido de que não se pode atribuir ao dirigente máximo todo e qualquer detalhe que escape ao crivo da equipe técnica, atribuindo a este a obrigação de identificar pormenores e imperfeições nas análises, sendo cabível a punição dos gestores máximos quando o erro for grosseiro e perceptível (peça 101, p. 4-8) .
174.	Adicionalmente, foram reunidos diversos documentos e análises técnicas operadas por empresas contratadas e reanalisadas pelo corpo técnico da Autarquia, previamente à emissão das portarias que aprovaram os projetos em tela (peça 101) .
c.2 - Análise
175.	Cabe salientar que a análise deste tópico é específica para o Achado 3.4, inserido no Relatório de Fiscalização 575/2010 (peça 2, p. 30-33) e tratando de indícios de irregularidades no orçamento anexo ao Edital 083/2010-00 que, segundo apontou a equipe de fiscalização, não apresentou detalhamento para os itens "Instalação do Canteiro de Obras", "Manutenção do Canteiro de Obras" e "Mobilização/Desmobilização".
176.	O entendimento é de que assiste razão ao defendente, uma vez que as questões apontadas são de caráter muito específico, tratam de detalhes minuciosos da obra e não são de fácil percepção no momento da análise, não sendo crível exigir do gestor uma revisão tão aprofundada nos projetos que fosse capaz de identificar esse tipo de vício.
177.	Ademais, o gestor agiu respaldado por uma série de estudos e análises realizadas por instituições contratadas pela Autarquia para tal mister, havendo, ainda, uma série de análises e pareceres emitidos por áreas internas da referida Autarquia e reafirmando a adequação do projeto e das soluções por ele apresentadas.
178.	Assim vem decidindo o Tribunal, como se verifica das decisões e análises exaradas nos Acórdãos 2925/2010-TCU-Plenário, de relatoria do Ministro Walton Alencar Rodrigues; 2878/2010-TCU-Plenário, relatado pelo Ministro Weder de Oliveira e 2652/2010-TCU-Plenário, também de relatoria do Ministro Walton Alencar Rodrigues.
179.	Pela análise efetuada, devem ser acolhidas as razões de justificativa apresentadas pelo Sr. Nilton de Britto (CPF XXX.470.121-XX) , afastando sua responsabilidade pelos atos inquinados, especificamente para o tópico em tela.
III.	CONCLUSÃO 
180.	Como enunciado ao final do histórico acima, a finalidade desta análise é verificar o cumprimento das determinações dirigidas ao DNIT, bem como analisar as razões de justificativa apresentadas pelos responsáveis chamados em audiência, de modo a avaliar a suficiência das informações disponíveis para análise de mérito do caso em tela.
181.	Os pontos analisados possuem origem no Relatório de Fiscalização 575/2010 (peça 2, p. 1149) e apresentaram os seguintes desdobramentos:
Achado 3.1-I - Quantitativo inadequado de terraplenagem - Lote 1: 
182.	Saneado conforme análise da Secob 2 (peça 57) .
Achado 3.1-II - Quantitativo inadequado de terraplenagem - Lote 2: 
183.	Saneado conforme análise da Secob 2 (peça 57) .
Achado 3.1-III - Quantitativo inadequado de terraplenagem - Lote 3: (item "a" do Exame Técnico, parágrafos 33 e seguintes) .
184.	Análise realizada nestes autos, demonstrando a adoção de providências pelo DNIT, em atendimento ao Acórdão 1541/2011-TCU-Plenário.
185.	Identificadas inconsistências na solução de engenharia proposta pela equipe de fiscalização e nos cálculos do sobrepreço, por desconsiderar itens como o custo de aquisição da central de britagem; custos com transporte, mobilização/desmobilização dos equipamentos; não destinação do material excedente (75% do material escavado) ; além de questões relacionadas ao cronograma das obras e aos impactos ambientais envolvidos.
186.	Evidenciado que as determinações exaradas no Acórdão 1541/2011-TCU-Plenário podem ser consideradas atendidas e aquelas exaradas pelo Acórdão 2419/2012-TCU-Plenário não poderiam ser atendidas pela conclusão das obras de escavação, carga e transporte de material de 3ª categoria, em momento anterior à referida decisão.
Achado 3.1-IV - Quantitativo inadequado de transporte de materiais betuminosos - Lotes 1, 2 e 3: (item "a.1.2" do Exame Técnico, parágrafos 108 e seguintes) .
187.	Análise realizada nestes autos, demonstrando a adoção de providências pelo DNIT, em atendimento ao Acórdão 1541/2011-TCU-Plenário.
188.	Evidenciado que apenas o insumo CAP 60/85 modificado com polímero poderia ser adquirido em distribuidora local, porém, foi realizada solicitação de cotação pela Autarquia e não houve resposta, mesmo sendo reiterada, não cabendo imputação para que o DNIT obrigue a distribuidora a fornecer cotações. 
Achado 3.2 - Projeto executivo deficiente ou desatualizado:
189.	Saneado conforme análise da Secob 2 (peça 57) .
Achado 3.3 - Licitação realizada sem contemplar os requisitos mínimos exigidos pela Lei 8.666/93: (item "b" do Exame Técnico, parágrafos 129 e seguintes) .
190.	Não merecem ser acatadas as razões de justificativas apresentadas pela Sra. Nadja Tereza Monteiro de Oliveira (CPF: XXX.617.487-XX) e pelo Sr. Cid Ney Santos Martins (CPF: XXX.115.987-XX) , pela publicação de edital sem o parecer prévio da Procuradoria Federal Especializa, devendo ser-lhes aplicada, individualmente, a multa prevista no art. 58, inciso II, da Lei 8.443, de 17 de julho de 1992, c/c art. 268, inciso II, do Regimento Interno do TCU.
191.	A análise levada a efeito pelos itens 128 e seguintes desta instrução demonstra que os responsáveis estavam cientes da irregularidade e era esperado que agissem de forma diversa da observada, uma vez que uma de suas atribuições essenciais era zelar pela lisura e regularidade do procedimento licitatório, em obediência aos princípios da boa-fé, legalidade, transparência e probidade no exercício da função.
1.	Cabe acatar as razões de justificativa apresentadas pelo Sr. Alexandre Edson Amorim de Queiroz e afastar sua responsabilidade pela publicação de edital sem parecer prévio da assessoria jurídica, uma vez que a publicação do edital ocorreu antes de sua designação para compor tal CPL.
Achado 3.4 - O orçamento não é acompanhado das composições de todos os custos unitários de seus serviços no Edital / Contrato / Aditivo: (item "c" do Exame Técnico, parágrafos 166 e seguintes) .
2.	Cabe acatar as razões de justificativas apresentadas pelo Sr. Nilton de Britto (CPF XXX.470.121-XX) , afastando sua responsabilidade pela falta de detalhamento dos serviços de "Instalação do Canteiro de Obras", "Manutenção do Canteiro de Obras" e "Mobilização/Desmobilização", nas planilhas orçamentárias anexas ao Edital 083/2010-00.
3.	Por todo o exposto, o entendimento é no sentido de que o processo em tela cumpriu a missão para a qual foi constituído e, sendo o encaminhamento aqui proposto o adotado pelo Tribunal, após providenciadas as comunicações pertinentes, os autos poderão ser arquivados na forma do art. 169, inciso V, do Regimento Interno do TCU - RI/TCU.
IV.	PROPOSTA DE ENCAMINHAMENTO 
4.	Diante dos argumentos acima analisados, submetemos os autos à consideração superior, propondo: 
a)	acolher as razões de justificativa apresentadas pelo Sr. Nilton de Britto (CPF: XXX.470.121-XX) , afastando sua responsabilidade pela aprovação de projeto executivo contendo vícios nas soluções técnicas apresentadas, uma vez que agiu respaldado por diversos pareceres e laudos, internos e externos, e os fatos tratados são referentes a detalhes específicos do projeto e de difícil percepção no momento da expedição das respectivas portarias de aprovação;
b)	acolher as razões de justificativa apresentadas pelo Sr. Alexandre Edson Amorim de Queiroz (CPF: XXX.516.151-XX) e afastar sua responsabilidade pela publicação de edital sem parecer prévio da assessoria jurídica junto ao DNIT, uma vez que a publicação do edital ocorreu antes de sua designação para compor tal Comissão Permanente de Licitações - CPL;
c)	rejeitar as razões de justificativa apresentadas pela Sra. Nadja Tereza Monteiro de Oliveira (CPF: XXX.617.487-XX) , que ocupou o cargo de Coordenadora-Geral de Cadastro e Licitações do DNIT no período de 1/1/2010 a 30/4/2010 e pelo Sr. Cid Ney Santos Martins (CPF: XXX.115.987-XX) , que ocupou o mesmo cargo no período de 1/1/2010 a 30/4/2010, devendo ser-lhes aplicada, individualmente, a multa prevista no art. 58, inciso II, da Lei 8.443, de 17 de julho de 1992, c/c art. 268, inciso II, do Regimento Interno do TCU, fixando-lhes o prazo de 15 (quinze) dias, a contar das notificações, para comprovarem, perante o Tribunal (art. 214, inciso III, alínea "a", do Regimento Interno) , o recolhimento das dívidas aos cofres do Tesouro Nacional, atualizadas monetariamente desde a data da decisão até a do efetivo recolhimento, se forem pagas após o vencimento, na forma da legislação em vigor, em virtude de terem autorizado a publicação do Edital 083/2010-00, sem o parecer prévio da Procuradoria Federal Especializada - PFE junto ao DNIT e por darem continuidade ao processo licitatório eivado de vício, em afronta ao art. 38, parágrafo único, da Lei 8.666/93;
d)	autorizar, desde logo, nos termos do art. 28, inciso II, da Lei 8.443/1992, a cobrança judicial das dívidas caso não atendidas as notificações;
e)	autorizar o desconto das dívidas na remuneração dos servidores, observado o disposto no art. 46 da Lei 8.112/1990, de 11/12/1990; e
f)	autorizar o pagamento das dívidas da Sra. Nadja Tereza Monteiro de Oliveira (CPF XXX.617.487-XX) e do Sr. Cid Ney Santos Martins (CPF XXX.115.987-XX) em até 36 parcelas mensais e consecutivas, nos termos do art. 26 da Lei 8.443/1992 c/c o art. 217 do Regimento Interno, fixando-lhes o prazo de quinze dias, a contar do recebimento da notificação, para comprovarem perante o Tribunal o recolhimento da primeira parcela, e de trinta dias, a contar da parcela anterior, para comprovarem os recolhimentos das demais parcelas, devendo incidir sobre cada valor mensal, atualizado monetariamente, os juros de mora devidos, na forma prevista na legislação em vigor;
g)	arquivar o processo com fundamento no art. 169, inciso V, do Regimento Interno do TCU."
2.	Divergindo quase que na integralidade da proposta do auditor, o Diretor da Unidade Técnica lançou o seguinte parecer à peça 137, que contou com a aquiescência do Secretário da mesma unidade (peça 138) :
"INTRODUÇÃO
"1.	Manifesto-me em desacordo com a maior parte das análises apresentadas pelo AUFC - VALMIR CARNEIRO DE SOUZA - Mat. 9476-5 na instrução constante da peça que antecede este pronunciamento (peça 136) .
2.	A instrução à peça 136 trata de indícios de irregularidade apontados na Fiscalização 575/2010 (peça 2, p.11-49) , que justificaram a realização de audiências dos respectivos responsáveis, bem como o direcionamento de determinações ao Departamento Nacional de Infraestrutura de Transportes - DNIT, conforme  Acórdão 2419/2012-TCU-Plenário - Relator: Ministro Raimundo Carreiro.
3.	Vale lembrar que a Fiscalização 575/2010 teve como objeto três lotes das obras de restauração, duplicação e melhoramentos da BR-050/MG - km 0,0 a km 68,4. Nessa fiscalização foram apontados indícios de irregularidade que culminaram na prolação do citado Acórdão 2419/2012-TCU-Plenário, transcrito, em parte, a seguir.
ACORDAM os Ministros do Tribunal de Contas da União, reunidos em Sessão Plenária, ante as razões expostas pelo Relator, em:
9.1. determinar ao Departamento Nacional de Infraestrutura de Transportes - Dnit, com base no art. 45 da Lei nº 8.443/92 c/c art. 251 do Regimento Interno, que encaminhe a este Tribunal, no prazo de 15 (quinze) dias:
9.1.1. a revisão de projeto de terraplenagem dos três lotes e estudo fundamentado que contemple, sobre o aspecto técnico e econômico, o desenvolvimento de cada um dos possíveis aproveitamentos mencionados nos itens 9.1.1.1 a 9.1.1.3 do Acórdão 1541/2011-TCU-Plenário;
9.1.2. o resultado da cotação de preços dos insumos asfálticos CM-30, CAP 50/70 e CAP 60/85 modificado com polímero, realizada juntos às empresas distribuidoras situadas em localidades mais próximas à obra do que a cidade de Betim/MG, conforme noticiou essa Autarquia no Ofício nº 2.854/2010/DG-DNIT;
9.2. determinar, com fundamento no art. 43, inciso II, da Lei nº 8.443/92, c/c o art. 250, inciso IV, do Regimento Interno, a audiência dos seguintes responsáveis: Srª. Nadja Tereza Monteiro de Oliveira, na qualidade de presidente da comissão de licitação, e Srs. Cid Ney Santos Martins e Alexandre Edson Amorim de Queiroz, membros da comissão de licitação, para que, no prazo de 15 (quinze) dias, a contar da ciência, encaminhem a este Tribunal de Contas razões de justificativa acerca da publicação do Edital 083/2010-00 sem o devido parecer prévio da assessoria jurídica da Administração, contrariando assim o disposto no art. 38, parágrafo único, da Lei nº 8.666/93;
9.3. determinar, com fundamento no art. 43, inciso II, da Lei nº 8.443/92, c/c o art. 250, inciso IV, do Regimento Interno, a audiência do Sr. Nilton de Britto, Coordenador-Geral de Desenvolvimento e Projetos do Dnit, na condição de responsável pela aprovação dos projetos executivos dos lotes 1, 2 e 3 das obras de restauração, duplicação e melhoramentos da Rodovia BR050/MG, para que, no prazo de 15 (quinze) dias, a contar da ciência, encaminhe a este Tribunal de Contas razões de justificativa em virtude de ter aprovado projeto executivo contendo as seguintes falhas e impropriedades:
9.3.1. solução antieconômica para serviço de escavação, carga e transporte de material de 3ª categoria DMT > 5000m; lote 3, pela ausência de estudos que comprovassem a viabilidade da solução escolhida, sem considerar a possibilidade de instalação de uma central de britagem em local mais próximo ao volume de rocha a ser extraído, em desobediência ao disposto no art. 3º c/c art. 12, inciso IV, ambos da Lei 8666/93;
9.3.2. sobrepreço nos orçamentos dos lotes 1, 2 e 3, referente ao transporte de materiais betuminosos, pelo fato ter considerado, no critério de orçamentação, a origem desses materiais na refinaria localizada em Betim/MG, embora existissem distribuidoras mais próximas à obra em cidades como Uberlândia e Ribeirão Preto, infringindo, assim, o disposto no art. 3º da Lei nº 8.666/93, na medida em que os preços referenciais de mercado fixados pelo subitem 9.3 do Acórdão 1077/2008-TCU-Plenário e constantes no Anexo da Portaria Dnit nº 709, de 01/07/2008, já contemplavam o transporte até as distribuidoras;
9.3.3. falta de detalhamento no orçamento-base da licitação quanto aos itens "Instalação do Canteiro de Obras", "Manutenção do Canteiro de Obras" e "Mobilização/Desmobilização" que tiveram "verba" como unidade de medida, em desobediência ao disposto no art. 6º, inciso IX, alínea "f", da Lei nº 8.666/93;
4.	Também mostra-se pertinente relembrar que os três lotes das obras de restauração, duplicação e melhoramentos da BR-050/MG - km 0,0 a km 68,4, foram objeto do Edital de licitação 083/201000, que previu o valor global do empreendimento em R$ 340.851.248,55 (data-base: set/2009) e resultou na assinatura dos seguintes contratos: 
Tabela 1 - Contratos para restauração/readequação da BR-050/MG
	Contrato
	Lote
	Segmento (km) 
	Empresa
	Valor de referência licitação              (R$ set/2009) 
	Valor contratado   (R$ set/2009) 
	Celebração

	TT-569/2010 
	1 
	0,0 a 35,4 
	Consórcio Triângulo 
	149.713.812,84
	146.416.362,51 
	11/6/2010

	TT-570/2010 
	2 
	35,4 a 47,0 
	Conter Construções S/A 
	97.536.757,57
	95.390.965,34 
	23/6/2010

	TT-571/2010 
	3 
	47,0 a 68,4 
	Aterpa/Araguaia/M.Martins 
	93.600.678,14
	91.559.032,74 
	11/6/2010

	Total
	 340.851.248,55
	333.366.360,59
	
Fonte: peça 2
HISTÓRICO 
5.	Na Fiscalização 575/2010, concluída em 28/7/2010, foram apontados os seguintes indícios de irregularidades (peça 2, p. 1149) : 
a)	Achado 3.1 - Sobrepreço decorrente de quantitativo inadequado - (tipificado originalmente como IGP) ; 
a.1) Quantitativo inadequado de terraplenagem - Lote 1;
a.2) Quantitativo inadequado de terraplenagem - Lote 2;
a.3) Quantitativo inadequado de terraplenagem - Lote 3;
a.4) Quantitativo inadequado de transporte de materiais betuminosos - lotes 1, 2 e 3;
b) Achado 3.2 - Projeto executivo deficiente ou desatualizado (tipificado originalmente como IGC) ; 
c) Achado 3.3 - Licitação realizada sem contemplar os requisitos mínimos exigidos pela Lei 8.666/1993 (tipificado originalmente como IGC) ; e 
d) Achado 3.4 - Orçamento não acompanhado das composições de todos os custos unitários de seus serviços no Edital/Contrato/Aditivo (tipificado originalmente como OI) .  
6.	Ressalte-se que embora o sobrepreço decorrente de quantitativo inadequado (Achado 3.1) tenha alcançado os três lotes contratados, a tipificação de IGP foi proposta tão somente para o Contrato 571/2010 - Consórcio Aterpa/Araguaia/M.Martins (Lote 3) , em face da materialidade dos recursos envolvidos (percentual do sobrepreço em relação ao valor global do contrato) nesse segmento da obra.
7.	No citado apontamento, a equipe de auditoria identificou que o material de 3ª categoria, a ser extraído durante as obras do Lote 3, seria destinado a um bota-fora - BF01 localizado nas imediações da pedreira comercial - Britador Arpasa - distante mais de 5 km do ponto de extração da pedra bruta. Ao mesmo tempo, a brita a ser utilizada nas obras de restauração da rodovia seria adquirida na mesma pedreira comercial, elevando indevidamente os custos da obra (peça 2, p. 20) .
8.	Dada a gravidade desse apontamento, nas fases processuais iniciais priorizou-se a análise das manifestações apresentadas pelos auditados em relação a esse indício de irregularidade. De modo que o Tribunal, em 8/6/2011, exarou o Acórdão 1541/2011-TCU-Plenário (peça 15, p. 5-6) determinando ao DNIT que apresentasse em 45 dias: 
9.1.1 revisão do projeto de terraplenagem para todos os lotes, contemplando a avaliação técnica da viabilidade de adoção de alternativa que considere:
9.1.1.1 o aproveitamento do material de 3ª categoria a ser extraído do lote 3 - Contrato 571/2010 na produção de brita para utilização em toda a obra;
9.1.1.2 a destinação do excedente nos corpos de aterro;
9.1.1.3. a redução das distâncias dos bota-foras previstos originalmente no projeto, fundamentada necessariamente em resultados dos ensaios de caracterização das amostras estatisticamente representativas do material constituinte do Corte-12;
9.1.2. os ajustes contratuais (Contratos 569110 - lote 1,570/10 - lote 2 e 571/10· lote 3) decorrentes da revisão do projeto de terraplenagem referida no subitem anterior; 
9.	Em 27/6/2011 foram opostos, pelos Consórcios Triângulo (Lote 1) e Aterpa/Araguaia/M.Martins (Lote 3) , embargos de declaração contra os itens 9.1.1 e 9.1.2 do Acórdão 1541/2011-TCU-Plenário. Tais embargos (peças 33 e 34) foram conhecidos e, no mérito, foi-lhes negado provimento por intermédio do Acórdão 2837/2011-TCU-Plenário, de 25/10/2011, de relatoria do Ministro Raimundo Carreiro. 
10.	Em nova instrução processual (peça 57) , desta vez considerando os demais indícios de irregularidade apontados na Fiscalização 575/2010, a unidade técnica entendeu que o DNIT já havia saneado os indícios de irregularidades relativos aos apontamentos referentes ao Achado 3.1, subitens "a.1" e "a.2" do parágrafo 5, supra; e ao Achado 3.2.
11.	Com isso, restaram pendentes de correção as irregularidades tratadas no Achado 3.1, subitens "a.3" e "a.4" do parágrafo 5, supra; no Achado 3.3 (Edital de Licitação 083/202010 publicado sem o prévio parecer jurídico da Procuradoria Especializada do DNIT - PFE/DNIT) e no Achado 3.4 (orçamento-base da licitação não detalhou os itens "Instalação do Canteiro de Obras", "Manutenção do Canteiro de Obras" e ainda o item de "Mobilização/Desmobilização" que foram apresentados com "verba" como unidade de medida) .
12.	Diante disso, a unidade técnica propôs o direcionamento de determinações ao DNIT e a realização de audiências, visando o aprofundamento das análises quanto a esses pontos. Tais propostas foram encampadas pelo Tribunal, conforme Acórdão 2419/2012-TCU-Plenário, parcialmente transcrito no parágrafo 2, supra.
13.	Recebidas as manifestações dos auditados em relação aos comandos do Acórdão 2419/2012-TCU-Plenário, na instrução que antecede este pronunciamento apresentou-se o exame técnico desses elementos. Contudo, sobre esse exame, avalia-se pertinente análise alternativa a respeito das manifestações apresentadas, com proposta de encaminhamento diferente daquela constante da instrução à peça 136.
14.	Visando facilitar a compreensão das questões tratadas neste pronunciamento, agrupou-se o Exame Técnico a seguir considerando os comandos do Acórdão 2419/2012-TCU-Plenário.
EXAME TÉCNICO  
I - Item 9.1 do Acórdão 2419/2012-TCU-Plenário
9.1. determinar ao Departamento Nacional de Infraestrutura de Transportes - Dnit, com base no art. 45 da Lei nº 8.443/92 c/c art. 251 do Regimento Interno, que encaminhe a este Tribunal, no prazo de 15 (quinze) dias:
9.1.1. a revisão de projeto de terraplenagem dos três lotes e estudo fundamentado que contemple, sobre o aspecto técnico e econômico, o desenvolvimento de cada um dos possíveis aproveitamentos mencionados nos itens 9.1.1.1 a 9.1.1.3 do Acórdão 1541/2011-TCU-Plenário;
9.1.2. o resultado da cotação de preços dos insumos asfálticos CM-30, CAP 50/70 e CAP 60/85 modificado com polímero, realizada juntos às empresas distribuidoras situadas em localidades mais próximas à obra do que a cidade de Betim/MG, conforme noticiou essa Autarquia no Ofício nº 2.854/2010/DG-DNIT; 
I.1. Item 9.1.1 do Acórdão 2419/2012-TCU-Plenário - Análise crítica da instrução à peça 136
15.	Na instrução à peça 136 analisou-se o cumprimento desse comando a partir de dois enfoques:
a)	efetivação das determinações constantes dos itens 9.1.1.1 a 9.1.1.3 do Acórdão 1541/2011-TCU-Plenário;
b)	ocorrência de dano ao erário.
I.1.1. Efetivação das determinações constantes dos itens 9.1.1.1 a 9.1.1.3 do Acórdão 1541/2011-TCU-Plenário.
16.	Antes de entrar na análise propriamente dita, vale lembrar que o item 9.1.1 do Acórdão 2419/2012-TCU-Plenário está relacionado ao apontamento descrito no Achado 3.1 do Relatório de Fiscalização 575/2010, no seu terceiro subitem - Quantitativo inadequado de Terraplenagem - Lote 3 (peça 2, p. 19-21) . 
17.	Para avaliar essa questão, na instrução à peça 136 fez-se um histórico cronológico da atuação do Tribunal e do DNIT em relação ao referido apontamento. Em seguida, concluiu-se, quanto aos itens 9.1.1.1 a 9.1.1.3 do Acórdão 1541/2011-TCU-Plenário, que esses comandos foram atendidos pelo DNIT (parágrafos 51 a 75 da instrução à peça 136) . 
17.1.	Ocorre que essa conclusão se deu, basicamente, a partir da análise dos mesmos elementos já avaliados pela unidade técnica na instrução à peça 57, oportunidade em que se concluiu pela insuficiência dos documentos/esclarecimentos apresentados pelos auditados.  
17.2.	Ademais, é imperioso enfatizar que as conclusões emitidas na instrução processual à peça 57 foram utilizadas pelo Tribunal para fundamentar justamente o Acórdão 2419/2012-TCU-Plenário, que reforçou a necessidade de o DNIT cumprir integralmente as determinações constantes do itens 9.1.1.1 a 9.1.1.3 do Acórdão 1541/2011-TCU-Plenário. Ou seja, os elementos utilizados na instrução que antecede este pronunciamento (peça 136) já foram avaliados pelo Tribunal e considerados insuficientes para atestar o pleno cumprimento dos itens 9.1.1.1 a 9.1.1.3 do Acórdão 1541/2011-TCU-Plenário, apesar de terem indicado que o DNIT havia adotado algumas ações preliminares nesse sentido.
17.3.	No entendimento do Tribunal, o DNIT não logrou êxito integral no seu intento, embora, em tese, tenha buscado sanear as irregularidades apontadas no Relatório de Fiscalização 575/2010  (Achado 3.1 - 3º Subitem) por meio da elaboração/aprovação da 1ª Revisão de Projeto em Fase de Obras - RPFO - Lote 3. Na avaliação desta Corte de Contas, o DNIT não deixou suficientemente claro que a alternativa escolhida na 1ª RPFO para corrigir a irregularidade relativa à terraplenagem do Lote 3 atendeu ao interesse público.
17.4.	Sendo assim, mesmo reconhecendo que o gestor público, dentro de sua discricionariedade, tem liberdade para agir, não ficou evidenciado que os gestores do DNIT, neste caso concreto, adotaram as medidas necessárias e suficientes para resguardar o erário e, portanto, para cumprir os comandos do Acórdão 1541/2011-TCU-Plenário.
17.5.	Esse entendimento restou demonstrado no Voto (peça 66) que fundamentou o Acórdão 2419/2012-TCU-Plenário, transcrito em parte a seguir.
4. Enfim, ainda persistem indícios suficientes de que a solução encontrada no projeto executivo não oferece a economia de custos esperada, e as razões e documentos apresentados, se fossem tomados isoladamente, não seriam suficientes para autorizar a retirada da recomendação de paralisação da obra, feita pelo Acórdão nº 1.514/2011 - TCU - Plenário [Acórdão 1541/2011-TCU-Plenário]. 
5. A principal razão para isso é que ficou evidente nos autos que a adoção de uma solução antieconômica na elaboração do projeto de descarte do material de 3ª categoria foi uma das causas do sobrepreço apurado e ainda não foi devidamente afastada, pois o estudo de viabilidade técnica e econômica e a revisão do próprio projeto, nos termos em que foram apresentados e justificados, não foram suficientes o cumprimento integral do subitem 9.1 do Acórdão nº 1.514/2011 - TCU - Plenário, segundo meu entendimento.
6. A nota técnica apresentada (peça 3, fls. 01/04) constituiu apenas uma promessa de análise técnica do material descartado, o que, segundo consta, não foi concretizado. Igualmente o ofício enviado à empresa (peça 46, fls. 5) apenas sinaliza que há necessidade de revisão do projeto original, dentro de um prazo de 30 (trinta) dias. O resultado de tais medidas é apenas um arrazoado que, sem nenhuma justificativa técnica aceitável, descarta as duas primeiras alternativas aventadas pelos subitens 9.1.1.1. e 9.1.1.2. do Acórdão 1541/2011-TCU-Plenário (peça 15, fls. 5) . Da forma como está posta nos autos, a mera redução de distâncias de transporte do material descartado, sem um estudo comparativo das alternativas existentes, não supre a finalidade da determinação feita pelo referido acórdão.
7. Assim, no que concerne à terraplanagem do material de 3ª categoria do Lote 3 (Contrato TT-571/10) , elementos de convencimento apontam para a necessidade de reavaliação da adequação técnica, econômica e ambiental das soluções adotadas. (grifou-se) 
17.6.	Como visto, ao analisar os elementos apresentados pelos auditados o Tribunal decidiu reforçar a necessidade de o DNIT cumprir plenamente os comandos do Acórdão 1541/2011-TCU-Plenário. 
17.7.	Nesse sentido, no item 9.1.1 do Acórdão 2419/2012-TCU-Plenário o Tribunal detalhou que o DNIT apresentasse a revisão do projeto de terraplenagem dos três lotes e o estudo fundamentado que contemplasse, sobre o aspecto técnico e econômico, o desenvolvimento de cada um dos possíveis aproveitamentos mencionados nos itens 9.1.1.1 a 9.1.1.3 do Acórdão 1541/2011-TCU-Plenário.
17.8.	Vale ressaltar que o Acórdão 2419/2012-TCU-Plenário não foi alvo sequer de recurso por parte dos auditados, depreendendo-se que o próprio DNIT reconheceu que não apresentou uma revisão do projeto de terraplenagem nos termos estabelecidos pelo Tribunal no Acórdão 1541/2011-TCU-Plenário.
17.9.	Do exposto, discorda-se das conclusões emitidas na instrução que antecede este pronunciamento no sentido de que "restou demonstrado que as sugestões inseridas no Relatório de Fiscalização 575/2010 foram consideradas nos estudos e análises que fundamentaram a 1º RPFO que, ao final, optou por alternativa diversa daquela proposta pela equipe de fiscalização do Tribunal" e que "não é possível afirmar que houve prejuízo ao Erário, ao menos o financeiro, visto que o DNIT utilizou a solução mais viável do ponto de vista logístico e econômico no caso concreto, elevando o impacto ambiental, mas reduzindo o custo financeiro da obra". 
17.10.	Repise-se, essas conclusões não merecem prosperar, pois estão em flagrante discordância com o disposto no Voto que fundamentou o Acórdão 2419/2012-TCU-Plenário.
I.1.2. Ocorrência de dano ao erário
18.	Na instrução à peça 136 também consta o entendimento de que o DNIT não teria como cumprir o disposto no item 9.1.1 do Acórdão 2419/2012-TCU-Plenário, uma vez que na data da prolação desse acórdão, 5/9/2012, "os serviços de escavação, carga e transporte de material de 3ª categoria para o lote 3 já se encontravam com 100% de execução, conforme é possível verificar no Relatório de Saldo a Executar em Medições, extraído do Siac/DNIT, referente à 27ª medição (set/2012; peça 132, p. 107) ".
18.1.	Quanto a essa conclusão, concorda-se que com a finalização dos serviços de escavação, carga e transporte de material - ECT de 3ª categoria no Lote 3 não mais se vislumbra o emprego prático do resultado obtido nos estudos determinados pelo Tribunal, conforme item 9.1.1 do Acórdão 2419/2012-TCU-Plenário, nas obras de adequação da BR-050/MG. Todavia, diferentemente do que se depreende da instrução que antecede este pronunciamento, essa conclusão não autoriza o DNIT deixar de cumprir o comando exarado pelo Tribunal.
18.2.	Vale salientar que o resultado dos estudos determinados no item 9.1.1 do Acórdão 2419/2012-TCU-Plenário são de fundamental importância para confirmar o valor do dano ao erário ocorrido no Contrato TT-571/2010 em razão da possível destinação inadequada (antieconômica) do material de 3ª categoria extraído na obra.
19.	Repita-se que, em sentido oposto ao entendimento que consta na instrução à peça 136, o Tribunal já decidiu que os elementos apresentados pelo DNIT foram insuficientes para emitir decisão de mérito afastando a ocorrência de dano ao erário. Em especial, o Tribunal não acatou a nova destinação do material de 3ª categoria para bota-foras com distância média de transporte - DMT de até 1800 m adotada pelo DNIT na 1ª RPFO. Não se pode olvidar que a equipe de auditoria relatou a ocorrência de dano ao erário considerando em suas estimativas uma DMT de até 200 m e a produção de brita na própria obra.
20.	Ademais, cabe ressaltar que independentemente da data da prolação do Acórdão 2419/2012-TCU-Plenário, os gestores do DNIT, cientes do problema, assumiram o risco de aprovar/realizar os serviços diferentemente do estabelecido na decisão de 2011 (Acórdão 1541/2011-TCU-Plenário) .  
21.	Em acréscimo, vale registrar que na instrução à peça 136 não foi apresentado nenhum cálculo consolidado para fundamentar de maneira objetiva a conclusão de que as irregularidades verificadas na terraplenagem do Lote 3 não teriam culminado em dano ao erário. Na instrução que antecede este pronunciamento, esse entendimento foi sendo construído apenas a partir da apresentação de premissas, sendo algumas equivocadas.
21.1.	Por exemplo, considerou-se ser alvo de ponderação em relação ao dano ao erário as despesas do executor das obras para aquisição da central de britagem a ser utilizada na produção de brita.
21.1.1.	Essa premissa está incorreta pelo fato de os custos relativos à utilização da central de britagem já serem considerados na composição de preço unitário - CPU de produção da brita (1 A 01 200 01 - Brita produzida em central de britagem de 80 m3/h) , representando aproximadamente 30% do custo desse insumo (peça 133, p. 1) . 
21.1.2.	Contrariamente ao que está apresentado na instrução que antecede este pronunciamento, o que deve ser remunerado adicionalmente neste caso concreto é apenas a mobilização e a instalação dos equipamentos britagem, pois esse custo não foi incluído originalmente no contrato por conta da previsão inicial de a brita ser adquirida comercialmente. Nesse sentido, esses custos foram considerados pela equipe de auditoria na sua estimativa de dano ao erário e estão sendo considerados na estimativa de dano ao erário apresentada adiante neste pronunciamento. 
21.2.	Outra premissa equivocada utilizada na instrução à peça 136 diz respeito ao aproveitamento do material de 3ª categoria excedente. Na instrução que antecede este pronunciamento consta que esse material seria britado e transportado a uma distância a ser posteriormente definida. 
21.2.1.	Essa premissa também carece de fundamentação, pois não se enxerga a necessidade de o material excedente passar pelo processo de britagem. Recorde-se que o Tribunal indicou, por meio do Acórdão 1541/2011-TCU-Plenário, três alternativas para utilização do material de 3ª categoria extraído na obra, mas nenhuma delas consta a britagem do excedente de material de 3ª categoria. 
21.2.2.	Tratando especificamente do material de 3ª categoria excedente, o Tribunal levantou a possibilidade de esse material ser utilizado no corpo de aterro (item 9.1.1.2 do Acórdão 1541/2011-TCU-Plenário) . No mais, indicou a necessidade de se reduzir as distâncias de transporte - DMT dos bota-foras indicados no projeto (item 9.1.1.3 do Acórdão 1541/2011-TCU-Plenário) .
21.2.3.	Aliás, a diminuição das DMT já havia sido considerada pela equipe de auditoria na sua estimativa inicial de dano ao erário, que precificou o descarte do material rochoso com DMT de até 200 m. 
21.2.4.	No mais, vale registrar que a alternativa de descartar o material excedente em bota-foras foi reconhecida pelo próprio DNIT como viável, na medida em que foi adotada na 1ª RPFO. No caso, em vez de DMT de até 200 m, adotou-se DMT de até 1800 m.
21.2.5.	Nesse ponto é importante registrar que não se despreza por completo a possibilidade de o consórcio executor ter procedido a britagem de todo o material de 3ª categoria extraído nas obras, seja por meio da instalação de um britador próprio, seja por meio de um acerto comercial vantajoso com a empresa detentora do britador comercial já instalado e previsto no projeto executivo. Corroborando essa hipótese, consta na peça 47, p. 11 declaração do Britador Arpasa comunicando seu interesse no material de 3ª categoria extraído na obra. 
21.2.6.	De todo modo, independentemente de o material rochoso excedente ter sido britado, ou não, o que não se mostra razoável é a Administração assumir um acréscimo no valor de referência das obras em razão dessa possibilidade ter de fato se confirmado. Ressalte-se, contudo, que nos autos não existem elementos que confirmem a materialização da hipótese aventada, mesmo levando-se em conta que o próprio DNIT considerou o material de 3ª categoria de boa qualidade, apto para ser utilizado como brita na construção da rodovia (peça 4, p. 2, 33-37) .  
21.3.	Ainda sobre as imprecisões das premissas elencadas na instrução peça 136, cabe trazer uma ponderação sobre alegação que trata das dificuldades a serem enfrentadas para se promover a instalação de uma central de britagem nas imediações do corte C-12, em especial dos possíveis danos ambientais advindos dessa intervenção. Conforme consta na instrução à peça 136, tais dificuldades seriam suficientes para inviabilizar a instalação da central de britagem.
21.3.1.	Quanto a esse aspecto, não se pode negar as dificuldades inerentes a instalação de uma central de britagem, em especial os respectivos danos ambientais. Contudo, tal procedimento é relativamente corriqueiro em obras de construção de rodovias rurais. Não são poucos, se não for a maioria, os casos em que o DNIT estabelece a obtenção de brita produzida na própria obra com a consequente instalação de central de britagem, em vez de promover a aquisição comercial desse insumo, sempre considerando os indispensáveis trabalhos de recuperação do passivo ambiental. Na verdade, essa deve ser a regra adotada (brita produzida) nos orçamentos de obras rodoviárias, sendo admitido emprego de aquisição por via comercial nos casos em que restar demonstrada a inviabilidade de obtenção de brita produzida.
21.3.2.	Nesse contexto, vale enfatizar que o Tribunal, em várias outras oportunidades, já exarou diversas determinações, recomendações e ciência ao DNIT estabelecendo que se deve priorizar a obtenção de brita na própria obra. Como exemplo, cita-se os acórdãos 1351/2011-TCU-Plenário - Rel.: Min. Ubiratan Aguiar; 3056/2009-TCU-Plenário - Rel. Min. Subst. Augusto Sherman; 1922/2011-TCU-Plenário - Rel. Min. Valmir Campelo; 1785/2011-TCU-Plenário - Rel. Min. Ubiratan Aguiar; 2086/2011-TCU-Plenário - Rel. Min. Valmir Campelo.
22.	Como visto, as análises constantes da instrução que antecede este pronunciamento carecem de melhor fundamentação e estão em discordância com o disposto no Acórdão 2419/2012-TCU-Plenário, não sendo suficientes para afastar os indícios de dano ao erário verificados no Contrato 571/2010. Apesar disso, cabe reconhecer que algumas das ponderações nela apresentadas poderão ser consideradas na estimativa do dano ao erário verificado no Contrato 571/2010.
22.1.	Por exemplo, mostra-se pertinente o entendimento contrário a alternativa de o executor das obras do Lote 3 produzir brita para os demais lotes. Na instrução à peça 136 defendeu-se que "a  princípio, a solução de produzir a brita para os outros lotes traz alguns desafios práticos, tais como: a forma de dividir os custos de aquisição/transporte/instalação/operacionalização do britador, regras de compartilhamento da produção, regras de comercialização do material entre as empreiteiras, preferência de cada empreiteira no material produzido, responsabilização por danos ambientais, adequação da produção aos cronogramas de cada lote etc". De fato, esses desafios desaconselham a adoção dessa alternativa. Ademais, essa possibilidade só poderia ser considerada em relação ao Lote 2, pois já na planilha original do Lote 1 - Contrato 569/2010 consta a extração de material de 3ª categoria em volume considerável (aproximadamente 100 mil m3 - peça 21, p. 14) , de maneira que, se fosse o caso, seria mais producente o aproveitamento do material rochoso extraído nos próprios lotes.  
22.2.	Uma outra ponderação que também merece crédito diz respeito a possibilidade de utilização do material de 3ª categoria na execução de corpo de aterro. Em relação a esse ponto, na instrução que antecede este pronunciamento concluiu-se que a justificativa do DNIT de que "o preço para execução de aterros com material de 3ª categoria é 283% mais alto que o aterro com mat. de 1ª categoria" seria suficiente para afastar a viabilidade dessa alternativa.
22.2.1.	Em que pese a justificativa do DNIT ser superficial e carente de documentação comprobatória, não se pode negar certa razoabilidade na ponderação. Nesse sentido, na peça 133, p. 24 consta composições de preço unitário - CPU que denotam a plausibilidade da alegação apresentada pelo DNIT. 
22.2.2.	Com base nessas CPU, verifica-se que o preço do serviço de "Construção de aterro em rocha" (CPU 2 S 01 512 01 - que tem o valor de R$ 7,40/m3) é mais de três vezes superior ao preço do serviço de compactação de aterros normalmente empregado (CPU 2 S 01 510 00 - Compactação de aterros a 95% do proctor normal) , que apresenta o valor de R$ 2,28/m3. Isso sem entrar no mérito da necessidade de ser executado o serviço de "Compactação de camada final de aterro em rocha" (CPU 2 S 01 512 02) , cujo valor alcança o montante de R$ 56,96/m3, e do aumento das DMT para levar o material rochoso desde o ponto de sua extração até os locais de aterro onde seria depositado.  
22.2.3.	Ademais, cabe mencionar que o Tribunal em recente decisão, no âmbito do TC Processo 023.213/2015-9, avaliou caso semelhante e decidiu que a adoção de aterros com material de 3ª categoria (em especial com o emprego de material britado de origem comercial) deve ser restrita a casos específicos onde restar demonstrada a sua viabilidade econômica. Isso porque, em regra, essa alternativa pode gerar custos adicionais injustificados. Vale leitura trecho do Voto que fundamentou o Acórdão 1.766/2020-TCU-Plenário - Rel. Min. Subst. Marcos Bemquerer:
23. É importante destacar que, na CPU 2 S 01 512 52, o custo de aquisição da brita comercial é quase 90% do custo unitário direto total do serviço, percentual elevado e representativo. Assim, a indicação do aterro em rocha com emprego de brita comercial em detrimento do aterro em solo só seria recomendável economicamente se o custo de obtenção do solo (escavação, carga e transporte) fosse superior ao custo comercial da brita, incluindo o transporte. Dessa forma, a equipe explica que o aterro em rocha com emprego de brita comercial, em princípio, não se mostra viável economicamente na grande maioria dos casos.
24. No caso concreto, a unidade especializada entende como indispensável a análise quanto à viabilidade econômica/técnica/ambiental de ser adotada a execução da camada da final do aterro em rocha (camada intermediária e/ou última camada) com emprego de material britado na obra ou adquirido comercialmente, o que é uma excepcionalidade, na visão da equipe. Dessa forma, para se prever a execução de aterros em rocha se faz necessário, previamente, restar demonstrada a falta de material de 1ª e/ou 2ª categoria. (grifou-se) 
23.	Em face do exposto e mesmo considerando razoáveis algumas das ponderações apresentadas na instrução precedente, permanecem válidos os indícios de dano ao erário ocorridos no Contrato 571/2010. Assim sendo, diferentemente do que consta na instrução que antecede este pronunciamento, não cabe afastar a ocorrência de dano ao erário, mas, sim, reavaliar a estimativa desse dano, elaborada pela equipe de auditoria no âmbito do Relatório de Fiscalização 575/2010, considerando que o Contrato 571/2010 recebeu aditivos posteriores a emissão do referido relatório. 
24.	Nessa perspectiva, vale recordar que a equipe de auditoria considerou na sua estimativa que o Contrato 571/2010 previa que o material de 3ª categoria seria transportado a uma DMT superior a 5,0 km, porém na 1ª RPFO essa DMT foi reduzida para, no máximo, 1800 m.
25.	Diante dessa alteração, refez-se os cálculos elaborados pela equipe de auditoria para estimar o dano ao erário, considerando os volumes finais de material de 3ª categoria extraídos na obra, conforme a 38ª medição do Contrato 571/2010 (peça 134) . O resultado dessa nova estimativa consta da Tabela 2, a seguir.
Tabela 2 - Estimativa de dano ao erário - Contrato 571/2010
	Itens a serem incluídos na planilha de medição final 

	Serviço
	Und
	Quantidade
	Preço Unitário
	Preço Total

	Instalação de central de britagem
	m3
	           1,000 
	 R$ 70.000,00 
	 R$           70.000,00 

	Escavação, carga e transporte de material de 3ª categoria DMT 50 a 200 m
	m3
	350.280,040 
	 R$        29,13 
	 R$   10.203.657,57 

	Brita produzida em central de britagem de 80 m3/h (exceto custos de extração) 
	m3
	  75.000,000 
	 R$        14,46 
	 R$     1.084.500,00 

	Transporte da brita
	t x km
	787.500,000 
	 R$          0,60 
	 R$         472.500,00 

	Total
	 R$   11.830.657,57 

	Itens a serem excluídos da planilha de medição final

	Serviço
	Und
	Quantidade
	Preço Unitário
	Preço Total

	Escavação, carga e transporte de material de 3ª categoria DMT  50 a 200 m
	m3
	16.612,300
	 R$        29,13 
	 R$         483.916,30 

	Escavação, carga e transporte de material de 3ª categoria DMT 400 a 600 m
	m3
	39.444,720
	 R$        32,04 
	 R$     1.263.808,83 

	Escavação, carga e transporte de material de 3ª categoria DMT  600 a 800 m
	m3
	12.498,500
	 R$        33,40 
	 R$         417.449,90 

	Escavação, carga e transporte de material de 3ª categoria DMT  1000 a 1200 m
	m3
	36.169,480
	 R$        35,22 
	 R$     1.273.889,09 

	Escavação, carga e transporte de material de 3ª categoria DMT  1400 a 1600 m
	m3
	14.851,240
	R$         38,51 
	 R$         571.921,25 

	Escavação, carga e transporte de material de 3ª categoria DMT  1600 a 1800 m
	m3
	230.703,800
	R$         40,78 
	 R$     9.408.100,96 

	Brita comercial
	m3
	75.000,000
	 R$         41,77 
	 R$     3.132.750,00 

	Transporte da brita
	t x km
	454.500,000
	R$           0,60 
	 R$         272.700,00 

	Total
	 R$   16.824.536,33 

	Diferença
	 R$     4.993.878,76 

Fonte: Elaboração própria.
Obs.: Premissas de cálculo: 
1) Implantação de uma central de britagem nas proximidades da estaca 340, em vez de transportar todo o volume de material até o botafora BF-01.
2) Manutenção do volume de brita estimado pela equipe de auditoria como suficiente para abastecer a obra (75.000 m3) 
3) Manutenção das DMTs de transporte de brita adotados pela equipe de auditoria. 
26.	Diante dos cálculos estimativos constantes da Tabela 2 acima, verificam-se indícios da ocorrência de dano ao erário no Contrato 571/2010 no montante de R$ 4.993.878,76 (set/2009) .
I.2. Item 9.1.2 do Acórdão 2419/2012-TCU-Plenário - Análise crítica da instrução precedente
27.	Quanto a esse item do Acórdão 2419/2012-TCU-Plenário, cabe lembrar inicialmente que está relacionado ao apontamento detalhado no Achado 3.1 (quarto subitem - Quantitativo inadequado de transporte de materiais betuminosos - lotes 1, 2 e 3) do Relatório de Fiscalização 575/2010  (peça 2, p. 21-22) , que trata de indícios de irregularidades em relação ao fornecimento/transporte de materiais betuminosos (RR-1C, CM-30, CAP 50/70, CAP 60/85 com polímero) utilizados nas obras. No entender da equipe de fiscalização, foi previsto indevidamente o transporte desses insumos a partir de Betim/MG, em detrimento de locais mais próximos ao empreendimento.
28.	Igualmente ao caso tratado no item I.1, supra, na instrução que antecede este pronunciamento concluiu-se por acatar as justificativas apresentadas pelo DNIT, sobretudo o disposto na Nota Técnica 129A/2010 (peça 92, p. 82-85) . Para emitir essa conclusão, considerou-se apenas o fato de que o DNIT buscou as cotações dos insumos asfálticos em distribuidoras localizadas a menor distância das obras (Uberlândia/MG e Ribeirão Preto/SP) , mas não foi atendido e que "apenas um dos insumos asfálticos apontados pela equipe de fiscalização poderia ser adquirido nas distribuidoras mais próximas à obra".
29.	Mais uma vez, discorda-se do entendimento constante da instrução precedente, sobretudo por considerar insuficiente a alegação do DNIT de que ainda não teria obtido as cotações requeridas. Ressalte-se que tal fato, por si só, não afasta os indícios de irregularidade apontados pela equipe de auditoria, que denotam indícios de ocorrência de dano ao erário. Vale lembrar que a ausência de documentos comprobatórios (por exemplo, notas fiscais de aquisição dos materiais) que justifiquem as DMT adotadas pelo DNIT foi determinante para que o Tribunal rejeitasse as mesmas alegações já apresentadas anteriormente e emitisse a determinação constante no item 9.1.2 do Acórdão 2419/2012-TCU-Plenário.
30.	Ademais, a afirmativa de que apenas um dos insumos asfálticos apontados pela equipe de fiscalização poderia ser adquirido nas distribuidoras mais próximas à obra, também não conta com adequado embasamento. Registre-se que essa alegação também foi alvo de análise no Voto que fundamentou o Acórdão 2419/2012-TCU-Plenário, conforme transcrição a seguir.
9. Todavia, ainda existem falhas e impropriedades pendentes de solução que perfazem o montante de R$ 3.104.626,26, mas que dependem da elaboração de um estudo comparativo dos custos de aquisição e transporte dos insumos betuminosos das distribuidoras até os canteiros de obra. Quanto a essa matéria, é lógico que, em relação aos custos de transporte entre as refinarias e as distribuidoras, supõe-se que eles já estejam embutidos nos preços ofertados pelas últimas, dispensando a necessidade de acrescê-los ao preço final de venda. Ressalto que esta obviedade já foi constatada por este Tribunal quando da prolação do subitem 1.4.1. do Acórdão nº 812/2011 - TCU - Plenário. No entanto, a não consideração deste entendimento na elaboração dos orçamentos-base das licitações em exame ainda não foi plenamente justificada pelo DNIT.
10. Assim, permanece não esclarecida a questão da economicidade da opção do DNIT pela Refinaria da Petrobras em Betim/MG como única fornecedora de insumos betuminosos para toda obra, pois não foram apresentados nem uma justificativa razoável e nem o levantamento de preços mencionados na Nota Técnica 129-A/2010 (peça 2, fls. 51 e peça 3, fls. 01/04) .
30.1.	Ainda quanto ao ponto de aquisição dos materiais betuminosos, não se pode olvidar que com exceção do CAP convencional e do asfalto diluído (CM-30) , os demais insumos são exclusivamente processados nas distribuidoras, não sendo possível obtê-los diretamente das refinarias. Desse modo, não há que se falar em emulsões asfálticas e CAP melhorado com polímero adquiridos nas refinarias da Petrobrás.
31.	Diante disso, e dada a ausência de novos elementos (sobretudo, as cotações das distribuidoras e as notas fiscais de aquisição dos materiais) que pudessem sustentar uma alteração nas estimativas elaboradas pela equipe de auditoria, mantem-se a essência dos cálculos apresentados no Relatório de Fiscalização 575/2010 em relação a esse apontamento, o que caracteriza a ocorrência de dano ao erário nos três lotes das obras de adequação da BR-050/MG (Contratos 569/2010, 570/2010 e 571/2010) .
32.	Especificamente em relação ao lote 3 - Contrato 571/2010, mostra-se necessário fazer pequenos ajustes nos cálculos da equipe de auditoria, de maneira a levar em conta os quantitativos efetivamente utilizados nas obras, conforme registro da última medição dos serviços (peça 134) . Esses cálculos constam da Tabela 3, a seguir, conforme a qual a medição a maior alcançou o montante de R$ 1.306.519,11 (set/2009) .
Tabela 3 : Diferença medida a maior - Transporte de insumos betuminosos
	Insumo
	Unid
	Quant
	Preço Unitário Contrato
	Preço Unitário de Referência
	Diferença medida a maior

	Transp. de emulsão asfáltica RR-1C
	tkm
	1334,394
	 R$     50,87 
	 R$     35,78 
	 R$         20.136,01 

	Transp. de asfalto diluído CM-30
	tkm
	349,062
	 R$   285,91 
	 R$     35,78 
	 R$         87.310,88 

	Transp. de CAP 50/70
	tkm
	437,727
	 R$   313,02 
	 R$     39,74 
	 R$       119.622,03 

	Transp. de CAP 50/70 c/ polímero
	tkm
	6472,300
	R$   313,02
	 R$   146,24 
	 R$   1.079.450,19 

	Total
	 R$   1.306.519,11 

Fonte: Elaboração própria.
Obs.: preços unitários de referência obtidos a partir da Nota Técnica DNIT 129/2010 (peça 92, p. 8) ;
Quantitativos obtidos na última medição do Contrato 671/2010 (peça 134) 
33.	Quanto aos demais lotes, em nome dos princípios da racionalidade administrativa e da economia processual, pondera-se que a revisão dos cálculos efetivados pela equipe de fiscalização e a avaliação quanto a possibilidade de autuar processos específicos de TCE deve ser efetivada no âmbito do TC Processo 006.173/2012-8, também da relatoria do Ministro Aroldo Cedraz. Isso porque, naqueles autos já estão em apuração outros indícios de irregularidade relacionados aos lotes 1 e 2 (Contratos 569/2010 e 570/2010) das obras de adequação da BR-050/MG, de maneira que a pertinência de propor a conversão daqueles autos em TCE pode ser melhor avaliada considerando os indícios de irregularidade relativos ao sobrepreço no transporte dos insumos betuminosos utilizados na obra.
33.1.	Vale registrar que no âmbito do TC Processo 006.173/2012-8 foi recentemente direcionada diligência ao DNIT visando a obtenção de novos elementos para fundamentar as análises em curso naqueles autos (peça 96 - TC Processo 006.173/2012-8) . O DNIT já encaminhou a respectiva resposta, mas esse material ainda não foi alvo de análise por esta unidade técnica (peças 98-124 - TC Processo 006.173/2012-8) . Desse modo, a decisão de remeter a continuidade das avaliações das irregularidades relativas ao superfaturamento no transporte de materiais betuminosos (lotes 1 e 2) para o TC Processo 006.173/2012-8 não acarretará maiores embaraços ao saneamento daqueles autos, sobretudo levando-se em conta que ainda não foi iniciada a instrução de mérito daquele processo.
33.2.	Por fim, cabe ressaltar que embora as irregularidades quanto ao superfaturamento no transporte de materiais betuminosos sejam semelhantes em relação aos três lotes, não há coincidência entre os responsáveis a serem arrolados em um possível processo de TCE, especialmente as empresas projetistas e as empresas executoras das obras. Tal situação denota a pertinência de não tratar essas irregularidades no âmbito de apenas um processo de TCE.
I.3 Item 9.1 do Acórdão 2419/2012-TCU-Plenário - Responsabilização pelo dano ao erário verificado no Lote 3 das obras - Contrato 571/2010
34.	Conforme as análises constantes dos itens I.1 e I.2, supra, verificou-se a ocorrência de dano ao erário no montante de R$ 6.300.397,87 (set/2009) no âmbito do Contrato 571/2010. Diante disso, passa-se a delimitar as respectivas responsabilidades em relação a esse dano. Nessa conjuntura, vale registrar que no Relatório de Fiscalização 575/2010 (peça 2, p. 25) já consta uma prévia do que seria a Matriz de Responsabilização relativa a esses apontamentos, cabendo reapresentá-la com os devidos ajustes/acréscimos.
35.	Nesses ajustes reuniu-se os responsáveis em três grupos distintos:
a)	Responsáveis envolvidos na aprovação do projeto executivo;
b)	Responsáveis envolvidos na aprovação da 1ª Revisão de Projeto em Fase de Obras; e
c)	Responsáveis pela medição/pagamento de serviços desnecessários (antieconômicos) .  
35.1.	Grupo 1: Responsáveis envolvidos na aprovação do projeto executivo
35.1.1.	Responsável 1: 
35.1.1.1.	Nome: Nilton de Brito - CPF: XXX.470.121-XX - Cargo: então Coordenador-Geral de Desenvolvimento e Projetos - CGDESP/DPP/DNIT;
35.1.1.2.	Conduta: aprovar o projeto executivo do Lote 3 das obras de adequação da BR-050/MG - km 47,0 a km 68,4 (peça 101, p. 378-379, 388-389) , em afronta ao disposto na Lei 8666/1993, art. 12, incisos II e III, haja vista nele constar soluções antieconômicas contrárias ao interesse público, em especial a destinação de aproximadamente 200.000 m3  de material de 3ª categoria de boa qualidade em bota-foras localizados a elevada DMT, associada ao emprego de brita comercial na obra, bem como a adoção de elevadas DMT para a obtenção dos materiais betuminosos, sem a devida justificativa.
35.1.1.3.	Nexo de causalidade: o responsável foi signatário da Portaria n. 197/2010-DNIT (peça 101, p. 378-379) que aprovou o projeto executivo das obras de adequação da BR-050/MG - km 47,0 a km 68,4, o qual fundamentou a licitação das obras que findou na formalização do Contrato 571/2010, culminando na ocorrência de superfaturamento estimado em aproximadamente R$ 6,3 milhões (set/2009) , em virtude da adoção de soluções antieconômicas (serviços desnecessários) , em termos semelhantes ao previsto indevidamente no projeto aprovado.
35.1.1.4.	Culpabilidade: É razoável afirmar que era exigível do responsável conduta diversa daquela que adotou, consideradas as circunstâncias que o cercavam em especial o fato de que os pareceres técnicos que deram suporte ao seu pronunciamento não haviam sido emitidos por servidores do quadro do DNIT, mas, sim, ligados a Assessoria Técnica Siscon, de modo que o responsável só deveria ter aprovado o projeto depois de se certificar de que este contemplava avaliação incontestável quanto a economicidade dos serviços orçados mais relevantes, em especial da solução adotada para destinação do volume de material de 3ª categoria a ser extraído na obra e para definição dos locais de aquisição de materiais betuminosos, o que poderia ter sido efetivado a partir de avaliação superficial da planilha orçamentária ou da curva ABC de serviços. 
35.1.2.	Responsável 2: 
35.1.2.1.	Nome: Eduardo de Souza Costa - CPF: XXX.024.246-XX - Cargo: então Coordenador de Projetos/CGDESP/DPP/DNIT;
35.1.2.2.	Conduta: emitir pronunciamento (peça 101, p. 222) afirmando que o projeto executivo do Lote 3 das obras de adequação da BR-050/MG - km 47,0 a km 68,4 encontrava-se em condições de aceitação, em afronta ao disposto na Lei 8666/1993, art. 12, incisos II e III, haja vista nele constar soluções antieconômicas contrárias ao interesse público, em especial a destinação de aproximadamente 200.000 m3  de material de 3ª categoria de boa qualidade em bota-foras localizados a elevada DMT, associada ao emprego de brita comercial na obra, bem como a adoção de elevadas DMT para a obtenção dos materiais betuminosos, sem a devida justificativa.
35.1.2.3.	Nexo de causalidade: o responsável foi signatário do pronunciamento de 9/11/2007 (peça 101, p. 222) informando que o projeto executivo das obras de adequação da BR-050/MG - km 47,0 a km 68,4 encontrava-se em condições de aceitação, contribuindo para sua aprovação e sua utilização para  fundamentar a licitação das obras que findou na formalização do Contrato 571/2010, culminando na ocorrência de superfaturamento estimado em aproximadamente R$ 6,3 milhões (set/2009) , em virtude da adoção de soluções antieconômicas (serviços desnecessários) , em termos semelhantes ao previsto indevidamente no projeto aprovado.
35.1.2.4.	Culpabilidade: É razoável afirmar que era exigível do responsável conduta diversa daquela que adotou, consideradas as circunstâncias que o cercavam em especial o fato de que os pareceres técnicos que deram suporte ao seu pronunciamento não haviam sido emitidos por servidores do quadro do DNIT, mas, sim, ligados a Assessoria Técnica Siscon, de modo que o responsável só deveria ter emitido seu pronunciamento favorável à aprovação do projeto depois de se certificar de que este contemplava avaliação incontestável quanto a economicidade dos serviços orçados mais relevantes, em especial da solução adotada para destinação do volume de material de 3ª categoria a ser extraído na obra e para definição dos locais de aquisição de materiais betuminosos, o que poderia ter sido efetivado a partir de avaliação superficial da planilha orçamentária ou da curva ABC de serviços.
35.1.3.	Responsável 3: 
35.1.3.1.	Nome: Siscon Consultoria de Sistemas Ltda. - CNPJ 42.565.325/0001-61 - Detentora do Contrato PP-188/2004-00, que teve por objeto a "execução de trabalhos técnicos especializados de supervisão, acompanhamento, análise e avaliação de desempenho de programas e projetos de engenharia de transportes afetos à Diretoria de Planejamento e Pesquisa do DNIT" - Vigência: 21/10/2004 a 21/10/2008 (peça 135, p. 1) .
35.1.3.2.	Conduta: emitir parecer técnico (peça 25, p. 38 - 43) afirmando que o projeto executivo do Lote 3 das obras de adequação da BR-050/MG - km 47,0 a km 68,4 encontrava-se em condições de aceitação, em afronta ao disposto na Lei 8666/1993, art. 12, incisos II e III, haja vista nele constar soluções antieconômicas contrárias ao interesse público, em especial a destinação de aproximadamente 200.000 m3  de material de 3ª categoria de boa qualidade em bota-foras localizados a elevada DMT, associada ao emprego de brita comercial na obra, bem como a adoção de elevadas DMT para a obtenção dos materiais betuminosos, sem a devida justificativa, o que, em última instância, culminou na ocorrência superfaturamento de aproximadamente R$ 6,3 milhões (set/2009) no Contrato 571/2010, relativo à execução das referidas obras.
35.1.4.	Responsável 4: 
35.1.4.1.	Nome: Diefra Engenharia e Consultoria Ltda. - CNPJ 17.579.459/0001-94 - Detentora do Contrato 60047/1995, que teve por objeto a "elaboração de projeto final de engenharia para duplicação e restauração da rodovia BR-050/MG; Trecho Div. GO/MG Div MG/SP; Subtrecho: Entr BR-365 (B) /452 (B) Segmento: km 47,0 ao km 68,9" (peça 135, p. 2) .
35.1.4.2.	Conduta: elaborar o projeto executivo do Lote 3 das obras de adequação da BR-050/MG - km 47,0 a km 68,4, nele constando soluções antieconômicas contrárias ao interesse público, em especial a destinação de aproximadamente 200.000 m3  de material de 3ª categoria de boa qualidade em bota-foras localizados a elevada DMT, associada ao emprego de brita comercial na obra, bem como a adoção de elevadas DMT para a obtenção dos materiais betuminosos, sem a devida justificativa, o que afronta ao disposto na Lei 8666/1993, art. 12, incisos II e III, culminando, em última instância, na ocorrência superfaturamento de aproximadamente R$ 6,3 milhões (set/2003) no Contrato 571/2010, relativo à execução das referidas obras.
35.2.	Grupo 2: Responsáveis envolvidos na aprovação da 1ª revisão de projeto em fase de obras - RPFO.
35.2.1.	Responsável 5: 
35.2.2.	Nome: Luís Munhoz Prosel Júnior - CPF: XXX.516.676-XX - Cargo: então Coordenador-Geral de Construção Rodoviária CGCONT/DIR/DNIT;
35.2.2.1.	Conduta: aprovar a 1ª Revisão de Projeto em Fase de Obras - Contrato 571/2010 (peça 46, p. 74) referente ao Lote 3 das obras de adequação da BR-050/MG - km 47,0 a km 68,4, que afronta ao disposto na Lei 8666/1993, art. 12, incisos II e III, haja vista nela constar soluções antieconômicas contrárias ao interesse público, em especial a destinação de aproximadamente 200.000 m3  de material de 3ª categoria de boa qualidade em bota-foras localizados a elevada DMT, associada ao emprego de brita comercial na obra, bem como a adoção de elevadas DMT para a obtenção dos materiais betuminosos, sem a devida justificativa, não corrigindo por completo as irregularidades constantes da versão original do projeto executivo, apontadas no Relatório de Fiscalização  575/2010, o que, em última instância, culminou na ocorrência superfaturamento  de aproximadamente R$ 6,3 milhões (set/2009) no Contrato 571/2010, relativo a execução das referidas obras;
35.2.2.2.	Nexo de causalidade: O responsável foi signatário do despacho emitido em 13/4/2011 (peça 46, p. 74) que aprovou a 1ª Revisão de Projeto em Fase de Obras referente ao Lote 3 das obras de adequação da BR050/MG - km 47,0 ao km 68,4, a qual fundamentou a execução dos serviços por meio do Contrato 571/2010, culminando na ocorrência de superfaturamento estimado em quase R$ 6,3 milhões (set/2009) , em virtude da adoção de soluções antieconômicas (serviços desnecessários) , conforme previsto indevidamente na revisão de projeto aprovada.
35.2.2.3.	Culpabilidade: É razoável afirmar que era exigível do responsável conduta diversa daquela que adotou, consideradas as circunstâncias que o cercavam em especial os apontamentos do Relatório de Fiscalização 575/2010 e o fato de que a revisão de projeto foi efetivada sobretudo visando corrigir as irregularidades apontadas nesse relatório, de modo que o responsável só deveria ter aprovado a 1ª Revisão de Projeto em Fase de Obras depois de se certificar de que os pareceres que recomendavam sua aprovação contemplavam avaliação incontestável quanto a economicidade dos serviços orçados mais relevantes, em especial da solução adotada para destinação do volume de material de 3ª categoria a ser extraído na obra e para definição dos locais de aquisição de materiais betuminosos, o que poderia ter sido efetivado a partir da avaliação superficial da planilha orçamentária.
35.2.3.	Responsável 6:
35.2.4.	Nome: Luís Guilherme Rodrigues de Mello - CPF: XXX.579.601-XX - Cargo: então Coordenador de Construção Rodoviária - CGCONT/DNIT;
35.2.4.1.	Conduta: emitir parecer sugerindo a aprovação da 1ª Revisão de Projeto em Fase de Obras - Contrato 571/2010 (peça 46, p. 74) referente ao Lote 3 das obras de adequação da BR-050/MG - km 47,0 ao km 68,4, que afronta ao disposto na Lei 8666/1993, art. 12, incisos II e III, haja vista nela constar soluções antieconômicas contrárias ao interesse público, em especial a destinação de aproximadamente 200.000 m3  de material de 3ª categoria de boa qualidade em bota-foras localizados a elevada DMT, associada ao emprego de brita comercial na obra, bem como a adoção de elevadas DMT para a obtenção dos materiais betuminosos, sem a devida justificativa, não corrigindo por completo as irregularidades constantes da versão original do projeto executivo, o que, em última instância, culminou na ocorrência superfaturamento de aproximadamente R$ 6,3 milhões (set/2009) no Contrato 571/2010, relativo a execução das referidas obras.
35.2.4.2.	Nexo de causalidade: O responsável foi signatário do parecer emitido em 13/4/2011 (peça 46, p. 74) que sugeriu a aprovação da 1ª Revisão de Projeto em Fase de Obras referente ao Lote 3 das obras de adequação da BR050/MG - km 47,0 a km 68,4, a qual fundamentou a execução dos serviços por meio do Contrato 571/2010, culminando na ocorrência de superfaturamento estimado em quase R$ 6,3 milhões (set/2009) , em virtude da adoção de soluções antieconômicas (serviços desnecessários) , conforme previsto indevidamente na revisão de projeto aprovada.
35.2.4.3.	Culpabilidade: É razoável afirmar que era exigível do responsável conduta diversa daquela que adotou, consideradas as circunstâncias que o cercavam em especial os apontamentos do Relatório de Fiscalização 575/2010 e o fato de que a revisão de projeto foi efetivada sobretudo visando corrigir as irregularidades apontadas nesse relatório, de modo que o responsável só deveria ter aprovado a 1ª Revisão de Projeto em Fase de Obras depois de se certificar de que o parecer prévio que recomendava sua aprovação contemplava avaliação incontestável quanto a economicidade dos serviços orçados mais relevantes, em especial da solução adotada para destinação do volume de material de 3ª categoria a ser extraído na obra e para definição dos locais de aquisição de materiais betuminosos, o que poderia ter sido efetivado a partir da avaliação superficial da planilha orçamentária.
35.2.5.	Responsável 7:
35.2.5.1.	Nome: Diego de Lira Andrade - CPF: XXX.805.614-XX - Cargo: Analista de Infraestrutura de Transportes/DNIT (de 10/11/2009 a 22/10/2012) ;
35.2.5.2.	Conduta: emitir parecer atestando a correção da 1ª Revisão de Projeto em Fase de Obras - Contrato 571/2010 (peça 46, p. 67-73) referente ao Lote 3 das obras de adequação da BR-050/MG - km 47,0 a km 68,4, que afronta ao disposto na Lei 8666/1993, art. 12, incisos II e III, haja vista nela constar soluções antieconômicas contrárias ao interesse público, em especial a destinação de aproximadamente 200.000 m3  de material de 3ª categoria de boa qualidade em bota-foras localizados a elevada DMT, associada ao emprego de brita comercial na obra, bem como a adoção de elevadas DMT para a obtenção dos materiais betuminosos, sem a devida justificativa, não corrigindo por completo as irregularidades constantes da versão original do projeto executivo, o que, em última instância, culminou na ocorrência superfaturamento  de aproximadamente R$ 6,3 milhões (set/2009) no Contrato 571/2010, relativo a execução das referidas obras.
35.2.5.3.	Nexo de causalidade: O responsável foi signatário do parecer 07/2011 - CGCONT, emitido em 11/4/2011 (peça 46, p. 67-73) no qual atestou a correção da 1ª Revisão de Projeto em Fase de Obras referente ao Lote 3 das obras de adequação da BR050/MG - km 47,0 ao km 68,4, a qual fundamentou a execução dos serviços por meio do Contrato 571/2010, culminando na ocorrência de superfaturamento estimado em quase R$ 6,3 milhões (set/2009) em virtude da adoção de soluções antieconômicas (serviços desnecessários) , conforme previsto indevidamente na revisão de projeto aprovada.
35.2.5.4.	Culpabilidade: É razoável afirmar que era exigível do responsável conduta diversa daquela que adotou, consideradas as circunstâncias que o cercavam em especial os apontamentos do Relatório de Fiscalização 575/2010 e o fato de que a revisão de projeto foi efetivada sobretudo visando corrigir as irregularidades apontadas nesse relatório, de modo que o responsável só deveria ter atestado a correção da 1ª Revisão de Projeto em Fase de Obras depois de se certificar de que esse documento contemplava avaliação incontestável quanto a economicidade dos serviços orçados mais relevantes, em especial da solução adotada para destinação do volume de material de 3ª categoria a ser extraído na obra e para definição dos locais de aquisição de materiais betuminosos, o que poderia ter sido efetivado a partir da avaliação superficial da planilha orçamentária.
35.3.	 Grupo 3: Responsáveis pela medição/pagamento de serviços desnecessários (antieconômicos) .  
35.3.1.	Responsável 8: 
35.3.2.	Nome: Consórcio Aterpa/Araguaia/M.Martins - CNPJ: 17.162.983/0001-65 - Signatário do Contrato 571/2010.
35.3.2.1.	Conduta: medir/receber serviços manifestadamente antieconômicos (desnecessários) para a Administração no âmbito das obras de adequação da BR-050/MG - km 47,0 a km 68,4 - Lote 3 - Contrato 571/2010, em especial a destinação de aproximadamente 200.000 m3 de material de 3ª categoria de boa qualidade para bota-foras localizados a elevada DMT, associada ao emprego de brita comercial na obra, bem como a adoção de elevadas DMT para a obtenção dos materiais betuminosos, sem a devida justificativa, em afronta ao disposto no art. 70 da Lei 8666/1993.
35.3.2.2.	Ainda quanto ao Consórcio Aterpa/Araguaia/M.Martins, cabe frisar que a sua responsabilização em relação ao dano ao erário verificado no Contrato 571/2010 ( especialmente no que se refere ao dano envolvendo a solução antieconômica para descarte de material de 3ª categoria extraído na obra) não está associada a possível sobrepreço de itens de serviço específicos, ou mesmo, de falhas na execução de serviços, ou ainda em relação a serviços não executados (nos autos, não há comprovação indiscutível de que esses serviços foram de fato prestados, contudo não se pode afirmar que não foram) . Sua responsabilização se dá em consonância com o disposto no Acórdão 1.918/2020-TCU-Plenário - Rel.: Min. Subst. Augusto Sherman, sobretudo em razão de ter medido/recebido pela realização de solução (conjunto de serviços) manifestadamente antieconômicos (desnecessários - erro claro de projeto, afrontando as normas técnicas e as boas práticas da engenharia) , como é o caso do descarte de mais de 200.000 m3 de material de 3ª categoria em bota-foras com DMT elevadas (superiores a 200 m) , o que causou dano à Administração. 
35.3.2.3.	Considerando que o transporte desse material poderia ser feito em DMT de até 200 m (conforme previsto pela equipe de auditoria) , a realização do descarte do material de 3ª categoria para DMT superiores a essa distância média pode ser tipificado como serviço desnecessário, que não traz qualquer benefício para a Administração. Tal situação é agravada pelo fato de esse material descartado ser de boa qualidade (conforme o próprio DNIT reconheceu) , o que indicaria seu uso na produção da brita utilizada na obra. Em vez disso, adotou-se a aquisição desse insumo por via comercial, acrescendo desnecessariamente o custo do empreendimento.
35.3.2.4.	Vale enfatizar que o entendimento quanto a antieconomicidade de transportar o material de 3ª categoria para DMT desnecessariamente longas, acarretando consequente dano ao erário, encontra um primeiro respaldo no disposto no Voto que fundamentou o Acórdão 2419/2012-TCU-Plenário, conforme transcrição a seguir:
Os elementos dos autos revelam que o Departamento Nacional de Infraestrutura de Transportes - DNIT, apesar de ter tomado algumas providências que reduziram a materialidade do sobrepreço total verificado, deixou a desejar em relação a diversos outros achados de auditoria.
2. O primeiro desses achados diz respeito à antieconomicidade da solução do projeto adotado, relativa ao serviço mais relevante de escavação, carga e transporte (material de 3ª categoria DMT>5000m) . Nele, ficou constatado que as distâncias de transporte de cargas significativas são desnecessariamente longas e o material de 3ª categoria é integralmente descartado para bota-fora, quando seria razoável admitir seu aproveitamento para produção de brita, ao invés de adquiri-la comercialmente. (grifou-se) 
35.3.2.5.	Nesse contexto, é razoável afirmar que era exigível do responsável conduta diversa daquela que adotou, consideradas as circunstâncias que o cercavam em especial os apontamentos do Relatório de Fiscalização 575/2010, de modo que o construtor só deveria ter realizado o transporte de material de 3ª categoria depois de se certificar que sua destinação não culminaria em medição de serviços manifestadamente desnecessários para a Administração.
35.3.2.6.	Em relação a essa conduta, ou seja, a medição/pagamento de serviços manifestadamente desnecessários, mostra-se relevante trazer excerto do despacho exarado pelo Exmo. Min. Subst. Augusto Sherman no âmbito do TC Processo 025.760/2016-5, no qual também se analisou a ocorrência de dano ao erário envolvendo indícios de irregularidade similares aos tratadas neste tópico (medição de serviços manifestadamente desnecessários) . Registre-se que esse despacho foi referendado pelo Tribunal, por meio do Acórdão 52/2018-TCU-Plenário - Rel. Min. Subst. Augusto Sherman.
16. No que tange ao "Achado III.2 - Superfaturamento por medição e pagamento de serviços desnecessários - Substituição de subleito", também classificado como IGP, a proposta da secretaria, nesta etapa processual, todavia, é de manutenção da referida classificação.
17. O achado decorre do apontamento efetuado pelos auditores de que teria havido medição e pagamento indevido de serviços de substituição de subleito, os quais foram previstos para segmentos da rodovia para os quais não haveria necessidade de sua realização, porque nesses locais o projeto previu a execução de aterros cujas alturas indicariam ser dispensável a execução dos serviços de substituição da camada de subleito, bem como também em razão de utilização de distâncias médias de transporte de projeto nos materiais empregados na terraplenagem, em que pese a efetiva utilização de empréstimos laterais à rodovia, não previstos em projeto, reduzindo assim os custos de transporte da contratada, sem embargo do pagamento dos serviços conforme as  distâncias maiores previstas no projeto.
 (...) 
19. Nas justificativas apresentadas, discorre o consórcio que os serviços teriam sido executados, medidos e pagos conforme previsão em contrato e projeto. A necessidade de elevação dos aterros somente teria sido verificada por ocasião da primeira revisão do projeto em fase de obras, quando os primeiros serviços já haviam sido executados integralmente, medidos e pagos, conforme projetado. Entretanto, a unidade técnica considera que a responsabilidade da empresa persiste em face do prejuízo apontado, uma vez que a locação de bueiros é, em sua visão, uma etapa preliminar da obra, momento no qual já se poderia ter vislumbrado a necessidade de acréscimo na altura dos aterros, antes mesmo de executar a terraplanagem, de forma que o prejuízo poderia ter sido evitado com a não execução da substituição do subleito em vários pontos. Crê a unidade técnica que o consórcio não desconhecia, quando da execução dos serviços, que esses eram desnecessários em razão da futura elevação dos aterros, conforme o seguinte excerto da instrução técnica:
"88. Cabe observar que o presente achado trata de duas situações irregulares, quais sejam:
a) a prática de ato antieconômico em prejuízo ao Erário, associada à execução de serviços de rebaixo e substituição de subleito, os quais se mostraram desnecessários (ressalta-se que não há indício de que esses serviços foram de fato prestados, contudo não se pode afirmar que não foram) ;
b) o superfaturamento pela inexecução de serviços, referente ao transporte de material de terraplenagem que não foi efetivamente realizado, já que foram praticadas, na obra, distâncias de transporte inferiores àquelas que foram previstas em projeto e que, consequentemente, foram consideradas para fins de medição e pagamento dos serviços de terraplenagem.
 (...) 
90. Com relação à hipótese apontada no item 'a', supra, em que pese não se ter comprovado o locupletamento indevido por parte do consórcio construtor, entende-se que a execução dos serviços desnecessários causou um dano à Administração, em afronta ao art. 70 da Lei 8.666/93:
Art. 70. O contratado é responsável pelos danos causados diretamente à Administração ou a terceiros, decorrentes de sua culpa ou dolo na execução do contrato, não excluindo ou reduzindo essa responsabilidade a fiscalização ou o acompanhamento pelo órgão interessado.
91. A culpa do contratado, no caso em questão, decorre da falta de atuação do consórcio no sentido de propor a correção do projeto, ao se deparar com erro manifesto que ensejou prejuízo à Administração Pública. Ademais, essa falta de atuação se mostrou ainda mais grave, na medida em que os acréscimos de altura de aterro, que contribuíram para o aumento do prejuízo associado a rebaixos desnecessários, foram realizados durante a fase de execução das obras. Frise-se que não se mostra razoável supor que a necessidade de elevação do greide da rodovia só teria sido identificada quando a obra se encontrava em estágio avançado de execução dos serviços de terraplenagem. Presume-se que, na fase de locação da obra, já seria possível prever a necessidade de alteração do greide da rodovia e, ao se perceber essa necessidade, não seria admissível manter e executar os serviços de rebaixo e substituição de subleito da forma como foram originalmente previstos.
92. Esse entendimento é corroborado, inclusive, na manifestação da empresa supervisora (peça 74, p.10) , quando afirma:
 (...) para se iniciar serviços de terraplanagem é necessário marcar off sets de cortes aterros e ainda locar OACs (bueiros) , o que vale dizer que o projeto já se encontrava de fato revisto, cabendo à Supervisora apenas consolidar a documentação existente, sem entrar no mérito das soluções de engenharia já aceitas e total ou parcialmente executadas.
93. Ademais, ainda que os serviços desnecessários estivessem relacionados apenas ao projeto de terraplenagem original, em observância ao princípio da boa-fé objetiva, não parece razoável admitir que a empresa deixe de atuar para sanar situações que, mesmo tendo sido previstas em projeto, manifestamente afrontam as normas técnicas e as boas práticas da Engenharia.
94. Tratando-se de um erro claro de projeto, caberia ao consórcio propor a sua correção.
 (...) ". (grifei) 
20. Todavia, entendendo que a estimativa de prejuízo calculada pela equipe, da ordem de R$ 8.487.330,40, pode não ter refletido uma distribuição de terraplanagem possível, em razão das características do trecho, propõe a secretaria que seja mantido o registro de IGP em relação ao referido achado, remetendo-se ao Dnit determinação com vistas a que elabore estimativa real dos serviços de terraplanagem passíveis de medição no contrato que desconsidere os serviços de rebaixo e substituição de subleito executados desnecessariamente, e que seja baseada em uma distribuição que considere os empréstimos de fato utilizados na obra, promovendo as medidas necessárias ao ressarcimento dos valores ao erário. Indica a unidade técnica, no item 102 de sua instrução, que o dano relativo ao achado se refere a fatos já consumados, não havendo riscos de novos prejuízos ao erário com a continuidade do empreendimento, em que pese a propositura de manutenção de IGP.
 (...) 
27. Dentre as soluções para o deslinde da matéria, nesta etapa processual, portanto, há aquela oferecida pela secretaria, de manutenção do IGP, enquanto o Dnit apura o real prejuízo causado, adotando as medidas de ressarcimento junto ao consórcio, e, também, segundo vislumbro, a possibilidade de que este Tribunal adote medida cautelar de retenção dos valores contratuais remanescentes, suficientes para se garantir a devida proteção aos cofres públicos, enquanto se discute, neste Tribunal, a existência do dano e sua responsabilidade junto às empresas contratadas, medida esta que possui cunho cautelar e caráter coercitivo, diferente do que prevê a LDO sobre a classificação orçamentária. In casu, a retenção cautelar possui efeitos financeiros apenas, não orçamentários.
28. Assim, penso que este último é o caminho a ser adotado, devendo-se, a meu ver, adotar medida cautelar de retenção dos valores, liberando-se a execução física das obras. (grifos adicionais acrescidos) .
35.3.2.7.	Vale registrar que em recente decisão (Acórdão 1.918/2020-TCU-Plenário - Rel.: Min. Subst. Augusto Sherman) o Tribunal confirmou o entendimento exposto no despacho acima transcrito e determinou a conversão do processo TC Processo 025.760/2016-5 em TCE, incluindo o consórcio construtor das obras objeto daqueles autos entre os responsáveis pelo dano ao erário oriundo da medição/pagamento de serviços manifestadamente desnecessários. 
35.3.2.8.	Desse modo, conforme o despacho ora transcrito referendado pelo Acórdão 52/2018-TCU-Plenário e o disposto no Acórdão 1.918/2020-TCU-Plenário, resta claro que, pelo menos enquanto não há decisão de mérito do Tribunal a respeito da ocorrência do dano e suas responsabilidades no âmbito de um processo de TCE, mostra-se pertinente incluir o consórcio executor das obras no rol de responsáveis pelos prejuízos advindos da previsão, medição e pagamento de serviços desnecessários (solução claramente antieconômica que não traz benefício para a Administração e que manifestadamente afronta as normas técnicas e as boas práticas da engenharia, mesmo sendo prevista em projeto) realizados nas obras de adequação da BR-050/MG - Contrato 571/2010.  
I.4 Item 9.1 do Acórdão 2419/2012-TCU-Plenário - Considerações finais
36.	Finalizada a análise quanto a ocorrência de dano ao erário e concluída a avaliação preliminar das responsabilidades em relação a esse dano, avalia-se que, nos termos dos art. 5º da Instrução Normativa - IN-TCU 71/2012, restam presentes os pressupostos para instauração de processo de Tomada de Contas Especial. Diante disso, nos termos do art. 47 da Lei 8.443/1992, c/c o art. 252 do Regimento Interno do TCU - RITCU, cabe propor a conversão destes autos em TCE e a citação dos responsáveis. Isso sem prejuízo de que no âmbito da futura TCE, e com fundamento no art. 157 do RITCU, sejam realizadas diligências e inspeções para obtenção de novos elementos que permitam confirmar/revisar o valor do dano ao erário estimado preliminarmente neste momento processual, bem como o rol de responsáveis ora delimitado. 
36.1.	Nessas diligências/inspeções poderão ser obtidos, por exemplo, documentos que permitam calcular com maior precisão o volume de brita utilizado nas obras, bem como a DMT relativa a esse insumo; confirmar se a DMT de até 200 m pode ser, de fato, considerada o limite máximo aceitável para o transporte do material de 3ª categoria extraído na obra; confirmar se, de fato, todos os insumos betuminosos devem ter como origem o ponto de distribuição mais próximo das obras; identificar as datas em que foram efetivados os pagamentos dos serviços ora contestados e seus respectivos reajustamentos; entre outras informações adicionais relevantes para a análise de mérito da futura TCE.   
II - Item 9.2 do Acórdão 2419/2012-TCU-Plenário
9.2. determinar, com fundamento no art. 43, inciso II, da Lei nº 8.443/92, c/c o art. 250, inciso IV, do Regimento Interno, a audiência dos seguintes responsáveis: Srª. Nadja Tereza Monteiro de Oliveira, na qualidade de presidente da comissão de licitação, e Srs. Cid Ney Santos Martins e Alexandre Edson Amorim de Queiroz, membros da comissão de licitação, para que, no prazo de 15 (quinze) dias, a contar da ciência, encaminhem a este Tribunal de Contas razões de justificativa acerca da publicação do Edital 083/2010-00 sem o devido parecer prévio da assessoria jurídica da Administração, contrariando assim o disposto no art. 38, parágrafo único, da Lei nº 8.666/93
II.1. Item 9.2 do Acórdão 2419/2012-TCU-Plenário - Análise crítica da instrução precedente
37.	Quanto a esse item, na instrução que antecede este pronunciamento concluiu-se por rejeitar as razões de justificativas apresentadas pela Srª. Nadja Tereza Monteiro de Oliveira e pelo Sr. Cid Ney Santos Martins, com consequente aplicação da multa prevista no art. 58, inciso II, da Lei 8443/1992 aos respectivos servidores do DNIT. Em relação ao Sr. Alexandre Edson Amorim de Queiroz, concluiu-se por acatar suas razões de justificativas.
38.	Avalia-se que todos os argumentos oferecidos pelos responsáveis em suas defesas foram considerados nas análises que fundamentam as conclusões acima descritas (itens 129 a 165 da peça 136) . No geral, as análises desses argumentos foram satisfatórias, apesar de ainda demandarem correções pontuais. 
38.1.	Por exemplo, cabe um esclarecimento adicional a respeito do entendimento constante da peça 136 quanto a competência no âmbito da Procuradoria Federal Especializada - PFE no DNIT para promover a análise jurídica do procedimento licitatório (item 150 da instrução à peça 136) . 
38.1.1.	Quanto a esse ponto, vale esclarecer que, diferentemente do que se depreende da instrução à peça 136, não cabia à unidade da PFE/DNIT na Superintendência Regional do DNIT no Estado de Minas Gerais - SR-DNIT/MG  a competência para emitir o parecer quanto à conformidade jurídica do edital de licitação. Essa competência cabia aos procuradores do DNIT-Sede, conforme consta do despacho expedido em 15/4/2010 pelo então Procurador-Chefe Nacional do DNIT - Substituto (peça 126, p. 13) .   
38.2.	Outro ponto que cabe retificação se refere a afirmativa constante do item 143 da instrução à peça 136 dando conta que "a área jurídica se negou a emitir o almejado parecer, consoante Parecer/ACPV/PFE/DNIT 597/2010, de 15/4/2010". 
38.2.1.	Quanto a essa afirmativa, vale explicar que a PFE/DNIT-Sede não se negou a emitir o parecer. Na verdade, em 15/4/2010 a PFE/DNIT-Sede emitiu entendimento equivocado no sentido de que caberia aos procuradores lotados na SR-DNIT/MG emitir o tal parecer. Como já esclarecido no item 38.1, supra, essa imprecisão foi corrigida no mesmo dia, 15/4/2010, por meio do despacho emitido pelo então Procurador-Chefe Nacional do DNIT - Substituto. Tanto é que em 30/4/2010 (peça 126, p. 14-23) a PFE-DNIT-Sede emitiu o parecer conclusivo sobre a conformidade jurídica do edital de licitação (Parecer/ACPV/PFE/DNIT 00687/2010) . Ato contínuo, em 5/5/2010 foi proferido o parecer final pelo Procurador-Chefe da PFE-DNIT.
38.2.2.	De todo modo, em que pese a afirmação constante da instrução à peça 136 não corresponder fielmente aos fatos ocorridos, vale ressaltar que essa inconsistência não prejudica a conclusão de que a publicação do edital em 3/3/2010 e a abertura dos envelopes em 15/4/2010 ocorreu antes de haver pronunciamento final da PFE-DNIT a respeito da conformidade jurídica do edital.
38.3.	Também cabe um pequeno ajuste no item 146 da instrução à peça 136, pois, como já esclarecido, não se pode afirmar que, em 15/4/2010, a PFE-DNIT-Sede emitiu parecer contrário à conformidade jurídica do edital. Relembre-se que naquele momento o referido edital sequer foi alvo de análise. Naquela oportunidade, a PFE-DNIT-Sede apenas emitiu entendimento, logo corrigido, de que caberia a unidade da PFE/DNIT na SR-DNIT/MG analisar a conformidade jurídica do edital.
38.3.1.	Também nesse caso o equívoco não compromete a conclusão de rejeitar a alegação de que a Sra Nadja Tereza teria sua responsabilização afastada em razão de não ter participado dos atos precedentes que redundaram na publicação do edital em 3/3/2010. Isso porque a servidora foi responsável por dar seguimento ao certame, mesmo ciente de que ainda não havia parecer final da PFE-DNIT quanto à conformidade jurídica do edital. Lembre-se que em 15/4/2010, com a anuência dessa servidora, foi realizada a sessão de habilitação e recebimento das propostas e o parecer final do Procurador-Chefe da PFE-DNIT só foi emitido em 5/5/2010.
38.4.	Por último, cabe um esclarecimento adicional a respeito do rol de condicionantes/recomendações relativo ao parecer conclusivo emitido em 30/4/2010 pela PFE-DNIT-Sede. Tais recomendações/condicionantes foram resumidas no item 153 da instrução à peça 136, contudo com algumas incorreções. Por exemplo, consta como um item desse rol a ocorrência de "desrespeito ao prazo para audiência pública, descumprindo o que determina ao art. 39 da Lei 8.666/93", contudo essa fragilidade não consta do parecer conclusivo da PFE-DNIT-Sede. Ao contrário, no parecer (peça 126, p. 14-23) consta de forma explícita que o referido prazo foi atendido.
7.  De acordo com o valor orçado para as obras e em atendimento a regra inserta no art. 39 da Lei nº 8.666/93, o processo licitatório foi iniciado com a realização de uma Audiência Pública, que deverá ser concedida pela autoridade responsável, com antecedência mínima de 15 dias da data prevista para a publicação do edital, e, pelos mesmos meios previstos para a publicidade da licitação. Neste ponto, faz-se mister que o setor competente instrua os autos acerca da adoção dos meios de publicidade determinados para a espécie, estabelecidos no art. 21 da Lei n° 8.666/93.
8. Verifica-se que a Audiência Pública foi divulgada com antecedência mínima de 10 dias úteis de sua realização conforme demonstra a publicação no DOU de 16.06.2008, indicando a data de 30.06.2008, fls. 83.
38.4.1.	Ademais, cabe registrar que no parecer final emitido pelo Procurador-Chefe da PFE-DNIT, que concluiu pela regularidade da minuta de edital analisada, ressalvou-se a necessidade de serem observadas apenas três das considerações constantes do Parecer/ACPV/PFE/DNIT 00687/2010, emitido em 30/4/2010 (peça 126, p. 14-23) . Tais considerações constam dos itens 20, 31 e 34 do parecer conclusivo e estão transcritas a seguir.
20. Deve constar ainda informações sobre o atendimento das condicionantes da Licença Ambiental de fls 85/91.
 (...) 
31. Entretanto o item 7.5 da Minuta Editalícia enseja retificação na parte relativa à prorrogação do prazo contratual, que NÃO poderá fundamentar-se no art.57, inc. II, visto que NÃO se trata de serviços de natureza continuada, devendo restar indicado o art. 57, inc. I da Lei n°. 8.666/93.
 (...) 
34. De acordo com o contido no Ofício n° 1055/2007- TCU/SECOB, que trata dos processos licitatórios referentes à criação, expansão ou aperfeiçoamento de ação governamental, em cumprimento ao art. 16 da Lei de Responsabilidade Fiscal, faz-se mister a instrução dos autos com os seguintes documentos:
39.	De todo o exposto e mesmo considerando as imprecisões constantes da instrução à peça 136, manifesto minha concordância com a conclusão de que as irregularidades apontadas, de fato, ocorreram e que cabe a Srª. Nadja Tereza Monteiro de Oliveira e ao Sr. Cid Ney Santos Martins a responsabilidade quanto aos fatos apurados.
40.	Apesar disso, pondera-se que o caso em análise carece de uma avaliação complementar, nos termos do art. 28 do decreto-lei 4.657/42 - Lei de Introdução às Normas do Direito Brasileiro - LINDB, o que não foi feito na instrução que antecede este pronunciamento.
Decreto-lei 4.657/42 - LINDB 
Art. 28. O agente público responderá pessoalmente por suas decisões ou opiniões técnicas em caso de dolo ou erro grosseiro. (incluído pela Lei 13.655/2018) 
41.	Nesse sentido, cabe  avaliar se a decisão dos responsáveis em proceder a publicação do Edital 083/2010-00 e dar continuidade à esse certame licitatório sem o devido parecer prévio da assessoria jurídica da Administração, contrariando assim o disposto no art. 38, parágrafo único, da Lei 8.666/1993 pode ser enquadrado como um "erro grosseiro".
42.	Tratando exclusivamente deste caso concreto, vale trazer como fundamento para esta análise alguns entendimentos já apresentados pelo Tribunal a respeito do que se pode tipificar como "erro grosseiro".
42.1.	Em primeiro plano, cabe apresentar o entendimento constante do Voto que fundamentou o Acórdão 2.677/2018-TCU-Plenário - Relator: Min. Benjamin Zymler:
Ao contrário do Parquet, entendo que a conduta da responsável se enquadra no disposto no art. 28 da nova LINDB, que prevê a responsabilização pessoal do agente público por suas decisões ou opiniões técnicas em caso de dolo ou erro grosseiro.
Dito isso, é preciso conceituar o que vem a ser erro grosseiro para o exercício do poder sancionatório pelo TCU. Por se tratar de conceito jurídico indeterminado, há sobre o assunto algumas hipóteses. No Acórdão 1.628/2018-Plenário, de minha relatoria, houve entendimento no sentido de adotar o critério do administrador médio para a aferição da presença ou não de erro grosseiro. A comparação com um "gestor médio" novamente foi efetuada no Acórdão 1.695/2018-Plenário (Min. Relator: Vital do Rêgo) .
Avalio que o descumprimento literal de importante cláusula do Regulamento Licitatório da Petrobras possa ser tipificado como erro grosseiro, precipuamente no caso em que ora se examina, envolvendo licitações de bilhões de reais, que tiveram que ser repetidas após todas as propostas se situarem em valores superiores aos limites admitidos pela Petrobras. Pelo elevado vulto e importância das contratações, seria esperado da ex-gestora um especial zelo na prática de atos. (grifou-se) 
42.2.	Também vale trazer os entendimentos apresentados no Voto condutor do Acórdão 2.860/2018-TCU-Plenário -Relator: Min. Subst. Augusto Sherman, bem como nas Declarações de Voto, do Exmo. Min. Bruno Dantas e do Exmo. Min. Benjamin Zymler:
Voto
Não tenho dúvidas de que, assim agindo, tanto o presidente do (...) quanto os coordenadores e membros do (...) não desempenharam suas atribuições da forma que seria esperada do administrador médio (...) que deveria zelar pela segurança e rentabilidade dos investimentos realizados com recursos de seus contribuintes e beneficiários, caracterizando a ocorrência de erro grosseiro a ensejar suas responsabilizações nos termos do art. 28 da Lei 13.655/2018, que trouxe inovações à Lei de Introdução às Normas do Direito Brasileiro (LINDB) .
Aliás, a jurisprudência desta Corte vem se inclinando no sentido de considerar que resta configurada a ocorrência de erro grosseiro quando a conduta culposa do agente público distancia-se daquela que seria esperada do administrador médio, avaliada no caso concreto.
Declaração de Voto  - Min. Bruno Dantas
Acho importante deixar consignado que essa "distância" distingue-se de um mero desvio da conduta que se espera do homem médio.
Ao refletir sobre esse tema, tenho entendido que o "erro grosseiro" previsto no art. 28 da Lei 13.655/2018 se equivale à "culpa grave", ou seja, à negligência extrema, imperícia ou imprudência extraordinárias, que só uma pessoa bastante descuidada ou imperita comete. É o erro que poderia ser percebido por pessoa com diligência abaixo do normal, ou seja, que seria evitado por pessoa com nível de atenção aquém do ordinário, consideradas as circunstâncias do negócio.
Não se trata, portanto, de "culpa" simples ou leve, de mera culpa atribuível a qualquer desvio em relação à postura do homem médio.
O contrário seria supor que a lei conteria termo inútil e não traria qualquer inovação ao que já havia sendo adotado pelos órgãos julgadores.
Ademais, vale atentar que o "erro grosseiro" já é tratado na doutrina como "culpa grave". Assim, qualquer intepretação diferente iria contrariar conceito jurídico doutrinariamente assentado.
Na evolução prática e teórica que o tema vem ganhando, podemos considerar que, em termos de gravidade, a conduta enquadrada no chamado "erro grosseiro" situa-se entre a culpa comum e o dolo, razão pela qual não considero o critério do homem médio adequado para solucionar a questão.
Declaração de Voto - Min. Benjamin Zymler
2. Conforme consignado no item 53 do voto, o insigne relator destacou que a jurisprudência desta Corte vem se inclinando no sentido de considerar erro grosseiro a conduta culposa do agente público que se distancia daquela que seria esperada do administrador médio, avaliada no caso concreto.
3. De fato, essa tese foi defendida no Acórdão 1.628/2018-Plenário, de minha relatoria, ao interpretar art. 28 do Decreto-lei 4.657/1942 (Lei de Introdução às Normas do Direito Brasileiro) , incluído pela Lei 13.655/2018.
4. Ocorre que, recentemente, evoluí esse entendimento, ao defender, no voto condutor do Acórdão 2391/2018-Plenário, que o "erro grosseiro" de que trata o dispositivo supramencionado corresponde à noção de culpa grave. Tal baliza se aplica à atividade sancionatória deste Tribunal, não incidindo sobre a responsabilização por débito, que permanece vinculada à noção de culpa, sem qualquer gradação.
5. Seguem minhas ponderações:
 (...) 
82. Dito isso, é preciso conceituar o que vem a ser erro grosseiro para o exercício do poder sancionatório desta Corte de Contas. Segundo o art. 138 do Código Civil, o erro, sem nenhum tipo de qualificação quanto à sua gravidade, é aquele "que poderia ser percebido por pessoa de diligência normal, em face das circunstâncias do negócio" (grifos acrescidos) . Se ele for substancial, nos termos do art. 139, torna anulável o negócio jurídico. Se não, pode ser convalidado.
83. Tomando como base esse parâmetro, o erro leve é o que somente seria percebido e, portanto, evitado por pessoa de diligência extraordinária, isto é, com grau de atenção acima do normal, consideradas as circunstâncias do negócio. O erro grosseiro, por sua vez, é o que poderia ser percebido por pessoa com diligência abaixo do normal, ou seja, que seria evitado por pessoa com nível de atenção aquém do ordinário, consideradas as circunstâncias do negócio. Dito de outra forma, o erro grosseiro é o que decorreu de uma grave inobservância de um dever de cuidado, isto é, que foi praticado com culpa grave.
	Gradação do Erro
	Pessoa que seria capaz de perceber o erro
	Efeito sobre a validade do negócio jurídico (se substancial) 

	Erro grosseiro
	Com diligência abaixo do normal
	Anulável

	Erro (sem qualificação) 
	Com diligência normal
	Anulável

	Erro leve
	Com diligência extraordinária - acima do normal
	Não anulável

 (...) Porém, entendo que tais aspectos não alteram a sua responsabilidade pelo débito.
146. Isso ocorre porque as alterações promovidas na LINDB, em especial no art. 28, não provocaram uma modificação nos requisitos necessários para a responsabilidade financeira por débito.
42.3.	Por último, vale trazer o entendimento apresentado no Voto condutor do Acórdão 2924/2018-TCU-Plenário - Relator: Min. José Mucio Monteiro:
16. Quanto a essa questão, rememoro que a Lei 13.655/2018 incluiu vários dispositivos na Lei de Introdução às Normas do Direito Brasileiro - LINDB, que diretamente alcançam a atividade jurisdicional desta Corte de Contas, em especial a atividade de aplicação de sanções administrativas e de correção de atos irregulares. Segundo o art. 28 da LINDB, recém introduzido pela referida norma, "O agente público responderá pessoalmente por suas decisões ou opiniões técnicas em caso de dolo ou erro grosseiro."
17. No Acórdão 2.391/2018-Plenário, de relatoria do Ministro Benjamin Zymler, houve entendimento no sentido de associar o erro grosseiro à culpa grave.  (grifou-se) 
43.	Dos excertos acima transcritos, verifica-se que a tipificação de uma conduta como "erro grosseiro" pressupõe, sobretudo, que este foi praticado com "culpa grave" (uma pessoa com diligência abaixo do normal seria capaz de percebê-lo, considerando as circunstâncias específicas do caso) .
44.	Neste caso em análise, não se tem dúvida que a irregularidade cometida pelos responsáveis foi praticada com "culpa grave". Resta evidente que uma pessoa com diligência abaixo do normal seria capaz de perceber a ilegalidade de proceder a publicação do Edital 083/2010-00 sem que houvesse o imprescindível parecer prévio da assessoria jurídica da Administração, contrariando frontalmente o disposto no art. 38, parágrafo único, da Lei 8.666/1993.
45.	Contudo, no caso em questão, observa-se que certame licitatório relativo ao Edital 083/201000 foi concluído sem maiores transtornos, culminando na formalização dos contratos 569/2010, 570/2010 e 571/2010, situação que corrobora para o abrandamento da culpa.
46.	Também corrobora para o abrandamento da culpa o fato de as obras relativas a esses contratos ter sido realizadas, não havendo qualquer pendência relacionada às irregularidades cometidas pela Srª. Nadja Tereza Monteiro de Oliveira e pelo Sr. Cid Ney Santos Martins.
47.	Ademais, nos autos não existem elementos a indicar que as três considerações estabelecidas no parecer final emitido pelo Procurador-Chefe da PFE-DNIT deixaram de ser posteriormente atendidas. Ao contrário, na peça 126, p. 25-27 constam informações que denotam a tomada de providências por parte de servidores do DNIT visando atender as referidas considerações da PFE-DNIT.
48.	Do exposto, considerando as ponderações apresentadas acima, sobretudo as relacionadas ao disposto no art. 28 da LINDB, e contrariando o entendimento constante da instrução que antecede este pronunciamento, avalia-se que cabe acatar as razões de justificativa apresentadas pela Srª. Nadja Tereza Monteiro de Oliveira e pelo Sr. Cid Ney Santos Martins, haja vista não restar evidente que as irregularidades cometidas por esses servidores podem ser tipificadas como "erro grosseiro".
49.	Ademais, em concordância com o disposto na instrução que antecede este pronunciamento, também cabe acatar as razões de justificativas apresentadas pelo Sr. Alexandre Edson Amorim de Queiroz.
III - Item 9.3 do Acórdão 2419/2012-TCU-Plenário
9.3. determinar, com fundamento no art. 43, inciso II, da Lei nº 8.443/92, c/c o art. 250, inciso IV, do Regimento Interno, a audiência do Sr. Nilton de Britto, Coordenador-Geral de Desenvolvimento e Projetos do Dnit, na condição de responsável pela aprovação dos projetos executivos dos lotes 1, 2 e 3 das obras de restauração, duplicação e melhoramentos da Rodovia BR050/MG, para que, no prazo de 15 (quinze) dias, a contar da ciência, encaminhe a este Tribunal de Contas razões de justificativa em virtude de ter aprovado projeto executivo contendo as seguintes falhas e impropriedades:
9.3.1. solução antieconômica para serviço de escavação, carga e transporte de material de 3ª categoria DMT > 5000m; lote 3, pela ausência de estudos que comprovassem a viabilidade da solução escolhida, sem considerar a possibilidade de instalação de uma central de britagem em local mais próximo ao volume de rocha a ser extraído, em desobediência ao disposto no art. 3º c/c art. 12, inciso IV, ambos da Lei 8666/93;
9.3.2. sobrepreço nos orçamentos dos lotes 1, 2 e 3, referente ao transporte de materiais betuminosos, pelo fato ter considerado, no critério de orçamentação, a origem desses materiais na refinaria localizada em Betim/MG, embora existissem distribuidoras mais próximas à obra em cidades como Uberlândia e Ribeirão Preto, infringindo, assim, o disposto no art. 3º da Lei nº 8.666/93, na medida em que os preços referenciais de mercado fixados pelo subitem 9.3 do Acórdão 1077/2008-TCU-Plenário e constantes no Anexo da Portaria Dnit nº 709, de 01/07/2008, já contemplavam o transporte até as distribuidoras;
9.3.3. falta de detalhamento no orçamento-base da licitação quanto aos itens "Instalação do Canteiro de Obras", "Manutenção do Canteiro de Obras" e "Mobilização/Desmobilização" que tiveram "verba" como unidade de medida, em desobediência ao disposto no art. 6º, inciso IX, alínea "f", da Lei nº 8.666/93;
III.1. Item 9.3 do Acórdão 2419/2012-TCU-Plenário - Análise crítica da instrução precedente
50.	De início, mostra-se relevante registrar que na instrução que antecede este pronunciamento concluiu-se por acatar as razões de justificativas apresentadas pelo Sr. Nilton de Britto em relação ao item 9.3 do Acórdão 2419/2012-TCU-Plenário. Para tanto, ponderou-se que o caso em exame se encaixaria em decisões anteriores do Tribunal no sentido de que só é cabível a punição do gestor responsável pela aprovação do projeto nos casos em que se constate, no documento aprovado, erro expressivo e claramente perceptível, especialmente quando este gestor atuou embasado em pareceres técnicos emitidos em momento processual anterior.  
51.	Dito isso, vale rememorar que os argumentos apresentados pelo responsável e acatados na instrução precedente trazem justamente a alegação de que as questões objeto de contestação pelo TCU no item 9.3 do Acórdão 2419/2012-TCU-Plenário abordariam detalhes minuciosos do projeto e que em razão disso não seria razoável exigir do gestor máximo uma avaliação minuciosa desses apontamentos no momento da aprovação desse documento (peça 101, p. 3-4) .
51.1.	Ademais, o responsável também alegou que agiu respaldado por uma série de estudos e análises realizadas por instituições contratadas pela Autarquia para tal mister, havendo, ainda, uma série de análises e pareceres emitidos por áreas técnica internas do DNIT reafirmando a adequação do projeto e das soluções nele apresentadas (peça 101, p. 8-10) .
51.2.	Para dar suporte à sua manifestação, o responsável citou ainda uma série de decisões desta Corte de Contas nas quais constam o entendimento de que não se pode atribuir responsabilidade ao dirigente máximo sobre a ocorrência de toda e qualquer falha ou detalhe que escape ao crivo da equipe técnica, atribuindo a este a obrigação de identificar pormenores e imperfeições nas análises (peça 101, p. 4-8) .
52.	Feita essa síntese da análise constante da instrução à peça 136, avalia-se como necessário apresentar algumas considerações adicionais abordando a pertinência de se enquadrar o caso em exame como semelhante às situações que fundamentaram as decisões do Tribunal, citadas na manifestação do responsável.
53.	Tais considerações são pertinentes porque os elementos constantes dos autos não deixam suficientemente claro que as irregularidades tratadas nos itens 9.3.1 a 9.3.2 do Acórdão 2419/2012-TCU-Plenário envolvam "detalhes bastante minuciosos do projeto". Também não se mostra indiscutível tipificar essas irregularidades como de difícil detecção, seja pelos analistas técnicos, seja pelo gestor responsável pela aprovação do projeto. 
53.1.	Nesse contexto, vale recordar que os indícios de irregularidade tratados no item 9.3.1 do Acórdão 2419/2012-TCU-Plenário abordam o transporte indevido/desnecessário de aproximadamente 200.000 m3 de material de 3ª categoria de boa qualidade (o próprio DNIT reconhece isso - peça 4, p. 2, 33-37) para um bota fora (BF01) localizado nas imediações de uma pedreira comercial (Britador Arpasa) distante mais de 5,0 km do local de extração da pedra bruta. Como agravante, o orçamento do projeto previu a aquisição de brita comercial justamente dessa pedreira nas proximidades da qual a rocha de boa qualidade seria transportada (peça 2, p. 19-21) .
53.2.	Conforme o Relatório de Fiscalização 575/2010, em vez desse procedimento oneroso e desnecessário, o projeto poderia ter previsto a instalação de um britador nas imediações do local de extração da pedra bruta (DMT de até 200 m) e a utilização/descarte do material excedente a uma DMT de até 200 m, possivelmente nos corpos de aterro da obra. Na estimativa realizada pela equipe de auditoria, só essa correção do projeto acarretaria uma redução da ordem de R$ 12,4 milhões (set/2009) no valor originalmente orçado pelo projetista (peça 2, p. 45) .
53.3.	Desse modo, levando-se em conta que no projeto aprovado a escolha do destino do material rochoso a ser escavado na obra foi efetivada em detrimento da boa técnica e considerando a materialidade envolvida no caso, avalia-se que a irregularidade descrita no item 9.3.1 do Acórdão 2419/2012-TCU-Plenário pode ser caracterizada como um expressivo erro de projeto.
53.4.	Ademais, vale ressaltar que esse erro pode ser considerado de fácil percepção, pois uma avaliação superficial da planilha orçamentária do projeto seria suficiente para identificar a presença do item de serviço "Escavação, carga e transporte de material de 3ª categoria DMT > 5000m", com quantitativo de 192.416,00 m3, cujo preço total era de R$ 16.309.180,16, representando 17,42% do orçamento do empreendimento (peça 2, p. 19) . Ou seja, a irregularidade em exame poderia ser identificada por um gestor com diligência abaixo do normal.
53.5.	Portanto, resta claro que ao examinar superficialmente a planilha orçamentária e identificar esse item de serviço, caberia ao gestor, de pronto, indagar sua equipe técnica a esse respeito, haja vista o elevado volume de material de 3ª categoria que estava sendo previsto para ser transportado considerando a elevada DMT de mais de cinco quilômetros.
53.6.	Diante disso, discorda-se da conclusão constante da instrução à peça 136 no sentido de que "as questões apontadas são de caráter muito específico, tratam de detalhes minuciosos da obra e não são de fácil percepção no momento da análise, não sendo crível exigir do gestor uma revisão tão aprofundada nos projetos que fosse capaz de identificar esse tipo de vício".
54.	Registrada a discordância em relação à instrução precedente, cabe lembrar que o Sr. Nilton de Britto, então Coordenador-Geral de Desenvolvimento e Projetos do DNIT - CGDESP/DNIT, consta do rol de responsáveis elencados no item I.3 deste Exame Técnico, haja vista restar demonstrada a contribuição de sua conduta para a ocorrência do dano ao erário de aproximadamente R$ 6,3 milhões no âmbito do Contrato 571/2010 - Lote 3 - BR-050/MG - km 47,0 ao km 68,4.
55.	Acrescente-se que o dano ao erário verificado no Contrato 571/2010 - Lote 3 está diretamente relacionado às questões tratadas nas audiências determinadas nos itens 9.3.1 e 9.3.2 do Acórdão 2419/2012-TCU-Plenário. Desse modo, estando o Sr. Nilton de Britto no rol de responsáveis da futura TCE a ser instaurada para apurar esse dano ao erário, cabe levar para esse novo processo a análise pormenorizada de sua conduta. Tal proposição ganha ainda mais suporte considerando a possibilidade de o responsável apresentar argumentos sobre o mérito das irregularidades no bojo de suas futuras alegações de defesa, o que não foi feito nesta oportunidade.
56.	Quanto aos lotes 1 e 2 das obras, cabe registrar que também se discute neste processo a possiblidade de ocorrência de dano ao erário nos respectivos contratos de execução das obras, especialmente em razão dos indícios de irregularidade abordados no item 9.3.2 do Acórdão 2419/2012-TCU-Plenário.
57.	Nesse sentido, no item I.2 deste Exame Técnico sugeriu-se, em nome dos princípios da racionalidade administrativa e da economia processual, que o aprofundamento das análises quanto a esse apontamento (sobrepreço no transporte de materiais betuminosos) fosse transferido para o TC Processo 006.173/2012-8, também da relatoria do Ministro Aroldo Cedraz, haja vista naqueles autos já estarem em apuração outros indícios de irregularidade relacionados aos lotes 1 e 2 (Contratos 569/2010 e 570/2010) das obras de adequação da BR-050/MG.
58.	Desse modo, mantendo a coerência, também cabe sugerir que as análises da conduta do Sr. Nilton de Britto em relação a irregularidade tratada no 9.3.2 do Acórdão 2419/2012-TCU-Plenário seja aprofundada no âmbito do TC Processo 006.173/2012-8, em relação aos lotes 1 e 2 das obras de adequação da BR-050/MG - Contratos 569/2010 e 570/2010, e na TCE a ser autuada conforme proposto neste pronunciamento, no caso do Lote 3 - Contrato 571/2010. Isso porque também se vislumbra no caso relativo ao item 9.3.2 do Acórdão 2419/2012-TCU-Plenário a possibilidade de o Sr. Nilton de Britto vir a apresentar argumentos sobre o mérito desse apontamento, seja no âmbito do TC Processo 006.173/2012-8, seja em sede de citação, na futura TCE.
59.	Vale salientar, em acréscimo, que para os casos tratados nos itens 9.3.1 e 9.3.2 do Acórdão 2419/2012-TCU-Plenário não cabe nesta fase processual uma análise em relação ao disposto no art. 28 da LINDB. Esse entendimento mostra-se apropriado pois ainda existe a possibilidade de o responsável apresentar novos elementos em sua defesa nas futuras etapas processuais, o que pode influir na avaliação dos aspectos relacionados à tipificação das irregularidades cometidas como "erro grosseiro". Ademais, vale lembrar que essas irregularidades estão relacionadas à ocorrência de dano ao erário e o disposto no art. 28 da LINDB não altera a responsabilidade do gestor em relação a ocorrência de débito (Acórdão 2.860/2018-TCU-Plenário) .
60.	Essa mesma conclusão não serve para o apontamento tratado no item 9.3.3 do Acórdão 2419/2012-TCU-Plenário. Nesse caso não se vislumbra relação direta dessa irregularidade com os fatos que fundamentam a proposta de autuar processo de TCE para apurar os indícios de dano ao erário no Contrato 571/2010 - Lote 3, ou ainda em relação aos fatos em apuração no âmbito do TC 006.173/20128, que podem vir a fundamentar a instauração de outros processos de TCE em relação aos lotes 1 e 2. Ou seja, em princípio, o apontamento tratado no item 9.3.3 do Acórdão 2419/2012-TCU-Plenário não está relacionado a ocorrência de dano ao erário. 
60.1.	Para esse apontamento, também não se mostra razoável concluir que a irregularidade envolve "detalhes bastante minuciosos do projeto", tampouco que seja classificada como de difícil detecção.
60.2.	No entanto, não cabe neste caso entendimento no sentido de que a irregularidade tratada no item 9.3.3 do Acórdão 2419/2012-TCU-Plenário foi praticada com "culpa grave". No caso, mostra-se mais apropriado tipificar a irregularidade cometida como uma falha formal.
60.3.	Nesse sentido, não se pode negar que uma avaliação superficial da planilha orçamentária do projeto seria suficiente para identificar a presença dos itens de serviço de mobilização, instalação e manutenção de canteiro com a unidade de "verba". Apesar disso, cabe ponderar que a própria equipe de auditoria reconheceu que no Volume IV do projeto executivo constava as planilhas de detalhamento dos itens de serviço de mobilização, instalação e manutenção de canteiro (peça 2, p. 31) .
60.4.	Conforme o Relatório de Fiscalização 575/2010, o foco principal da irregularidade não está no projeto, mas, sim, no edital de licitação, cujo quadro demonstrativo do orçamento não apresenta o detalhamento desses itens (peça 2, p. 31) .
60.5.	Na visão da equipe de auditoria, foi essa falha no edital que trouxe prejuízo ao controle das obras, porque em vista disso "as vencedoras do certame não apresentaram o detalhamento destes serviços, [desse modo] a medição ficará prejudicada, pois não há como quantificar a unidade 'verba'" (peça 2, p.31) .
60.6.	Assim sendo, neste caso concreto, pode-se concluir que o fato de a planilha orçamentária do projeto apresentar itens com a unidade "verba" deve ser tipificado como falha formal. 
60.7.	Assim sendo, especificamente em relação ao item 9.3.3 do Acórdão 2419/2012-TCU-Plenário, e em consonância com a instrução que antecede este pronunciamento, propõe-se acatar as razões de justificativa apresentadas pelo Sr. Nilton de Britto.
CONCLUSÃO 
61.	Trata-se de pronunciamento da subunidade SeinfraRodoviaAviação-DT-1 a respeito da instrução acostada à peça 136, da lavra do AUFC - VALMIR CARNEIRO DE SOUZA - Mat. 94765, em relação a qual manifesto discordância com a maior parte das análises e conclusões nela apresentadas.
62.	A instrução precedente, e por consequência este pronunciamento, cuidam da avaliação das providências adotadas pelo DNIT para dar cumprimento às determinações constantes do Acórdão 2419/2012-TCU-Plenário, bem como das análises das razões de justificativas apresentadas pelos responsáveis chamados em audiência, conforme o citado acórdão. 
63.	Em apertada síntese, na instrução que antecede este pronunciamento concluiu-se por acatar as manifestações apresentadas pelo DNIT, afastando os indícios de dano ao erário tratados no item 9.1 do Acórdão 2419/2012-TCU-Plenário. Chegou-se a esse entendimento apesar de o DNIT não ter apresentado nenhuma informação nova para fundamentar sua manifestação e mesmo considerando que os documentos/argumentos/alegações que foram reapresentados já haviam sido avaliados pelo Tribunal, concluindo-se na oportunidade que esses elementos eram insuficientes para afastar os indícios de dano ao erário.
63.1.	Quanto às audiências (itens 9.2 e 9.3 do Acórdão 2419/2012-TCU-Plenário) , os responsáveis podem ser divididos em dois grupos. No grupo 1 está o Sr. Nilton de Britto, então Coordenador-Geral de Desenvolvimento e Projetos - CGDESP/DPP/DNIT, chamado em audiência em razão de ter aprovado o projeto executivo das obras de adequação da BR-050/MG - km 0,0 ao km 68,4, apesar de esse projeto apresentar fragilidades que inviabilizariam tal ato. No grupo 2 estão a Sra. Nadja Tereza Monteiro de Oliveira, o Sr. Cid Ney Santos Martins e o Sr. Alexandre Edson Amorim de Queiroz, membros da comissão de licitação das referidas obras - Edital de Licitação 083/2010, em razão de terem permitido a publicação desse edital sem o prévio parecer jurídico da Procuradoria Federal Especializada do DNIT.
63.2.	Na instrução que antecede este pronunciamento entendeu-se por acatar as razões de justificativa do Sr. Nilton de Britto considerando, basicamente, dois elementos. Primeiro, em razão de terem sido afastados os indícios de dano ao erário no tocante aos achados relacionados ao responsável. Segundo, por considerar que o gestor atuou embasado em pareceres técnicos prévios e que os erros verificados no projeto por ele aprovado não seriam de fácil percepção. 
63.3.	Quanto Sra. Nadja Tereza Monteiro de Oliveira e o Sr. Cid Ney Santos Martins, na instrução precedente concluiu-se por rejeitar as razões de justificativa apresentadas por esses responsáveis e por aplicar-lhes a multa prevista no art. 58, inciso II, da Lei 8443/1992. Já em relação ao Sr. Alexandre Edson Amorim de Queiroz, concluiu-se por acatar suas razões de justificativa, haja vista restar demonstrado que esse servidor não teve participação nos atos inquinados.
64.	Neste pronunciamento, divergindo do disposto na instrução que o antecede, concluiu-se por confirmar os indícios de dano ao erário anteriormente apontados, considerando, sobretudo, o fato de o DNIT não ter apresentado nenhum elemento novo em atendimento aos itens 9.1.1 a 9.1.2 do Acórdão 2419/2012-TCU-Plenário e de o Tribunal já ter emitido decisão de mérito considerando os documentos/argumentos/alegações até então apresentados pela Autarquia insuficientes para afastar o dano ao erário em apuração. 
64.1.	Em razão disso, avaliou-se que, pelo menos em relação ao Lote 3 das obras - Contrato 571/2010, nos termos do art. 47 da Lei 8.443/1992, c/c o art. 252 do RITCU, já se encontram presentes os pressupostos para propor, desde já, a conversão destes autos em Tomada de Contas Especial - TCE e a citação dos responsáveis. Isso sem prejuízo de que, no âmbito da futura TCE, sejam realizadas diligências e inspeções para obtenção de novos elementos que permitam confirmar/revisar o valor do dano ao erário estimado neste momento processual, bem como o rol de responsáveis ora delimitado. (item I do Exame Técnico) 
64.2.	Quanto aos demais lotes, em nome dos princípios da racionalidade administrativa e da economia processual, embora também estejam confirmados os indícios de dano ao erário relativos ao item 9.1.2 do Acórdão 2419/2012-TCU-Plenário, ponderou-se que a revisão dos cálculos efetivados pela equipe de fiscalização e a avaliação quanto a possibilidade de autuar processos específicos de TCE seja efetivada no âmbito do TC Processo 006.173/2012-8, também da relatoria do Ministro Aroldo Cedraz. Isso porque, naqueles  autos já estão em apuração outros indícios de irregularidade relacionados aos lotes 1 e 2 (Contratos 569/2010 e 570/2010) das obras de adequação da BR-050/MG, de maneira que a pertinência de propor a conversão daqueles autos em TCE pode ser melhor avaliada considerando os indícios de irregularidade relativos ao item 9.1.2 do Acórdão 2419/2012-TCU-Plenário. (item I do Exame Técnico) 
65.	Em relação à audiência do Sr. Nilton de Britto, também divergindo em parte da instrução precedente, concluiu-se por acatar as razões de justificativa do responsável especificamente no que se refere à irregularidade tratada no item 9.3.3 do  Acórdão 2419/2012-TCU-Plenário, que não tem relação com os indícios de dano ao erário em apuração. (item III do Exame Técnico) 
65.1.	Quanto aos apontamentos tratados nos itens 9.3.1 e 9.3.2 do Acórdão 2419/2012-TCU-Plenário, que estão diretamente relacionados com os indícios de dano ao erário em apuração nestes autos, concluiu-se por não acatar as razões de justificativas do gestor. Para tanto, entendeu-se que os erros constantes do projeto executivo aprovado eram expressivos e de fácil percepção, sendo, portanto, dever do responsável adotar medidas para promover a sua pronta correção, o que não foi feito. (item III do Exame Técnico) 
65.2.	De toda forma, ponderou-se que estando o Sr. Nilton de Britto no rol de responsáveis da futura TCE a ser instaurada para apurar o dano ao erário relativo ao apontamento tratado no item 9.3.1 Acórdão 2419/2012-TCU-Plenário, que trata do Lote 3 das obras - Contrato 571/2010, cabe levar para esse novo processo a análise pormenorizada de sua conduta, deixando de propor, neste momento processual, a aplicação da multa prevista no art. 58, inciso II, da Lei 8443/1992. (item III do Exame Técnico) 
65.3.	Ademais, mantendo a coerência, também ponderou-se que as análises da conduta do Sr. Nilton de Britto em relação a irregularidade tratada no 9.3.2 do Acórdão 2419/2012-TCU-Plenário sejam aprofundadas no âmbito do TC Processo 006.173/2012-8, em relação aos lotes 1 e 2 das obras de adequação da BR-050/MG - Contratos 569/2010 e 570/2010, e na TCE a ser autuada conforme proposto neste pronunciamento, no caso do Lote 3 - Contrato 571/2010. (item III do Exame Técnico) 
66.	Por último, em relação às audiências da Sra. Nadja Tereza Monteiro de Oliveira e o Sr. Cid Ney Santos Martins, contrariando o entendimento constante da instrução precedente, concluiu-se por acatar as razões de justificativas apresentadas. (item II do Exame Técnico) 
66.1.	Em complemento, manteve-se o entendimento apresentado na instrução à peça 136 no sentido de acatar as razões de justificativas apresentadas pelo Sr. Alexandre Edson Amorim de Queiroz. (item II do Exame Técnico) 
PROPOSTA DE ENCAMINHAMENTO 
67.	Diante do exposto, submete-se os autos à consideração superior, propondo em alternativa ao disposto na instrução que antecede este pronunciamento: 
a)	acolher as razões de justificativa apresentadas pelo Sr. Nilton de Britto (CPF: XXX.470.121-XX) , especificamente em relação a audiência a ele direcionada conforme item 9.3.3 do Acórdão 2419/2012-TCU-Plenário;
b)	acolher as razões de justificativa apresentadas pela Sra. Nadja Tereza Monteiro de Oliveira (CPF: XXX.617.487-XX) , pelo Sr. Cid Ney Santos Martins (CPF: XXX.115.987-XX) e pelo Sr. Alexandre Edson Amorim de Queiroz (CPF: XXX.516.151-XX) , em relação as audiências a eles direcionadas conforme item 9.2 do Acórdão 2419/2012-TCU-Plenário;
c)	determinar, nos termos do art. 47 da Lei 8.443/1992, c/c o art. 252 do Regimento Interno do TCU, a conversão destes autos em processo de Tomada de Contas Especial - TCE e a citação dos respectivos responsáveis, visando a apuração dos indícios de dano ao erário verificados no Contrato 571/2010, estimados preliminarmente em aproximadamente R$ 6,3 milhões (set/2009) ;
c.1)	autorizar, nos termos do art. 157 do Regimento Interno do TCU, a realização de diligências e inspeções a serem realizadas no âmbito da futura TCE, visando a obtenção de elementos para confirmar/revisar o valor do dano ao erário ora estimado, bem como o respectivo rol de responsáveis;
c.2)	remeter para a TCE a ser autuada conforme item "c", supra, a continuidade da apuração das responsabilidades do Sr. Nilton de Britto (CPF XXX.470.121-XX) , em relação aos indícios de irregularidade que motivaram a audiência a ele direcionada conforme itens 9.3.1 e 9.3.2 do Acórdão 2419/2012-TCU-Plenário, especificamente no que se refere aos apontamentos relativos ao Lote 3 das obras de adequação da BR-050/MG - km 47,0 ao km 68,4;
d)	remeter para o TC Processo 006.173/2012-8, em obediência aos princípios da racionalidade administrativa e da economia processual, a continuidade da apuração dos indícios de dano ao erário tratados no item 9.1.2 do Acórdão 2419/2012-TCU-Plenário, especificamente no que se refere aos Contratos 569/2010 e 570/2010;
d.1)	juntar por cópia ao TC Processo 006.173/2012-8 as peças destes autos identificadas como necessárias para fundamentar as instruções a serem procedidas naqueles autos;
d.2)	remeter para o TC Processo 006.173/2012-8 a continuidade da apuração das responsabilidades do Sr. Nilton de Britto (CPF XXX.470.121-XX) , em relação aos indícios de irregularidade que motivaram a audiência a ele direcionada conforme item 9.3.2 do Acórdão 2419/2012-TCU-Plenário, especificamente no que se refere aos apontamentos relativos aos lotes 1 e 2 das obras de adequação da BR-050/MG - km 0,0 ao km 47,0;
e)	encaminhar cópia da deliberação que vier a ser proferida ao Departamento Nacional de Infraestrutura de Transportes, aos responsáveis e interessados cadastrados neste processo, informando que o inteiro teor das deliberações originadas nestes autos pode ser consultado no endereço www.tcu.gov.br/acordaos;
f)	encerrar estes autos por apensamento definitivo ao processo de TCE a ser autuado conforme item "c", supra, nos termos do art. 169, inciso I, do Regimento Interno do TCU, c/c art. 41 da Resolução TCU 259/2014."
3.	Ao tomar conhecimento das propostas apresentadas, o Consórcio Aterpa/Araguaia/M.Martins apresentou memorial à peça 139, ao fim do qual lança o seu pleito:
"51.Ante ao todo exposto, o Consórcio requer que sejam devidamente avaliadas as considerações acima, as quais evidenciam a ocorrência de prescrição, assim como a impropriedade da proposta de conversão em TCE formulada pelo r. Diretor da Seinfra, não havendo que se falar em dano de responsabilidade do contratado, devendo o processo ser arquivado. 
52. Na oportunidade, caso não se entenda pela ocorrência da prescrição e pela ausência de responsabilidade do contratado, o Consórcio requer a produção de prova pericial, em consonância com os princípios da ampla defesa, do contraditório e da verdade real, a fim de que seja demonstrada a absoluta regularidade do contrato ora analisado."
	É o Relatório.

8.1. Flávia da Cunha Gama (101.817/OAB-MG) e outros, representando Sobrenco Engenharia Ltda. e Construtora Aterpa S.A.;
8.2. Carla Chaves Pacheco (29281/OAB-DF) e outros, representando Nadja Tereza Monteiro de Oliveira.
8.3. Silvia Regina Schmitt (58372/OAB-RS) e outros, representando Nilton de Britto.  
8.4. Rafael Teixeira Martins (19.274/OAB-DF), representando Cid Ney Santos Martins.

Não atuou.

LEVANTAMENTO. FISCOBRAS. 2010. OBRAS DE RESTAURAÇÃO E READEQUAÇÃO DA BR-050/MG. SOBREPREÇO DECORRENTE DE QUANTITATIVO INADEQUADO DE TRANSPORTE DE MATERIAL BETUMINOSO. ALTERNATIVA DE PROJETO DE TERRAPLANAGEM ANTIECONÔMICA. EDITAL DE LICITAÇÃO SEM PRÉVIO PARECER JURÍDICO. ORÇAMENTO-BASE COM DESCRIÇÃO DO GENÉRICAS DO TIPO "VERBA". AUDIÊNCIAS. ACOLHIMENTO DE ALGUMAS RAZÕES DE JUSTIFICATIVA E REJEIÇÃO DE OUTRAS. DANO AO ERÁRIO. CONVERSÃO DOS AUTOS EM TOMADA DE CONTAS ESPECIAL. TRATAMENTO DE ALGUMAS CONDUTAS EM OUTRO PROCESSO. AUTORIZAÇÃO DE CITAÇÃO. CIÊNCIA.

RELATÓRIO DE AUDITORIA (RA)

Secretaria de Fiscalização de Infraestrutura Rodoviária e de Aviação Civil (SeinfraRod).

Cuidam os autos de Relatório de Auditoria, realizado no âmbito do Fiscobras 2010, e que deu origem ao Acórdão 442/2010-TCU-Plenário (rel. min. Benjamim Zymler) , com foco no projeto e nos orçamentos das obras de restauração e readequação da BR-050/MG. 
2.	Este processo trata dos achados apontados no Relatório de Fiscalização 575/2010, relativos aos três contratos listados abaixo:
	Contrato
	Lote
	Segmento (km) 
	Empresa
	Valor de referência licitação              (R$ set/2009) 
	Valor contratado   (R$ set/2009) 
	Celebração

	TT-569/2010 
	1 
	0,0 a 35,4 
	Consórcio Triângulo 
	149.713.812,84
	146.416.362,51 
	11/6/2010

	TT-570/2010 
	2 
	35,4 a 47,0 
	Conter Construções S.A. 
	97.536.757,57
	95.390.965,34 
	23/6/2010

	TT-571/2010 
	3 
	47,0 a 68,4 
	Aterpa/Araguaia/M.Martins 
	93.600.678,14
	91.559.032,74 
	11/6/2010

	Total
	340.851.248,55
	333.366.360,59
	
3.	Na Fiscalização 575/2010, concluída em 28/7/2010, foram apontados quatro indícios de irregularidades:
3.1.	Achado 3.1 - Sobrepreço decorrente de quantitativo inadequado - (tipificado originalmente como IGP) , mais especificamente relacionados a: 
	a) Quantitativo inadequado de terraplenagem - Lote 1;
	b) Quantitativo inadequado de terraplenagem - Lote 2;
	c) Quantitativo inadequado de terraplenagem - Lote 3 e
	d) Quantitativo inadequado de transporte de materiais betuminosos - lotes 1, 2 e 3.
3.2.	Achado 3.2 - Projeto executivo deficiente ou desatualizado (tipificado originalmente como IGC) ; 
3.3.	Achado 3.3 - Licitação realizada sem contemplar os requisitos mínimos exigidos pela Lei 8.666/1993 (tipificado originalmente como IGC) ; e
3.4.	Achado 3.4 - Orçamento não acompanhado das composições de todos os custos unitários de seus serviços no Edital/Contrato/Aditivo (tipificado originalmente como OI) .  
4.	Considerando a materialidade do dano relativo ao Lote 3 (alínea "c" do item 3.1. supra) , somente foi proposta a tipificação de IGP em relação ao respectivo contrato (571/2010-Consórcio Aterpa/Araguaia/M.Martins) . Priorizou-se então o exame pontual dessa irregularidade, de modo que, após examinar as manifestações apresentadas pelos auditados, o TCU prolatou o Acórdão 1541/2011-TCU-Plenário (rel. min. Raimundo Carreiro) , de 8/6/2011, determinando ao DNIT que apresentasse em 45 dias (grifos acrescidos) :
"9.1.1 revisão do projeto de terraplenagem para todos os lotes, contemplando a avaliação técnica da viabilidade de adoção de alternativa que considere:
9.1.1.1 o aproveitamento do material de 3ª categoria a ser extraído do lote 3 - Contrato 571/2010 na produção de brita para utilização em toda a obra;
9.1.1.2 a destinação do excedente nos corpos de aterro;
9.1.1.3. a redução das distâncias dos bota-foras previstos originalmente no projeto, fundamentada necessariamente em resultados dos ensaios de caracterização das amostras estatisticamente representativas do material constituinte do Corte-12;
9.1.2. os ajustes contratuais (Contratos 569110 - lote 1, 570/10 - lote 2 e 571/10 - lote 3) decorrentes da revisão do projeto de terraplenagem referida no subitem anterior;"
5.	Dois embargos de declaração contra o Acórdão 1541/2011-TCU-Plenário, opostos pelos Consórcios Triângulo (Lote 1) e Aterpa/Araguaia/M.Martins (Lote 3) foram conhecidos e, no mérito, improvidos, por intermédio do Acórdão 2837/2011-TCU-Plenário (rel. min. Raimundo Carreiro) , de 25/10/2011.
6.	Em nova manifestação (peça 57) , oportunidade em que foram considerados os demais indícios de irregularidade apontados na Fiscalização 575/2010 (item 3 supra) , a unidade técnica entendeu que o DNIT já havia saneado os indícios de irregularidades relativos aos apontamentos referentes ao Achado 3.1, subitens "a" e "b", e ao Achado 3.2.
7.	Portanto, a matéria a ser tratada nestes autos refere-se às seguintes irregularidades:
	(i) Achado 3.1, subitens "c" e "d" (Quantitativo inadequado de terraplenagem - no Lote 3 e Quantitativo inadequado de transporte de materiais betuminosos - nos Lotes 1, 2 e 3) ;
	(ii) Achado 3.3 (Edital de Licitação 083/2010-00 publicado sem o prévio parecer jurídico da Procuradoria Especializada do DNIT - PFE/DNIT) e
	(iii) Achado 3.4 (Orçamento-base da licitação não detalhou os itens "Instalação do Canteiro de Obras", "Manutenção do Canteiro de Obras" e ainda o item de "Mobilização/Desmobilização", que foram apresentados com "verba" como unidade de medida) .
8.	Diante disso, a então Secob-2 propôs o direcionamento de determinações ao DNIT e a realização de audiências, visando ao aprofundamento das análises quanto aos pontos citados no item anterior. As propostas foram encampadas pelo Tribunal, conforme o Acórdão 2419/2012-TCU-Plenário (rel. min. Raimundo Carreiro) , de 5/9/2012, transcrito a seguir, no essencial (grifos acrescidos) :
"9.1. determinar ao Departamento Nacional de Infraestrutura de Transportes - Dnit, com base no art. 45 da Lei nº 8.443/92 c/c art. 251 do Regimento Interno, que encaminhe a este Tribunal, no prazo de 15 (quinze) dias:
9.1.1. a revisão de projeto de terraplenagem dos três lotes e estudo fundamentado que contemple, sobre o aspecto técnico e econômico, o desenvolvimento de cada um dos possíveis aproveitamentos mencionados nos itens 9.1.1.1 a 9.1.1.3 do Acórdão 1541/2011-TCU-Plenário;
9.1.2. o resultado da cotação de preços dos insumos asfálticos CM-30, CAP 50/70 e CAP 60/85 modificado com polímero, realizada juntos às empresas distribuidoras situadas em localidades mais próximas à obra do que a cidade de Betim/MG, conforme noticiou essa Autarquia no Ofício nº 2.854/2010/DG-DNIT;
9.2. determinar, com fundamento no art. 43, inciso II, da Lei nº 8.443/92, c/c o art. 250, inciso IV, do Regimento Interno, a audiência dos seguintes responsáveis: Srª. Nadja Tereza Monteiro de Oliveira, na qualidade de presidente da comissão de licitação, e Srs. Cid Ney Santos Martins e Alexandre Edson Amorim de Queiroz, membros da comissão de licitação, para que, no prazo de 15 (quinze) dias, a contar da ciência, encaminhem a este Tribunal de Contas razões de justificativa acerca da publicação do Edital 083/2010-00 sem o devido parecer prévio da assessoria jurídica da Administração, contrariando assim o disposto no art. 38, parágrafo único, da Lei nº 8.666/93;
9.3. determinar, com fundamento no art. 43, inciso II, da Lei nº 8.443/92, c/c o art. 250, inciso IV, do Regimento Interno, a audiência do Sr. Nilton de Britto, Coordenador-Geral de Desenvolvimento e Projetos do Dnit, na condição de responsável pela aprovação dos projetos executivos dos lotes 1, 2 e 3 das obras de restauração, duplicação e melhoramentos da Rodovia BR050/MG, para que, no prazo de 15 (quinze) dias, a contar da ciência, encaminhe a este Tribunal de Contas razões de justificativa em virtude de ter aprovado projeto executivo contendo as seguintes falhas e impropriedades:
9.3.1. solução antieconômica para serviço de escavação, carga e transporte de material de 3ª categoria DMT > 5000m; lote 3, pela ausência de estudos que comprovassem a viabilidade da solução escolhida, sem considerar a possibilidade de instalação de uma central de britagem em local mais próximo ao volume de rocha a ser extraído, em desobediência ao disposto no art. 3º c/c art. 12, inciso IV, ambos da Lei 8666/93;
9.3.2. sobrepreço nos orçamentos dos lotes 1, 2 e 3, referente ao transporte de materiais betuminosos, pelo fato ter considerado, no critério de orçamentação, a origem desses materiais na refinaria localizada em Betim/MG, embora existissem distribuidoras mais próximas à obra em cidades como Uberlândia e Ribeirão Preto, infringindo, assim, o disposto no art. 3º da Lei nº 8.666/93, na medida em que os preços referenciais de mercado fixados pelo subitem 9.3 do Acórdão 1077/2008-TCU-Plenário e constantes no Anexo da Portaria Dnit nº 709, de 01/07/2008, já contemplavam o transporte até as distribuidoras;
9.3.3. falta de detalhamento no orçamento-base da licitação quanto aos itens 'Instalação do Canteiro de Obras', 'Manutenção do Canteiro de Obras' e 'Mobilização/Desmobilização' que tiveram 'verba' como unidade de medida, em desobediência ao disposto no art. 6º, inciso IX, alínea "f", da Lei nº 8.666/93;"
9.	Após examinar as novas manifestações dos auditados, em relação aos comandos do Acórdão 2419/2012-TCU-Plenário, o auditor lançou instrução de mérito à peça 136, na qual, em síntese, propôs:
9.1. 	o acolhimento das razões de justificativa de Nilton de Britto e de Alexandre Edson Amorim de Queiroz;
9.2. 	a rejeição das razões de justificativa de Nadja Tereza Monteiro de Oliveira e de Cid Ney Santos Martins, com aplicação da multa do art. 58 da Lei 8.443/1992 a ambos e 
9.3. 	o arquivamento do processo.
10.	Especificamente em relação ao achado envolvendo dano, entendeu o auditor que o DNIT teria demonstrado a adoção de providências estabelecidas no Acórdão 1541/2011-TCU-Plenário e que, em relação àquelas constantes do Acórdão 2419/2012-TCU-Plenário, não poderiam ser atendidas em razão da conclusão das obras de escavação, carga e transporte de material de 3ª categoria em momento anterior a este julgado.
11.	Divergindo da proposta do auditor, o Diretor e o Secretário da Unidade apresentaram proposta alternativa (peça 137-138) , no sentido de:
11.1. 	acolher as razões de justificativa de Nilton de Britto, especificamente em relação a audiência a ele direcionada conforme item 9.3.3 do Acórdão 2419/2012-TCU-Plenário;
11.2.	acolher as razões de justificativa de Nadja Tereza Monteiro de Oliveira, de Cid Ney Santos Martins e de Alexandre Edson Amorim de Queiroz;
11.3.	determinar a conversão dos autos em tomada de contas especial, autorizando a realização de diligências e inspeções necessárias no âmbito da futura TCE;
11.4.	remeter para a TCE a ser autuada a continuidade da apuração das responsabilidades de Nilton de Britto, em relação aos indícios de irregularidade que motivaram a audiência a ele direcionada, conforme itens 9.3.1 e 9.3.2 do Acórdão 2419/2012-TCU-Plenário, especificamente no que se refere aos apontamentos relativos ao Lote 3 das obras de adequação da BR-050/MG - km 47,0 ao km 68,4;
11.5.	remeter para o TC Processo 006.173/2012-8 a continuidade da apuração:
	a) dos indícios de dano ao erário tratados no item 9.1.2 do Acórdão 2419/2012-TCU-Plenário, especificamente no que se refere aos Contratos TT-569/2010 (Lote 1) e TT-570/2010 (Lote 2) ;
	b) das responsabilidades de Nilton de Britto, em relação aos indícios de irregularidade que motivaram a audiência a ele direcionada conforme item 9.3.2 do Acórdão 2419/2012-TCU-Plenário, especificamente no que se refere aos apontamentos relativos aos Lotes 1 e 2 das obras de adequação da BR-050/MG - km 0,0 ao km 47,0.
12.	Na visão do corpo dirigente da Secretaria de Fiscalização de Infraestrutura Rodoviária e Aeroportuária (SeinfraRodoviaAviação) , as informações prestadas pelo DNIT, mormente a respeito do achado envolvendo dano ao erário, não foram suficientes para afastá-lo por completo, devendo ser mais bem apurado em Tomada de Contas Especial a ser instaurada.
13.	Com as vênias ao exame realizado pelo auditor à peça 136, ponho-me de acordo com a manifestação do Diretor da SeinfraRodoviaAviação, adotando-a como minhas razões de decidir, por abordar de forma mais adequada a matéria (peças 137-138) . 
14.	Feita essa contextualização, passo a decidir a respeito dos encaminhamentos, a partir do exame de cada um dos achados, relacionando-os com os Acórdão 1541/2011-TCU-Plenário e 2.419/2012-TCU-Plenário, os quais vêm tratando os apontamentos da auditoria realizada em 2010.
II - Achado 3.1 (Quantitativos inadequados de terraplenagem e de transporte de materiais betuminosos) 
15.	O presente achado apontou quantitativos inadequados de terraplenagem no Lote 3 e de transporte de materiais betuminosos nos Lotes 1, 2 e 3, ocorrências examinadas a seguir.
II.1 - Quantitativo inadequado de terraplenagem no Lote 3
16.	Nesse apontamento foi identificado que o material de 3ª categoria, a ser extraído durante as obras do Lote 3, seria destinado a um bota-fora (BF01) localizado nas imediações da pedreira comercial - Britador Arpasa - distante mais de 5 km do ponto de extração da pedra bruta. Ao mesmo tempo, a brita a ser utilizada nas obras de restauração da rodovia seria adquirida na mesma pedreira comercial, elevando indevidamente os custos da obra.
17.	O auditor da unidade instrutiva defendeu o atendimento dos acórdãos supramencionados em relação a esta irregularidade e a elisão do dano, pois, em sua visão:
	a) os estudos e análises que fundamentaram a 1ª Revisão de Projeto em Fase de Obras (1ª RPFO) consideraram as sugestões inseridas no Relatório de Fiscalização 575/2010, ainda que, ao final, tenham optado por alternativa diferente da central de britagem na produção de brita (proposta pela equipe de fiscalização do TCU) ;
	b) não teriam sido levadas em consideração: despesas do executor das obras para aquisição da central de britagem; a questão do aproveitamento do material de 3ª categoria excedente; e dificuldades a serem enfrentadas para se promover a instalação de uma central de britagem nas imediações do corte C-12, em especial dos possíveis danos ambientais advindos dessa intervenção;  
	c) haveria desafios práticos da solução de produzir a brita para os outros lotes;
	d) o DNIT não teria como cumprir o disposto no item 9.1.1 do Acórdão 2419/2012-TCU-Plenário, uma vez que na data da prolação desse acórdão, "os serviços de escavação, carga e transporte de material de 3ª categoria para o lote 3 já se encontravam com 100% de execução (...) ".
18.	Em que pese haver plausibilidade em algumas das premissas levantadas pelo auditor, penso que elas não têm o condão de afastar o dano.
19.	Vejo que esta Corte, ao prolatar o Acórdão 1541/2011-TCU-Plenário, entendeu que a vantajosidade da solução de terraplanagem proposta na 1ª RPFO não havia sido adequadamente demonstrada, razão por que requereu a avaliação de alternativas. O Tribunal não acatou a nova destinação do material de 3ª categoria para bota-foras com distância média de transporte - DMT de até 1.800 m adotada pelo DNIT naquela revisão em fase de obras. Haveria, portanto, dano ao erário quando comparada essa solução com solução a alternativa da central de britagem, ao se considerar estimativas de uma DMT de até 200 m e a produção de brita na própria obra.
20.	Penso que o simples fato do DNIT ter tomado providências internas para alterar o contrato TT 571/2010-00 antes da prolação do Acórdão 1541/2011-TCU-Plenário, associado à circunstância de que os embargos interpostos pelo Consórcio Triângulo e pelo Consórcio Aterpa/Araguaia/M.Martins contra aquele acórdão foram julgados somente após a formalização e a publicação do aditivo àquele contrato, não são capazes de afastar a irregularidade que ora se discute. O fato é que o DNIT, ainda que tenha se antecipado aos apontamentos que viriam a ser feitos pelo TCU, optou por solução que, na visão desta Corte, ainda se mostrou antieconômica, mesmo após terem sido examinados os desafios construtivos apresentados pelas partes.
21.	O TCU reforçou esse entendimento ao prolatar o Acórdão 2419/2012-TCU-Plenário. Dessa forma, a despeito de que se deve reconhecer a discricionariedade dos gestores na opção escolhida, eles assumiram o risco de aprovar/realizar os serviços diferentemente do que fora demandado na deliberação de 2011. Ademais, ainda que já tenham sido finalizados os serviços de escavação, carga e transporte de material de 3ª categoria do Lote 3, isso não afasta os indícios de dano, o que acontecerá  somente se ficar demonstrada a inviabilidade técnica e/ou econômica das destinações daquele material propostas por esta Corte, o que não foi realizado até o momento.
22.	Quanto à premissa de desconsideração de custos com a aquisição da central de britagem, os custos relativos à sua utilização já são considerados na composição de preço unitário - CPU de produção da brita (1A0120001-Brita produzida em central de britagem de 80 m3/h) , representando aproximadamente 30% do custo desse insumo (peça 133, p. 1) . Os custos a serem acrescidos se referem unicamente à mobilização e à instalação dos equipamentos de britagem porque não foram incluídos originalmente no contrato, por conta da previsão inicial de a brita ser adquirida comercialmente.
23.	Em relação ao aproveitamento do material de 3ª categoria excedente, argumentou-se que esse material deveria ser britado e transportado a uma distância a ser posteriormente definida. Porém, em nenhuma das alternativas indicadas pelo Acórdão 1541/2011-TCU-Plenário consta a britagem daquele material.
24.	O TCU aventou a possibilidade de uso desse material excedente no corpo de aterro e indicou a necessidade de redução das DMT dos bota-foras indicados no projeto. Aliás, a alternativa do descarte em bota-foras foi adotada pelo DNIT na 1ª RPFO.
25.	Em relação às dificuldades associadas aos custos e danos ambientais da instalação de uma central de britagem, aventadas no rol das justificativas para afastar o dano neste caso, cabe salientar, como bem pontou o Diretor da Unidade Técnica, que tal procedimento é relativamente corriqueiro em obras de construção de rodovias rurais, sempre, por óbvio, considerando os indispensáveis trabalhos de recuperação do passivo ambiental.
26.	Aliás, a produção de brita deve ser priorizada nos orçamentos de obras rodoviárias, sendo admitido emprego de aquisição por via comercial nos casos em que restar demonstrada a inviabilidade daquela alternativa. Nesse sentido os Acórdãos 1.351/2011 (rel. min. Ubiratan Aguiar) , 3.056/2009 (rel. min. subst. Augusto Sherman) , 1.922/2011 (rel. min. Valmir Campelo) , 1.785/2011 (rel. min. Ubiratan Aguiar) , 2.086/2011 (rel. min. Valmir Campelo) , todos do Plenário desta Corte.
27.	Por outro lado, são pertinentes e merecem ser levados em conta argumentos trazidos a respeito dos desafios práticos da solução de produção de brita pelo executor nos demais lotes da rodovia, tais como: a forma de dividir os custos de aquisição/transporte/instalação/operacionalização do britador, regras de compartilhamento da produção, regras de comercialização do material entre as empreiteiras, preferência de cada empreiteira no material produzido, responsabilização por danos ambientais, adequação da produção aos cronogramas de cada lote etc.
28.	Igualmente plausível o argumento de que o custo de utilização do material de 3ª categoria na execução de corpo de aterro seja mais caro do que o aterro com material de 1ª categoria (238% maior segundo o DNIT) . Essa alegação, inclusive, encontra guarida em recente Acórdão 1766/2020-TCU-Plenário (rel. min. subst. Marcos Bemquerer) , onde ficou registrado que a adoção de aterros com material de 3ª categoria (em especial com o emprego de material britado de origem comercial) deve ser restrita a casos específicos onde restar demonstrada a sua viabilidade econômica, porque, em regra, essa alternativa pode gerar custos adicionais injustificados.
29.	À peça 139, o consórcio executor do Lote 3 apresenta circunstâncias que teriam sido desconsideradas pelo Diretor, ao defender a economicidade da central de britagem na obra, como: (i) grande parte do material estava concentrado em um corte onde não seria possível a instalação da central, já que não seria possível o uso de explosivos para detonação; (ii) os quantitativos excedentes àqueles necessários à produção de brita deveriam ser transportados, na realidade, para bota-fora, o que reduz a economicidade da solução indicada e (iii) o material proveniente do corte não era homogêneo e necessitava de um tratamento antes da britagem.
30.	Apesar de pertinentes, essas argumentações carecem de uma fundamentação mais consistente e devem, de algum modo, ser valoradas por intermédio de uma avaliação que pondere aspectos técnicos e econômicos, exatamente como demandado do DNIT no 9.1.1. do Acórdão 2419/2012-TCU-Plenário, de modo a demonstrar a inviabilidade de solução alternativa àquela que foi escolhida e executada.
31.	Portanto, não cabe afastar de plano o dano ao erário neste caso. A sua revisão, entretanto, é perfeitamente possível, devendo basear-se em cálculos que consolidem as premissas levantadas e fatos relativos à execução contratual, tal como a redução da DMT para 1.800 m, inferior àquela de 5km prevista na 1ª RFPO. 
32.	Aliás, em razão dessa alteração, segundo a memória de cálculo apresentada na peça 137, restaria um dano ao erário no Contrato 571/2010 no montante de R$ 4.993.878,76 (set/2009) , quando confrontada a implantação de uma central de britagem nas proximidades da estaca 340, em vez de transportar todo o volume de material até o botafora BF-01, cálculo que levou em conta os volumes finais de material de 3ª categoria extraídos na obra, conforme a 38ª medição do Contrato 571/2010 (peça 134) .
II.2 - Quantitativo inadequado de transporte de materiais betuminosos nos Lotes 1, 2 e 3
33.	Segundo a fiscalização realizada, também foi previsto indevidamente o transporte de materiais betuminosos (RR-1C, CM-30, CAP 50/70, CAP 60/85 com polímero) a partir de Betim/MG, em detrimento de locais mais próximos ao empreendimento.
34.	 Segundo o auditor, essa irregularidade teria sido sanada pelo fato de que o DNIT buscou as cotações dos insumos asfálticos em distribuidoras localizadas a menor distância das obras (Uberlândia/MG e Ribeirão Preto/SP) , mas não foi atendido. Além disso, apenas um dos insumos asfálticos apontados pela equipe de fiscalização poderia ser adquirido nas distribuidoras mais próximas à obra.
35.	Ocorre que a ausência de documentos comprobatórios que justifiquem as DMT adotadas pelo DNIT, a exemplo de cotações de distribuidoras e/ou de notas fiscais de aquisição dos materiais, foi determinante para que este Tribunal rejeitasse as mesmas alegações já apresentadas anteriormente e emitisse a determinação constante no item 9.1.2 do Acórdão 2419/2012-TCU-Plenário.
36.	A afirmativa de que apenas um dos insumos asfálticos apontados pela equipe de fiscalização poderia ser adquirido nas distribuidoras mais próximas à obra também não contou com suficiente embasamento, como foi igualmente tratado no Voto condutor do Acórdão 2419/2012-TCU-Plenário. 
37.	Com exceção do CAP convencional e do asfalto diluído (CM-30) , os demais insumos são exclusivamente processados nas distribuidoras, não sendo possível obtê-los diretamente das refinarias, de modo que não há que se falar em emulsões asfálticas e CAP melhorado com polímero adquiridos nas refinarias da Petrobras.
38.	O consórcio executor do Lote 3, em memorial apresentado à peça 139, alega que havia previsão expressa no Edital em relação ao fornecimento desses insumos:
"i) CM-30, CAP 50/70 e CAP com polímero 60/85 - origem Betim (refinaria e distribuidora) , inclusive porque esses nsumos[sic] "apenas poderiam ser adquiridos diretamente nas refinarias da Petrobras, em razão de assinatura do Contrato TT-045/2003-00, entre o DNIT e a petroleira, para fornecimento de material asfáltico de forma centralizada nas refinarias da empresa; ii) RR-1C - origem: Uberlândia"; sendo que o CAP com polímero não era fabricado em Uberlândia. Ainda, a norma DNIT ES 313/97 prevê que a distância média de transporte deve ser medida com base na distância entre a Refinaria, ou seja, a fornecedora, e o canteiro de obras."
39. 	Ocorre que, ao consultar o Edital 083/2010-00, não foi localizada qualquer informação nesse sentido, razão por que permanece não esclarecida a questão da economicidade da opção do DNIT pela Refinaria da Petrobras em Betim/MG como única fornecedora de insumos betuminosos para toda a obra, pois não foi apresentada nenhuma justificativa razoável e nem o levantamento de preços mencionados na Nota Técnica 129-A/2010 (peça 2, fls. 51 e peça 3, fls. 01/04) .
40.	Desse modo, não há como sustentar uma alteração nas estimativas elaboradas pela equipe de auditoria, mantendo-se a essência dos cálculos apresentados no Relatório de Fiscalização 575/2010 em relação a esse apontamento, o que caracteriza a ocorrência de dano ao erário nos três lotes das obras de adequação da BR-050/MG (Contratos 569/2010, 570/2010 e 571/2010) , com um ajuste em relação ao Lote 3. Levando-se em conta os quantitativos efetivamente utilizados nas obras, conforme registro da última medição dos serviços (peça 134) , a medição a maior em relação ao Lote 3 alcançou o montante de R$ 1.306.519,11 (set/2009) .
41.	Quanto ao tratamento deste apontamento em relação aos demais lotes (Lotes 1 e 2) , acompanho a proposta de que isso seja feito no âmbito do TC Processo 006.173/2012-8 (também de minha relatoria) , considerando que aquele processo já trata de outros indícios de irregularidade atinentes aos mesmos lotes das obras de adequação da BR-050/MG e que ainda não foi iniciada a instrução de mérito daquele processo. Ademais, as empresas projetistas e executoras são diferentes em todos os lotes.
42.	Assim, em relação ao Lote 3, os apontamentos tratados nesta seção somam um dano no valor de R$ 6.300.397,87 (set/2009) .
43.	Passo ao exame preliminar de responsabilidades em relação ao achado tratado nesta seção (Achado 3.1) . 
II.3 - Responsabilização
44.	Os responsáveis envolvidos na aprovação do projeto executivo são: Nilton de Brito (Coordenador-Geral de Desenvolvimento e Projetos - CGDESP/DPP/DNI) , Eduardo de Souza Costa (Coordenador de Projetos/CGDESP/DPP/DNIT) , Siscon Consultoria de Sistemas Ltda. (Contrato PP-188/2004-00 - projetos de engenharia de transportes) e Diefra Engenharia e Consultoria Ltda. (Contrato 60047/1995 - projeto final de engenharia) .
45.	Penso que estão caracterizadas as culpabilidades desses responsáveis, tal como descrito na instrução de peça 137. Nilton de Brito foi signatário da Portaria 197/2010-DNIT (peça 101, p. 378-379) que aprovou o projeto executivo das obras, ao passo que Eduardo de Souza Costa assinou o pronunciamento de 9/11/2007 (peça 101, p. 222) informando que o projeto executivo das obras  encontrava-se em condições de aceitação. A empresa Siscon Consultoria de Sistemas Ltda. emitiu parecer técnico no mesmo sentido (peça 25, p. 38-43) . Já a empresa Diefra Engenharia e Consultoria Ltda. elaborou o projeto executivo do Lote 3 das obras de adequação da BR-050/MG - km 47,0 a km 68,4, nele constando soluções antieconômicas.
46.	Os responsáveis envolvidos na aprovação da 1ª Revisão de Projeto em Fase de Obras (RFPO) são: Luís Munhoz Prosel Júnior (Coordenador-Geral de Construção Rodoviária CGCONT/DIR/DNIT) ,  Luís Guilherme Rodrigues de Mello (Coordenador de Construção Rodoviária - CGCONT/DNIT) e Diego de Lira Andrade (Analista de Infraestrutura de Transportes/DNIT) . 
47.	Igualmente estão caracterizadas as culpabilidades desses responsáveis, tal como descrito na instrução de peça 137. Luís Munhoz Prosel Júnior e Luís Guilherme Rodrigues de Mello emitiram despacho em 13/4/2011 (peça 46, p. 74) aprovando a 1ª Revisão de Projeto em Fase de Obras referente ao Lote 3 das obras de adequação da BR-050/MG. Já Diego de Lira Andrade assinou o parecer 07/2011 - CGCONT, emitido em 11/4/2011 (peça 46, p. 67-73) , atestando a correção da 1ª RPFO referente ao Lote 3 das obras. 
48.	Em relação à medição/pagamento de serviços desnecessários (antieconômicos) , foi apontado como responsável o Consórcio Aterpa/Araguaia/M.Martins, executor das obras. A esse respeito, penso que devem ser feitas algumas considerações.
49.	Considerando que o consórcio contratado executou as obras tal como aprovadas e definidas pelo DNIT, deveria ser arrolado como responsável por dano em relação à escolha de solução antieconômica da qual não participou, considerando que deu regular andamento ao contrato sob o pressuposto necessário da regularidade e legitimidade dos atos administrativos praticados pelo DNIT?
50.	Enfrento essa questão também à luz de alguns argumentos apresentados pelo Consórcio Aterpa/Araguaia/M.Martins no memorial de peça 139.
51.	Primeiro, a respeito da alegação do longo tempo que se passou sem que o TCU tenha se manifestado sobre as supostas irregularidades, mesmo sabendo da solução adotada. Em relação a isso, o longo decurso de tempo para instauração da tomada de contas especial não é, por si só, razão suficiente para levar à presunção de prejuízo à ampla defesa e, por consequência, a se considerarem iliquidáveis as contas. Eventual impedimento à plenitude do exercício de defesa, ou mesmo dificuldade na sua realização, deve ser provado, cabendo à parte o ônus dessa evidenciação. Nesse sentido a jurisprudência desta Corte, a exemplo dos Acórdão 9570/2015-TCU-Segunda Câmara (rel. min. Augusto Nardes, 10.452/2016- 2ª Câmara (rel. min. Marcos Bemquerer) e 1.509/2015-1ª Câmara (rel. min. Walton Alencar) .
52.	A propósito, sobre a alegada prescrição da ação de ressarcimento, transcrevo excerto bastante elucidativo do Voto condutor do Acórdão 5236/2020-TCU-Primeira Câmara (rel. min. Benjamin Zymler) , que apresenta a posição até então adotada então pelo TCU:
"12. Enfatizo que estou aplicando a jurisprudência atual desta Corte de Contas sobre a matéria, consolidada na Súmula 282, para a prescrição do débito apurado (...) . Não desconheço que recentemente o Supremo Tribunal Federal, no âmbito do RE 636886/AL, fixou o seguinte enunciado para o Tema 899: 'É prescritível a pretensão de ressarcimento ao erário fundada em decisão de Tribunal de Contas'. Não obstante essa respeitável decisão, ainda pairam diversas dúvidas sobre a matéria, pois é possível a conclusão de que a deliberação não tratou da prescrição do processo de controle externo levado a cabo perante o Tribunal de Contas da União, mas sim da prescrição intercorrente ocorrida durante a fase de execução do acórdão condenatório do Tribunal.
13. A decisão do STF versou sobre recurso extraordinário interposto pela União contra acórdão do Tribunal Regional Federal da 5ª Região que negou provimento a embargos de declaração opostos contra acórdão de sua lavra, assim ementado:
'EMENTA: TRIBUTÁRIO. PROCESSUAL CIVIL. EXECUÇÃO FISCAL. PROCESSO PARALISADO POR MAIS DE CINCO ANOS. PRESCRIÇÃO INTERCORRENTE. OCORRÊNCIA. 1. Para fins práticos, deve-se observar quando a Fazenda Pública foi intimada a providenciar o andamento do feito. Passados cinco anos sem diligências concretas, ocorre a prescrição intercorrente. Caso haja suspensão na forma do art. 40, da Lei n. 6.830/80, ocorre a extinção se o feito permanecer paralisado por mais de seis anos. 2. Na hipótese dos autos, houve o arquivamento sem baixa do processo em 12.08.1999 e até a data da sentença extintiva do feito em 05.06.2006, a Fazenda Nacional não apresentou nenhuma medida concreta quanto à localização do devedor ou de seus bens. Revela-se, portanto, inequívoca a ocorrência da prescrição intercorrente.'
14. No caso, a Fazenda Pública deixou a ação paralisada por mais de seis anos, o que ensejou a declaração de prescrição intercorrente no aludido caso concreto. Como se vê da leitura da ementa, a questão controversa em discussão naquela deliberação era unicamente a prescrição intercorrente ocorrida durante a fase de execução do acórdão condenatório do Tribunal.
15. Com base nessa possível interpretação, a matéria decidida no aludido feito não teria nenhuma repercussão de ordem prática e jurídica na presente tomada de contas especial, cujo título executivo extrajudicial ainda não se formou. Caso a AGU, na execução de eventual decisão condenatória proferida neste feito, deixe de adotar as medidas pertinentes dentro do prazo de cinco anos, aí sim haverá a aplicação da tese emanada no RE 636886, com o reconhecimento da prescrição intercorrente da ação de ressarcimento ao erário fundada em decisão de Tribunal de Contas (a ação de execução fiscal) , pela hipotética inação da Fazenda Pública.
16. Ainda que se interprete que a decisão do STF seja também aplicável à tramitação do processo de controle externo no âmbito do TCU, exsurgem outras diversas questões fundamentais para que esta Corte de Contas estabeleça novo tratamento acerca da prescrição do débito e da pretensão punitiva, em particular qual seria o dies a quo (data de ocorrência do fato irregular ou data do seu conhecimento pelo TCU) e as hipóteses de interrupção da prescrição."
53.	A responsabilização ora proposta não está associada a possível sobrepreço de itens de serviço específicos, ou mesmo falhas na execução de serviços ou, ainda, em relação a serviços não executados. Embora não haja comprovação indiscutível de que esses serviços foram de fato prestados, não há elementos que fundamentem o argumento de que não o foram. 
54.	A responsabilidade aqui defendida parte da premissa de que seria irregular a medição/recebimento pela realização de solução (conjunto de serviços) manifestadamente antieconômica (serviços desnecessários - erro claro de projeto, afrontando as normas técnicas e as boas práticas da engenharia) , como seria o caso do descarte de mais de 200.000 m3 de material de 3ª categoria em bota-foras com DMT elevadas (superiores a 200 m) , o que causou prejuízo à Administração. Sendo de boa qualidade aquele material descartado, conforme reconheceu o próprio DNIT, poderia ser utilizado na produção de brita na obra, mas adotou-se a solução de aquisição comercial da brita.
55.	Alegou o Consórcio que não teria sido possível executar o empreendimento a partir de distâncias médias menores do que as efetivamente praticadas por ordem do contratante. Cita para justificar sua tese precedentes do TCU, a saber: Acórdão 1352/2105-TCU-Plenário (rel. Walton Alencar) , 2.986/2016 (rel. min. Ana Arraes) e 826/2015 (rel. min. Ana Arraes) , todos do Plenário.
56.	Em relação ao Acórdão 826/2015, trata-se de situação diferente, pois naquele caso houve alteração do projeto por parte do contratado. Discutiu-se ali o fato de que o orçamento da obra considerou metodologia executiva claramente ineficiente, antieconômica ou contrária à boa técnica da engenharia, e, posteriormente, durante a execução da obra, a contratada adotou outro método construtivo, mais racional e econômico, sem que tenha sido efetuado reequilíbrio econômico-financeiro dos contratos. Naquela oportunidade, pontuou a Relatora que ganhos de eficiência legítimos poderiam ser apropriados pelo contratado, embora não tenha sido esse o caso, o que levou a determinações para recuperação do dano:
"As constatações aqui referidas decorrem de falhas ou omissões na concepção inicial do empreendimento, pois na orçamentação não foram devidamente consideradas metodologias executivas eficientes e compatíveis com a boa técnica da engenharia. Se as alterações metodológicas procedessem da utilização de equipamentos mais modernos e produtivos ou de técnicas inovadoras, de maneira a executar o serviço com maior produtividade e menor custo, não haveria qualquer irregularidade a ser apontada. Tratar-se-ia de ganho de eficiência legítimo, cujos benefícios devem ser apropriados exclusivamente pelo contratado."
57.	Em relação ao Acórdão 1352/2105-TCU-Plenário, discutiu-se a economicidade de solução adotada para "locação da usina de solos". Naquela oportunidade, o Relator concluiu apenas pela cautela de não se adotar uma alternativa apresentada pela unidade técnica como paradigma para constatação do dano, devendo primeiramente ser consultado o DNIT sobre a viabilidade daquela solução, já que outras apontadas tinham sido consideradas inviáveis.
58.	Já em relação ao Acórdão 2.986/2016, trata-se de precedente que parece ter maior pertinência com a situação aqui discutida. Naquele caso, o executor de um dos lotes da obra comunicou e alterou o serviço de execução de estacas por tecnologia mais econômica. Em relação aos outros dois lotes, não houve alteração da solução por parte dos seus executores e o sobrepreço foi afastado, ainda que a especificação do projeto básico tenha sido considerada antieconômica, em razão de ter sido executado e pago aquilo que estava prescrito no projeto: 
"8. De início, registro que tem razão a unidade técnica ao afastar o sobrepreço referente à execução de estacas. O fato de, em um dos contratos, o executor ter proposto e adotado solução mais econômica demonstra apenas que a especificação do projeto básico era antieconômica, todavia não há dano ao erário se, nos demais contratos, foi efetivamente executada e paga a solução prescrita no projeto."
59.	Tal como pontuou a eminente Ministra Ana Arraes no Voto condutor do Acórdão 826/2015, entendo que a detecção de falhas na concepção inicial das obras não poderia, em tese, alcançar as executoras, desde que a implementação de soluções claramente incompatíveis ou inadequadas não tenham sido por elas patrocinadas. 
60.	Porém, a medição de serviços manifestamente desnecessários foi recentemente discutida no despacho cautelar cujo conteúdo está transcrito no Relatório que acompanha o Acórdão 52/2018-TCU-Plenário (rel. min. subst. Augusto Sherman) : 
"16. No que tange ao 'Achado III.2 - Superfaturamento por medição e pagamento de serviços desnecessários - Substituição de subleito', também classificado como IGP, a proposta da secretaria, nesta etapa processual, todavia, é de manutenção da referida classificação.
 (...) 
90. Com relação à hipótese apontada no item 'a', supra, em que pese não se ter comprovado o locupletamento indevido por parte do consórcio construtor, entende-se que a execução dos serviços desnecessários causou um dano à Administração, em afronta ao art. 70 da Lei 8.666/93:
Art. 70. O contratado é responsável pelos danos causados diretamente à Administração ou a terceiros, decorrentes de sua culpa ou dolo na execução do contrato, não excluindo ou reduzindo essa responsabilidade a fiscalização ou o acompanhamento pelo órgão interessado.
91. A culpa do contratado, no caso em questão, decorre da falta de atuação do consórcio no sentido de propor a correção do projeto, ao se deparar com erro manifesto que ensejou prejuízo à Administração Pública. Ademais, essa falta de atuação se mostrou ainda mais grave, na medida em que os acréscimos de altura de aterro, que contribuíram para o aumento do prejuízo associado a rebaixos desnecessários, foram realizados durante a fase de execução das obras. Frise-se que não se mostra razoável supor que a necessidade de elevação do greide da rodovia só teria sido identificada quando a obra se encontrava em estágio avançado de execução dos serviços de terraplenagem. Presume-se que, na fase de locação da obra, já seria possível prever a necessidade de alteração do greide da rodovia e, ao se perceber essa necessidade, não seria admissível manter e executar os serviços de rebaixo e substituição de subleito da forma como foram originalmente previstos.
93. Ademais, ainda que os serviços desnecessários estivessem relacionados apenas ao projeto de terraplenagem original, em observância ao princípio da boa-fé objetiva, não parece razoável admitir que a empresa deixe de atuar para sanar situações que, mesmo tendo sido previstas em projeto, manifestamente afrontam as normas técnicas e as boas práticas da Engenharia.
94. Tratando-se de um erro claro de projeto, caberia ao consórcio propor a sua correção."
61.	Nesse precedente a responsabilidade decorreu da falta de atuação do consórcio no sentido de propor a correção do projeto, ao se deparar com erro manifesto que ensejou prejuízo à Administração Pública, mesmo que não se tenha comprovado o locupletamento indevido por parte do consórcio construtor.
62.	Por meio do Acórdão 1918/2020-TCU-Plenário, o TCU confirmou esse entendimento, convertendo aqueles autos (TC Processo 025.760/2016-5) em Tomada de Contas Especial e incluindo o consórcio construtor das obras no rol de responsável. Assim, penso que está justificada a proposta de inclusão, ao menos por enquanto, de responsabilização do Consórcio Aterpa/Araguaia/M.Martins pelo dano que foi apurado nesta seção. Aliás, a Tomada de Contas Especial é local adequado para o procedimento de apuração de dano, no qual o mérito das eventuais alegações dos responsáveis deverá ser examinado, nos termos do art. 8º da Lei 8.443/1992.
63.	Assim, com fundamento no art. 5º da IN TCU 71/2012, no art. 47 da Lei 8.443/1992 e no art. 252 do Regimento Interno do TCU, penso estarem presentes os pressupostos para a conversão destes autos em TCE e a citação dos responsáveis, ficando autorizada, desde já, a realização de diligências e inspeções para obtenção de novos elementos que permitam confirmar/revisar o valor do dano ao erário estimado preliminarmente neste momento processual, bem como o rol de responsáveis ora delimitado.
64.	Como bem pontuou a manifestação do corpo dirigente da unidade instrutiva, "poderão ser obtidos, por exemplo, documentos que permitam calcular com maior precisão o volume de brita utilizado nas obras, bem como a DMT relativa a esse insumo; confirmar se a DMT de até 200 m pode ser, de fato, considerada o limite máximo aceitável para o transporte do material de 3ª categoria extraído na obra; confirmar se, de fato, todos os insumos betuminosos devem ter como origem o ponto de distribuição mais próximo das obras; identificar as datas em que foram efetivados os pagamentos dos serviços ora contestados e seus respectivos reajustamentos; entre outras informações adicionais relevantes para a análise de mérito da futura TCE".
65.	Igualmente, devem ser examinadas as alegações já trazidas pelo Consórcio executor no memorial de peça 139, como a inviabilidade da proposta da central de britagem em razão do tempo necessário para a sua instalação, diretamente influenciado por prazos de obtenção de licenças ambientais e custos inerentes da central de britagem que teriam sido desconsiderados.
66.	Ressalto, por fim, que a proposta de conversão de processo em tomada de contas especial não é hipótese válida para interposição de recurso, vez que o contraditório se manifestará de forma definitiva no âmbito daquelas contas especiais. Nesse sentido a jurisprudência desta Corte, a exemplo dos Acórdão 735/2015-TCU-Plenário (rel. Min. Augusto Nardes) e 2.377/2008-Plenário (rel. min. Benjamin Zymler) .
III - Achado 3.3 (Edital de Licitação 083/202010 publicado sem o prévio parecer jurídico da Procuradoria Especializada do DNIT - PFE/DNIT) 
67.	Em relação a esse apontamento, foram ouvidos em audiência Nadja Tereza Monteiro de Oliveira, na qualidade de presidente da comissão de licitação, além de Cid Ney Santos Martins e Alexandre Edson Amorim de Queiroz, membros da comissão de licitação.
68.	Quando se leva em conta o que a jurisprudência do TCU vem consolidando,  a tipificação de uma conduta como "erro grosseiro" pressupõe, sobretudo, que este foi praticado com "culpa grave" (uma pessoa com diligência abaixo do normal seria capaz de percebê-lo, considerando as circunstâncias específicas do caso) . É o que se depreende do exame dos Acórdão 2924/2018-TCU-Plenário (rel. min. José Múcio) , 2.860/2018-TCU-Plenário (rel. min. subst. Augusto Sherman) e 2.677/2018-TCU-Plenário (rel. min. Benjamin Zymler) .
69.	No caso em análise, parece evidente que a irregularidade cometida pelos responsáveis pode ser considerada um "erro grosseiro". Uma pessoa com diligência abaixo do normal seria capaz de perceber a ilegalidade de proceder a publicação do Edital 083/2010-00 sem que houvesse o imprescindível parecer prévio da assessoria jurídica da Administração, contrariando frontalmente o disposto no art. 38, parágrafo único, da Lei 8.666/1993.
70.	Todavia, o certame licitatório relativo ao Edital 083/2010-00 foi concluído sem maiores transtornos, culminando na formalização dos contratos 569/2010, 570/2010 e 571/2010. Ademais, as obras foram executadas, não havendo qualquer pendência relacionada à irregularidade cometida, e há elementos nos autos que demonstram que providências foram tomadas para atender as três considerações estabelecidas no parecer emitido pelo Procurador-Chefe da PFE-DNIT (peça 126, p. 25-27) .
71.	Esses fatos, a meu sentir, mitigam, assim como entendeu o Diretor e Secretário da unidade instrutiva, o grau de culpa dos membros da comissão de licitação, razão por que entendo, no caso concreto, que podem ser acatadas as razões de justificativa de Nadja Tereza Monteiro de Oliveira e de Cid Ney Santos Martins. 
72.	Em relação a Alexandre Edson Amorim de Queiroz, tanto mais devem suas razões de justificativa ser acatadas, pois sua designação para compor a Comissão Permanente de Licitações foi realizada em 7/4/2010, data posterior à da publicação do edital certame (3/3/2010) .
IV - Achado 3.4 (Orçamento-base da licitação sem detalhamento de itens e apresentação de "verba" como unidade de medida) 
73.	No item 9.3. do Acórdão 2419/2012-TCU-Plenário, Nilton de Britto foi chamado em audiência em razão da aprovação dos projetos executivos dos lotes 1, 2 e 3 das obras de restauração, duplicação e melhoramentos da Rodovia BR050/MG, com as seguintes irregularidades: (i) solução antieconômica para serviço de escavação, carga e transporte de material de 3ª categoria DMT > 5.000m, lote 3, sem estudos que comprovassem a viabilidade da solução escolhida; (ii) sobrepreço nos orçamentos dos lotes 1, 2 e 3, referentes ao transporte de materiais betuminosos; e (iii) falta de detalhamento no orçamento-base da licitação quanto aos itens "Instalação do Canteiro de Obras", "Manutenção do Canteiro de Obras" e "Mobilização/Desmobilização" que tiveram "verba" como unidade de medida.
74.	Em relação à irregularidade constante do item (iii) supra, acompanho o corpo dirigente da SeinfraRodoviaAviação no sentido de que a apresentação daqueles itens com a unidade "verba" pode ser considerada uma falha formal, vez que a própria equipe de auditoria reconheceu que no Volume IV do projeto executivo constavam as planilhas de detalhamento dos itens de serviço de mobilização, instalação e manutenção de canteiro (peça 2, p. 31) .
75.	Em relação às outras duas irregularidades, também me parece mais adequado o exame promovido pelo corpo dirigente da Unidade Técnica, no sentido de não as considerar como de difícil percepção, a possibilitar a exclusão de culpabilidade do responsável. Ao contrário, em face da materialidade envolvida pelo elevado volume de material de 3ª categoria a ser transportado com um elevada DMT - aproximadamente 17,42% do orçamento do empreendimento (peça 2, p. 19) -, parece-me uma informação que não poderia passar desapercebida. Como agravante, o orçamento do projeto previu a aquisição de brita comercial justamente da pedreira nas proximidades da qual a rocha de boa qualidade seria transportada (peça 2, p. 19-21) .
76.	Percebo, entretanto, que as irregularidades dos itens (i) e (ii) supra em relação ao Lote 3 estão intrinsecamente ligadas com parte do dano apurado na seção II deste Voto. Portanto, acompanho a proposta de que as condutas de Nilton de Britto em relação ao Lote 3 sejam examinadas de forma pormenorizada na tomada de contas especial que resultará da conversão destes autos, quando o responsável poderá apresentar argumentos sobre o mérito das irregularidades no bojo de suas futuras alegações de defesa.
77.	Por fim, a conduta objeto de audiência a que alude o item (ii) supra em relação aos Lotes 1 e 2 poderá ser melhor examinada em conjunto com outros indícios de irregularidade relacionados aos mesmos lotes da mesma obra, o que já está sendo feito no âmbito do TC Processo 006.173/2012-8, para onde também foi remetido, como propus na seção II deste Voto, o exame da responsabilidade solidária de Nilton Brito pelo dano em relação ao transporte de materiais betuminosos (Achado 3.1) .
Ante o exposto, VOTO para que seja adotada a minuta de acórdão que ora trago ao exame deste Colegiado.
TCU, Sala das Sessões Ministro Luciano Brandão Alves de Souza, em 9 de junho de 2021.
AROLDO CEDRAZ 
Relator